---
title: "Lab Block 3: Komplexität, Kausalität & Generalisierung"
subtitle: "Data Science and Strategy for Business – Hands-on Übungen"
author: "Präsenzveranstaltung 3"
date: "`r Sys.Date()`"
output:
  html_document:
    theme: flatly
    highlight: tango
    toc: true
    toc_float:
      collapsed: false
    number_sections: true
    code_folding: show
    df_print: paged
---

```{r setup, include=FALSE}
knitr::opts_chunk$set(
  echo = TRUE,
  message = FALSE,
  warning = FALSE,
  fig.align = "center",
  fig.width = 9,
  fig.height = 5
)
```

# Vorbereitung {.tabset}

## Pakete installieren und laden

```{r packages}
# Pakete installieren (nur beim ersten Mal nötig)
# install.packages(c("tidyverse", "car", "glmnet", "caret", 
#                     "lmtest", "pROC", "patchwork", "effectsize"))

# Pakete laden
library(tidyverse)    # Datenmanipulation & Visualisierung
library(car)          # VIF-Berechnung
library(glmnet)       # Lasso/Ridge Regularisierung
library(caret)        # Kreuzvalidierung
library(lmtest)       # Diagnostik-Tests
library(pROC)         # ROC/AUC für Logit
library(patchwork)    # Plots kombinieren
library(effectsize)   # Cohen's d
```

## Daten generieren

Wir arbeiten mit einem simulierten Datensatz, der typische Probleme illustriert:

```{r data-generation}
set.seed(2026)
n <- 500

# Simulierter Business-Datensatz: Kundenverkäufe
daten <- tibble(
  # Features
  werbeausgaben = rnorm(n, 50, 15),
  preis         = rnorm(n, 100, 20),
  qualitaet     = rnorm(n, 7, 2),
  # Multikollinearität: marketing_score hängt stark von werbeausgaben ab
  marketing_score = 0.8 * werbeausgaben + rnorm(n, 0, 5),
  # Saison als Confounder
  saison        = sample(1:4, n, replace = TRUE),
  saison_effekt = case_when(
    saison == 1 ~ -10,
    saison == 2 ~ 5,
    saison == 3 ~ 15,
    saison == 4 ~ 20
  ),
  # Zufallsvariable (kein Effekt)
  zufall        = rnorm(n, 0, 10)
) %>%
  mutate(
    # Kontinuierliche Zielvariable (Umsatz)
    umsatz = 200 + 1.5 * werbeausgaben - 0.8 * preis + 
             3 * qualitaet + saison_effekt + rnorm(n, 0, 15),
    # Binäre Zielvariable (Kauf ja/nein)
    kauf_prob = plogis(-2 + 0.03 * werbeausgaben - 0.01 * preis + 
                        0.2 * qualitaet),
    kauf = rbinom(n, 1, kauf_prob)
  )

# Erste Zeilen anschauen
head(daten)
```

```{r data-summary}
# Überblick
summary(daten %>% select(umsatz, werbeausgaben, preis, qualitaet, marketing_score, kauf))
```

---

# BLUE-Annahmen prüfen

## Aufgabe 1: OLS-Modell schätzen und Diagnostik

Schätzen Sie ein lineares Modell für den Umsatz und prüfen Sie die Annahmen.

```{r ols-model}
# Modell schätzen
model_ols <- lm(umsatz ~ werbeausgaben + preis + qualitaet + saison_effekt, 
                data = daten)
summary(model_ols)
```

### Diagnose-Plots

```{r diagnostics-plots, fig.height=8}
# 4 Standard-Diagnose-Plots
par(mfrow = c(2, 2))
plot(model_ols)
par(mfrow = c(1, 1))
```

### Formale Tests

```{r formal-tests}
# Breusch-Pagan Test für Homoskedastizität
cat("=== Breusch-Pagan Test (Homoskedastizität) ===\n")
bptest(model_ols)

# Shapiro-Wilk Test für Normalität der Residuen
cat("\n=== Shapiro-Wilk Test (Normalität) ===\n")
shapiro.test(residuals(model_ols))

# Durbin-Watson Test für Autokorrelation
cat("\n=== Durbin-Watson Test (Autokorrelation) ===\n")
dwtest(model_ols)
```

> **Frage:** Welche Annahmen sind verletzt? Was bedeutet das für unsere Schätzer?

---

# Multikollinearität erkennen

## Aufgabe 2: VIF berechnen

```{r multicollinearity}
# Modell MIT der korrelierten Variable
model_mc <- lm(umsatz ~ werbeausgaben + marketing_score + preis + qualitaet, 
               data = daten)
summary(model_mc)
```

```{r vif-calculation}
# VIF berechnen
cat("=== Variance Inflation Factors ===\n")
vif(model_mc)
```

### Korrelationsmatrix visualisieren

```{r correlation-matrix, fig.height=5}
# Korrelationen berechnen
cor_matrix <- cor(daten %>% select(werbeausgaben, marketing_score, preis, qualitaet))

# Als Heatmap
cor_long <- as.data.frame(as.table(cor_matrix)) %>%
  rename(Var1 = Var1, Var2 = Var2, Korrelation = Freq)

ggplot(cor_long, aes(Var1, Var2, fill = Korrelation)) +
  geom_tile(color = "white") +
  geom_text(aes(label = round(Korrelation, 2)), size = 4) +
  scale_fill_gradient2(low = "#3498DB", mid = "white", high = "#E74C3C", 
                       midpoint = 0, limits = c(-1, 1)) +
  labs(title = "Korrelationsmatrix der Prädiktoren") +
  theme_minimal(base_size = 13) +
  theme(axis.text.x = element_text(angle = 45, hjust = 1))
```

## Aufgabe 3: Multikollinearität lösen

```{r mc-solution}
# Lösung 1: Variable entfernen
model_clean <- lm(umsatz ~ werbeausgaben + preis + qualitaet, data = daten)
summary(model_clean)

# VIF nach Entfernung
cat("\n=== VIF nach Entfernung von marketing_score ===\n")
vif(model_clean)
```

> **Übung:** Vergleichen Sie die Koeffizienten und Standardfehler von `model_mc` und `model_clean`. Was fällt auf?

```{r mc-comparison}
# Vergleichstabelle
tibble(
  Variable = c("werbeausgaben", "preis", "qualitaet"),
  `Koef. mit MC` = coef(model_mc)[c("werbeausgaben", "preis", "qualitaet")],
  `SE mit MC` = summary(model_mc)$coefficients[c("werbeausgaben", "preis", "qualitaet"), 2],
  `Koef. ohne MC` = coef(model_clean)[c("werbeausgaben", "preis", "qualitaet")],
  `SE ohne MC` = summary(model_clean)$coefficients[c("werbeausgaben", "preis", "qualitaet"), 2]
) %>%
  mutate(across(where(is.numeric), ~round(., 4)))
```

---

# Bias-Varianz-Tradeoff & Overfitting

## Aufgabe 4: Overfitting demonstrieren

```{r overfitting-demo, fig.width=12, fig.height=5}
# Einfacher Datensatz zum Demonstrieren
set.seed(42)
n_small <- 25
x <- sort(runif(n_small, 0, 2*pi))
y_true <- sin(x)
y <- y_true + rnorm(n_small, 0, 0.3)
df_demo <- data.frame(x = x, y = y, y_true = y_true)

# Verschiedene Polynomgrade fitten
degrees <- c(1, 3, 5, 15)
x_new <- seq(0, 2*pi, length.out = 200)

plots <- map(degrees, function(d) {
  fit <- lm(y ~ poly(x, d, raw = TRUE), data = df_demo)
  pred <- predict(fit, newdata = data.frame(x = x_new))
  
  df_pred <- data.frame(x = x_new, y = pred)
  
  ggplot() +
    geom_point(data = df_demo, aes(x, y), size = 2) +
    geom_line(data = data.frame(x = x_new, y = sin(x_new)), 
              aes(x, y), color = "grey50", linetype = "dashed", linewidth = 0.8) +
    geom_line(data = df_pred, aes(x, y), color = "#E74C3C", linewidth = 1.2) +
    labs(title = paste0("Polynom Grad ", d),
         subtitle = paste0("R² = ", round(summary(fit)$r.squared, 3))) +
    ylim(-2, 2) +
    theme_minimal(base_size = 11)
})

plots[[1]] + plots[[2]] + plots[[3]] + plots[[4]]
```

## Aufgabe 5: In-Sample vs. Out-of-Sample Performance

```{r in-vs-out-sample}
set.seed(123)
# Train/Test Split
train_idx <- sample(1:n, 0.7 * n)
train <- daten[train_idx, ]
test  <- daten[-train_idx, ]

# Verschiedene Modelle vergleichen
models <- list(
  "Einfach (1 Var)"    = lm(umsatz ~ werbeausgaben, data = train),
  "Mittel (3 Var)"     = lm(umsatz ~ werbeausgaben + preis + qualitaet, data = train),
  "Komplex (alle Var)" = lm(umsatz ~ werbeausgaben + preis + qualitaet + 
                             marketing_score + zufall + saison_effekt, data = train),
  "Overfit (Poly 5)"   = lm(umsatz ~ poly(werbeausgaben, 5) + poly(preis, 5) + 
                             qualitaet, data = train)
)

# Performance messen
ergebnisse <- map_dfr(names(models), function(name) {
  m <- models[[name]]
  tibble(
    Modell = name,
    `Train RMSE` = sqrt(mean(residuals(m)^2)),
    `Test RMSE`  = sqrt(mean((test$umsatz - predict(m, newdata = test))^2)),
    `Train R²`   = summary(m)$r.squared
  )
})

ergebnisse %>% 
  mutate(across(where(is.numeric), ~round(., 2))) %>%
  knitr::kable(caption = "In-Sample vs. Out-of-Sample Performance")
```

```{r performance-chart, fig.height=4}
ergebnisse %>%
  pivot_longer(c(`Train RMSE`, `Test RMSE`), names_to = "Typ", values_to = "RMSE") %>%
  ggplot(aes(reorder(Modell, RMSE), RMSE, fill = Typ)) +
  geom_col(position = "dodge", width = 0.7) +
  scale_fill_manual(values = c("Train RMSE" = "#3498DB", "Test RMSE" = "#E74C3C")) +
  coord_flip() +
  labs(x = "", y = "RMSE", title = "Train vs. Test Performance",
       subtitle = "Große Differenz = Overfitting!") +
  theme_minimal(base_size = 13)
```

---

# Regularisierung mit glmnet

## Aufgabe 6: Lasso-Regression

```{r lasso-regression}
# Daten als Matrix vorbereiten
X_train <- model.matrix(umsatz ~ werbeausgaben + preis + qualitaet + 
                          marketing_score + zufall + saison_effekt, 
                        data = train)[, -1]
y_train <- train$umsatz

X_test <- model.matrix(umsatz ~ werbeausgaben + preis + qualitaet + 
                         marketing_score + zufall + saison_effekt, 
                       data = test)[, -1]
y_test <- test$umsatz

# Lasso mit Kreuzvalidierung
cv_lasso <- cv.glmnet(X_train, y_train, alpha = 1, nfolds = 10)
```

### Lambda-Pfad visualisieren

```{r lambda-plot, fig.height=5}
plot(cv_lasso, main = "Lasso: Kreuzvalidierter MSE vs. Lambda")
abline(v = log(cv_lasso$lambda.min), col = "#E74C3C", lty = 2)
abline(v = log(cv_lasso$lambda.1se), col = "#3498DB", lty = 2)
legend("topleft", legend = c("lambda.min", "lambda.1se"), 
       col = c("#E74C3C", "#3498DB"), lty = 2)
```

### Koeffizienten bei optimalem Lambda

```{r lasso-coefs}
# Optimales Lambda
cat("Optimales Lambda (min):", cv_lasso$lambda.min, "\n")
cat("Optimales Lambda (1se):", cv_lasso$lambda.1se, "\n")

# Koeffizienten
cat("\n=== Lasso-Koeffizienten (lambda.min) ===\n")
coef(cv_lasso, s = "lambda.min")

cat("\n=== Lasso-Koeffizienten (lambda.1se) – sparsamer ===\n")
coef(cv_lasso, s = "lambda.1se")
```

### Lasso-Vorhersage evaluieren

```{r lasso-eval}
# Vorhersagen
pred_lasso <- predict(cv_lasso, newx = X_test, s = "lambda.min")
rmse_lasso <- sqrt(mean((y_test - pred_lasso)^2))

cat("Lasso Test RMSE:", round(rmse_lasso, 2), "\n")
cat("OLS (mittel) Test RMSE:", round(ergebnisse$`Test RMSE`[2], 2), "\n")
```

## Aufgabe 7: Ridge vs. Lasso vs. Elastic Net

```{r ridge-elastic}
# Ridge (alpha = 0)
cv_ridge <- cv.glmnet(X_train, y_train, alpha = 0, nfolds = 10)

# Elastic Net (alpha = 0.5)
cv_enet <- cv.glmnet(X_train, y_train, alpha = 0.5, nfolds = 10)

# Vergleich
vergleich <- tibble(
  Methode = c("OLS", "Lasso", "Ridge", "Elastic Net"),
  `Test RMSE` = c(
    ergebnisse$`Test RMSE`[2],
    sqrt(mean((y_test - predict(cv_lasso, newx = X_test, s = "lambda.min"))^2)),
    sqrt(mean((y_test - predict(cv_ridge, newx = X_test, s = "lambda.min"))^2)),
    sqrt(mean((y_test - predict(cv_enet, newx = X_test, s = "lambda.min"))^2))
  )
)

vergleich %>%
  mutate(`Test RMSE` = round(`Test RMSE`, 3)) %>%
  knitr::kable(caption = "Vergleich der Regularisierungsmethoden")
```

### Koeffizientenpfade

```{r coef-paths, fig.width=12, fig.height=5}
fit_lasso <- glmnet(X_train, y_train, alpha = 1)
fit_ridge <- glmnet(X_train, y_train, alpha = 0)

par(mfrow = c(1, 2))
plot(fit_lasso, xvar = "lambda", main = "Lasso (L1)", label = TRUE)
plot(fit_ridge, xvar = "lambda", main = "Ridge (L2)", label = TRUE)
par(mfrow = c(1, 1))
```

> **Beobachtung:** Lasso setzt Koeffizienten auf exakt 0 (Variablenselektion!), Ridge schrumpft alle, aber keiner wird 0.

---

# Kreuzvalidierung

## Aufgabe 8: K-Fold CV mit caret

```{r cv-caret}
# 10-Fold CV für verschiedene Modelle
ctrl <- trainControl(method = "cv", number = 10, savePredictions = TRUE)

cv_einfach <- train(umsatz ~ werbeausgaben, data = daten, 
                    method = "lm", trControl = ctrl)
cv_mittel  <- train(umsatz ~ werbeausgaben + preis + qualitaet, data = daten,
                    method = "lm", trControl = ctrl)
cv_komplex <- train(umsatz ~ werbeausgaben + preis + qualitaet + 
                     marketing_score + zufall, data = daten,
                    method = "lm", trControl = ctrl)

# Ergebnisse
cv_ergebnisse <- tibble(
  Modell = c("Einfach", "Mittel", "Komplex"),
  `CV-RMSE` = c(cv_einfach$results$RMSE, 
                cv_mittel$results$RMSE, 
                cv_komplex$results$RMSE),
  `CV-R²` = c(cv_einfach$results$Rsquared,
              cv_mittel$results$Rsquared,
              cv_komplex$results$Rsquared)
)

cv_ergebnisse %>%
  mutate(across(where(is.numeric), ~round(., 3))) %>%
  knitr::kable(caption = "10-Fold Kreuzvalidierung: Modellvergleich")
```

> **Frage:** Welches Modell hat die beste Out-of-Sample Performance? Warum?

---

# Korrelation vs. Kausalität

## Aufgabe 9: Scheinkorrelation demonstrieren

```{r spurious-correlation, fig.width=10, fig.height=5}
set.seed(2026)
n_sim <- 100

# Confounder: Temperatur
temperatur <- rnorm(n_sim, 20, 8)

# Eisverkauf hängt von Temperatur ab
eisverkauf <- 50 + 3 * temperatur + rnorm(n_sim, 0, 10)

# Ertrinkungsfälle hängen auch von Temperatur ab
ertrinken <- 2 + 0.5 * temperatur + rnorm(n_sim, 0, 3)

df_spurious <- data.frame(temperatur, eisverkauf, ertrinken)

# Naive Korrelation
cor_naive <- cor(eisverkauf, ertrinken)
cat("Naive Korrelation (Eis vs. Ertrinken):", round(cor_naive, 3), "\n")

# Partielle Korrelation (kontrolliert für Temperatur)
resid_eis <- residuals(lm(eisverkauf ~ temperatur))
resid_ert <- residuals(lm(ertrinken ~ temperatur))
cor_partial <- cor(resid_eis, resid_ert)
cat("Partielle Korrelation (kontrolliert für Temperatur):", round(cor_partial, 3), "\n")
```

```{r spurious-plots, fig.width=12, fig.height=4}
p1 <- ggplot(df_spurious, aes(eisverkauf, ertrinken)) +
  geom_point(alpha = 0.5) +
  geom_smooth(method = "lm", se = FALSE, color = "#E74C3C") +
  labs(title = paste0("Scheinkorrelation: r = ", round(cor_naive, 2)),
       x = "Eisverkauf", y = "Ertrinkungsfälle") +
  theme_minimal(base_size = 12)

p2 <- ggplot(data.frame(resid_eis, resid_ert), aes(resid_eis, resid_ert)) +
  geom_point(alpha = 0.5) +
  geom_smooth(method = "lm", se = FALSE, color = "#27AE60") +
  labs(title = paste0("Nach Kontrolle für Temperatur: r = ", round(cor_partial, 2)),
       x = "Residuen Eisverkauf", y = "Residuen Ertrinken") +
  theme_minimal(base_size = 12)

p3 <- ggplot(df_spurious, aes(temperatur, eisverkauf)) +
  geom_point(alpha = 0.5, color = "#3498DB") +
  geom_smooth(method = "lm", se = FALSE, color = "#3498DB") +
  labs(title = "Wahrer Zusammenhang", x = "Temperatur", y = "Eisverkauf") +
  theme_minimal(base_size = 12)

p1 + p2 + p3
```

> **Erkenntnis:** Die Korrelation zwischen Eisverkauf und Ertrinken verschwindet fast vollständig, wenn wir für den Confounder (Temperatur) kontrollieren!

---

# A/B-Test simulieren

## Aufgabe 10: A/B-Test durchführen

```{r ab-test}
set.seed(2026)
n_ab <- 1000

# Simulierter A/B-Test: Neues Website-Design
ab_daten <- tibble(
  gruppe = sample(c("A (Kontrolle)", "B (Neues Design)"), n_ab, replace = TRUE),
  # Treatment-Effekt: Neues Design erhöht Conversion um 3 Prozentpunkte
  conversion = case_when(
    gruppe == "A (Kontrolle)"    ~ rbinom(n_ab, 1, 0.10),
    gruppe == "B (Neues Design)" ~ rbinom(n_ab, 1, 0.13)
  ),
  # Umsatz pro Besuch
  umsatz_visit = case_when(
    gruppe == "A (Kontrolle)"    ~ rnorm(n_ab, 5.0, 3),
    gruppe == "B (Neues Design)" ~ rnorm(n_ab, 5.8, 3)
  )
)

# Deskriptive Statistik
ab_daten %>%
  group_by(gruppe) %>%
  summarise(
    n = n(),
    conv_rate = mean(conversion),
    mean_umsatz = mean(umsatz_visit),
    sd_umsatz = sd(umsatz_visit)
  ) %>%
  knitr::kable(digits = 3, caption = "A/B-Test Ergebnisse")
```

### Statistische Tests

```{r ab-tests}
# 1. Chi-Quadrat-Test für Conversion Rate
tab <- table(ab_daten$gruppe, ab_daten$conversion)
cat("=== Chi-Quadrat-Test (Conversion) ===\n")
chisq.test(tab)

# 2. t-Test für Umsatz
cat("\n=== t-Test (Umsatz pro Besuch) ===\n")
t.test(umsatz_visit ~ gruppe, data = ab_daten)
```

### Cohen's d berechnen

```{r cohens-d}
# Cohen's d für den Umsatz-Unterschied
d <- cohens_d(umsatz_visit ~ gruppe, data = ab_daten)
cat("Cohen's d:", round(d$Cohens_d, 3), "\n")
cat("Interpretation:", interpret_cohens_d(d$Cohens_d), "\n")
```

```{r ab-visualization, fig.height=4, fig.width=10}
p_conv <- ab_daten %>%
  group_by(gruppe) %>%
  summarise(rate = mean(conversion), se = sqrt(rate*(1-rate)/n())) %>%
  ggplot(aes(gruppe, rate, fill = gruppe)) +
  geom_col(width = 0.6) +
  geom_errorbar(aes(ymin = rate - 1.96*se, ymax = rate + 1.96*se), width = 0.2) +
  scale_y_continuous(labels = scales::percent) +
  scale_fill_manual(values = c("#3498DB", "#E74C3C")) +
  labs(title = "Conversion Rate", x = "", y = "Rate") +
  theme_minimal(base_size = 12) +
  theme(legend.position = "none")

p_umsatz <- ggplot(ab_daten, aes(umsatz_visit, fill = gruppe)) +
  geom_density(alpha = 0.5) +
  scale_fill_manual(values = c("#3498DB", "#E74C3C")) +
  labs(title = "Umsatzverteilung", x = "Umsatz pro Besuch", y = "Dichte") +
  theme_minimal(base_size = 12) +
  theme(legend.position = "bottom")

p_conv + p_umsatz
```

---

# Logistische Regression

## Aufgabe 11: Logit-Modell schätzen

```{r logit-model}
# Logistische Regression: Kaufwahrscheinlichkeit
logit_model <- glm(kauf ~ werbeausgaben + preis + qualitaet, 
                   data = train, family = binomial)
summary(logit_model)
```

### Odds Ratios berechnen

```{r odds-ratios}
# Odds Ratios mit Konfidenzintervallen
or_table <- tibble(
  Variable = names(coef(logit_model))[-1],
  `Log-Odds (β)` = coef(logit_model)[-1],
  `Odds Ratio` = exp(coef(logit_model)[-1]),
  `OR 2.5%` = exp(confint(logit_model))[-1, 1],
  `OR 97.5%` = exp(confint(logit_model))[-1, 2]
)

or_table %>%
  mutate(across(where(is.numeric), ~round(., 4))) %>%
  knitr::kable(caption = "Odds Ratios mit 95%-Konfidenzintervallen")
```

### Odds Ratios visualisieren

```{r or-plot, fig.height=4}
ggplot(or_table, aes(x = `Odds Ratio`, y = reorder(Variable, `Odds Ratio`))) +
  geom_point(size = 3, color = "#E74C3C") +
  geom_errorbarh(aes(xmin = `OR 2.5%`, xmax = `OR 97.5%`), height = 0.2, color = "#E74C3C") +
  geom_vline(xintercept = 1, linetype = "dashed", color = "grey50") +
  labs(x = "Odds Ratio (mit 95%-KI)", y = "",
       title = "Odds Ratios: Einflussfaktoren auf Kaufentscheidung") +
  theme_minimal(base_size = 13)
```

> **Interpretation:** 
> - OR > 1 und KI enthält nicht 1 → signifikant erhöhte Kaufchance
> - OR < 1 und KI enthält nicht 1 → signifikant verringerte Kaufchance

## Aufgabe 12: Modellgüte evaluieren

```{r logit-performance}
# Vorhersagen
pred_prob <- predict(logit_model, newdata = test, type = "response")
pred_class <- ifelse(pred_prob > 0.5, 1, 0)

# Confusion Matrix
conf_mat <- confusionMatrix(factor(pred_class), factor(test$kauf), positive = "1")
print(conf_mat)
```

### ROC-Kurve und AUC

```{r roc-curve, fig.height=5}
roc_obj <- roc(test$kauf, pred_prob)

# ROC-Kurve plotten
ggroc(roc_obj, color = "#E74C3C", linewidth = 1.2) +
  geom_abline(slope = 1, intercept = 1, linetype = "dashed", color = "grey50") +
  annotate("text", x = 0.3, y = 0.3, 
           label = paste0("AUC = ", round(auc(roc_obj), 3)),
           size = 5, fontface = "bold", color = "#E74C3C") +
  labs(title = "ROC-Kurve: Logistische Regression",
       x = "Spezifität", y = "Sensitivität") +
  theme_minimal(base_size = 13)
```

---

# Zusammenfassung & Reflexion

## Was haben wir gelernt?

```{r summary-table}
tibble(
  Thema = c("BLUE-Annahmen", "Multikollinearität", "Overfitting",
            "Regularisierung", "Kreuzvalidierung", "Kausalität",
            "A/B-Tests", "Logistische Regression"),
  `Wichtigste Erkenntnis` = c(
    "Immer prüfen vor der Interpretation!",
    "VIF > 5 → handeln (entfernen, kombinieren, regularisieren)",
    "Training ≠ Generalisierung → immer Out-of-Sample validieren",
    "Lasso für Variablenselektion, Ridge bei vielen kleinen Effekten",
    "CV-Score ist die beste Schätzung für Generalisierung",
    "Korrelation ≠ Kausalität → Confounder beachten!",
    "Randomisierung eliminiert Confounding → kausale Aussagen möglich",
    "Für binäre Outcomes: Odds Ratios, Confusion Matrix, AUC"
  ),
  `R-Funktion` = c(
    "plot(model), bptest(), dwtest()",
    "car::vif()",
    "train/test split, vergleiche RMSE",
    "glmnet::cv.glmnet()",
    "caret::train(trControl = trainControl('cv'))",
    "Partielle Korrelation, DAGs",
    "t.test(), chisq.test(), effectsize::cohens_d()",
    "glm(family=binomial), exp(coef()), pROC::roc()"
  )
) %>%
  knitr::kable(caption = "Block 3: Cheat Sheet")
```

---

## Bonus-Übung: Vollständige Pipeline

> Bauen Sie ein Vorhersagemodell für die Variable `kauf` mit folgender Pipeline:
>
> 1. Explorative Datenanalyse
> 2. VIF prüfen und problematische Variablen entfernen
> 3. Logistische Regression mit glm()
> 4. Lasso-Logit mit cv.glmnet(family = "binomial")
> 5. 10-Fold Kreuzvalidierung
> 6. Modelle vergleichen (AUC)
> 7. Ergebnisse interpretieren

```{r bonus-pipeline, eval=FALSE}
# Ihre Lösung hier!

# 1. EDA
daten %>% 
  select(kauf, werbeausgaben, preis, qualitaet) %>%
  summary()

# 2. VIF
# ...

# 3. Logit
# ...

# 4. Lasso-Logit
cv_logit_lasso <- cv.glmnet(X_train, train$kauf, 
                             alpha = 1, family = "binomial")

# 5. CV
# ...

# 6. AUC vergleichen
# ...

# 7. Interpretation
# ...
```

---

*Viel Erfolg bei den Übungen! 🚀*

*Ausblick: Modul ER017 vertieft ML-Algorithmen (Random Forest, Boosting, Neural Networks).*
