---
title: "Data Science for Business"
subtitle: "Regression"
author: "Prof. Dr. Jörg Schoder"
institute: "FFHS" 
date: "`r Sys.Date()`"
bibliography: ../../lit/my_bib.bib
reference-section-title: Quellenverzeichnis
output:
  xaringan::moon_reader:
    self_contained: true
    css: 
         - default
         - ../../css/ffhs-theme_js.css
         - xaringan-themer.css
    includes:
      after_body: ../../css/insert-logo.html
    lib_dir: ../../libs
    nature:
      slideNumberFormat: "%current%/%total%"
      highlightStyle: github
      highlightLines: true
      countIncrementalSlides: false
    seal: false
    

    
---
class: title-slide

```{r xaringan-themer, include=FALSE}
library(xaringanthemer)
style_xaringan(text_color = "#d50006",inverse_text_color = "#FFFFFF",inverse_background_color = "#d50006", title_slide_background_color = "#d50006",header_background_color = "#d50006",header_color = "#FFFFFF",header_h1_font_size = "32px",
  header_h2_font_size = "26px",link_color="#502479",
  header_h3_font_size = "20px",text_slide_number_color = "#d50006",text_slide_number_font_size = "0.5em")
```

```{r xaringanExtra, echo=FALSE}
xaringanExtra::use_progress_bar(color = "#d50006", location = "bottom")
xaringanExtra::use_xaringan_extra(c("tile_view","scribble","panelset","tachyons"))
xaringanExtra::style_panelset_tabs(font_family = "inherit")
#xaringanExtra::use_search(show_icon = TRUE)
#weitere: "share_again","animate_css", "webcam","freezeframe","clipboard","fit_screen","extra-styles" 
xaringanExtra::use_editable(expires = 1)
xaringanExtra::use_freezeframe(trigger = "hover")
``` 

```{r setup, include=FALSE}
options(htmltools.dir.version = FALSE)
library(latex2exp)
library(fontawesome)
#library(emo)
source(xfun::from_root("lit","helper.R"))
library(RefManageR)
BibOptions(check.entries = FALSE, 
           bib.style = "authoryear", 
           style = "markdown",
           dashed = TRUE)
file.name <- system.file("Bib", 
                         "my_bib.bib", 
                         package = "RefManageR")
bib <- ReadBib(xfun::from_root("lit","my_bib.bib"))
```

# ER014 - Data Science & Strategy for Business

## PVA2

### Teil 3: Stochastische Regressionsanalyse

 

<br>
<br>
<br>
<br>
<br>
<br>
<br>
### FS 2024
<br>
### Prof. Dr. Jörg Schoder
.mycontacts[
`r fa('github')` @FFHS-EconomicResearch
`r fa('linkedin')` @jfschoder
]


---
layout: true

<div class="my-footer"></div>       

<div style="position: absolute;left:400px;bottom:10px;font-size:9px">`r fa('creative-commons')``r rmarkdown::metadata$author`</div>


---
name: agenda
class: left

.blockquote[Agenda]

## Einführung in die Regressionsanalyse

* Begriff und Grundlagen
  


* 

---
class: inverse, center, middle

## Begriff und Grundlagen

.blockquote[Korrelation vs. Kausalität]

.blockquote[Exakte vs. statistische Zusammenhänge]

.blockquote[Lineare vs. nicht-lineare Zusammenhänge]





---
class: left

## Sampling

```{r}
#| echo: false
#| message: false
#| out-width: '90%'
#| fig-align: 'center'
library(tidyverse)
## Import data -----
my_in_file <- "autos_(StockerUIBK)_20240414.csv"
tbl_autos <- read_csv2(xfun::from_root("data","raw",my_in_file))
p <- tbl_autos %>% 
          ggplot(aes(x=Alter,y=Preis)) + 
              geom_point() + theme_light() + 
              geom_smooth(method = "lm", se = FALSE) +
              scale_x_continuous(limits=c(0,6),breaks=seq(0, 5, 1)) +
              scale_y_continuous(limits=c(0,26000),breaks=seq(0, 25000, 5000)) + 
              labs(x="Alter (in Jahren)",y="Preis",title="Gebrauchtwagen")

set.seed(23)
tbl_autos_sub1 <- tbl_autos %>% 
                      sample_n(size=7,replace=FALSE)

p_sub1 <- p +  geom_point(data=tbl_autos_sub1, color="#d50006") +
              geom_smooth(data=tbl_autos_sub1, color="#d50006",method = "lm", se = FALSE)

set.seed(9)
tbl_autos_sub2 <- tbl_autos %>% 
                      sample_n(size=7,replace=FALSE)
p_sub2 <- p_sub1 +  geom_point(data=tbl_autos_sub2, color="#502479") +
              geom_smooth(data=tbl_autos_sub2, color="#502479",method = "lm", se = FALSE)
p_sub2
```





---
class: inverse,center,middle

# Wir brauchen eine Pause.

---

background-image: url("http://bit.ly/cs631-donkey")
background-size: 80%





---
class: left

## Quellenverzeichnis

.ref-slide[
```{r, results='asis', echo=FALSE, warning=FALSE}
PrintBibliography(bib)
```
]
