---
title: "Data Science and Strategy for Business"
subtitle: "ER014"
author: "Prof. Dr. Jörg Schoder"
institute: "FFHS" 
date: "`r Sys.Date()`"
bibliography: ../../../lit/my_bib.bib
lang: en-US
reference-section-title: Quellenverzeichnis
output:
  xaringan::moon_reader:
    self_contained: true
    css: 
         - default
         - ../../../css/ffhs-theme_js.css
         - xaringan-themer.css
    includes:
      after_body: ../../../css/insert-logo.html
    lib_dir: ../../../libs
    nature:
      slideNumberFormat: "%current%/%total%"
      highlightStyle: github
      highlightLines: true
      countIncrementalSlides: false
    seal: false
    

    
---
class: title-slide

```{r xaringan-themer, include=FALSE}
library(xaringanthemer)
style_xaringan(text_color = "#d50006",inverse_text_color = "#FFFFFF",inverse_background_color = "#d50006", title_slide_background_color = "#d50006",header_background_color = "#d50006",header_color = "#FFFFFF",header_h1_font_size = "32px",
  header_h2_font_size = "26px",link_color="#502479",
  header_h3_font_size = "20px",text_slide_number_color = "#d50006",text_slide_number_font_size = "0.5em")
```

```{r xaringanExtra, echo=FALSE}
xaringanExtra::use_progress_bar(color = "#d50006", location = "bottom")
xaringanExtra::use_xaringan_extra(c("tile_view","scribble","panelset","tachyons"))
xaringanExtra::style_panelset_tabs(font_family = "inherit")
#xaringanExtra::use_search(show_icon = TRUE)
#weitere: "share_again","animate_css", "webcam","freezeframe","clipboard","fit_screen","extra-styles" 
xaringanExtra::use_editable(expires = 1)
xaringanExtra::use_freezeframe(trigger = "hover")
``` 

```{r}
#| label: setup
#| include: false
options(htmltools.dir.version = FALSE)
library(latex2exp)
library(tidyverse)
library(fontawesome)
#library(emo)
source(xfun::from_root("lit","helper.R"))
library(RefManageR)
BibOptions(check.entries = FALSE, 
           bib.style = "authoryear", 
           style = "markdown",
           dashed = TRUE)
bib <- ReadBib(xfun::from_root("lit","my_bib.bib"))
## Fix: Zitiere()-Wrapper verhindert "and" statt "und" in deutschen Zitaten
## und löst die structure(NULL,*)-Warnung bei Einträgen ohne Jahresfeld
Zitiere <- function(bib, key, ...) {
  gsub(" and ", " und ", Citet(bib, key, ...))
}
```

# ER014 - Data Science and Strategy for Business

## Session 1

### Data Science als modellbasierte Abstraktion


 

<br>
<br>
<br>
<br>
<br>
<br>
<br>
### FS 2026
<br>
### Prof. Dr. Jörg Schoder
.mycontacts[
`r fa('github')` @FFHS-EconomicResearch
`r fa('linkedin')` @jfschoder
]


---
layout: true

<div class="my-footer"></div>       

<div style="position: absolute;left:400px;bottom:10px;font-size:9px">`r fa('creative-commons')``r rmarkdown::metadata$author`</div>



---
class: left

.blockquote[Agenda]

## Data Science als modellbasierte Abstraktion

<div style="display:grid; grid-template-columns:80px 1fr; gap:0.3em 1em;
            font-size:0.82em; margin-top:0.5em; align-items:center;">

<div style="color:#686868;">10'</div>
<div>`r fa('handshake-simple')` <strong>Kennenlernen & Organisatorisches</strong> — Buli-EDA, Interaktionsterm, offene Fragen</div>

<div style="color:#686868;">30'</div>
<div>`r fa('globe')` <strong>Big Picture & Data Strategy</strong> — Walmart Szenario · Datentypen und KI · AI User vs. AI Value Creator · Translator Rolle · Statistik vs. Data Science </div>

<div style="color:#686868;">20'</div>
<div>`r fa('cogs')` <strong>CRISP-DM & `r fa('r-project')`-Tooling</strong> — </div>


<div style="color:#D50006; font-weight:bold;">40'</div>
<div style="color:#D50006; font-weight:bold;">`r fa('flask')` <strong>Lab 1</strong> — `r fa('r-project')`-Projekte· Datenimport · tidyverse · Quarto </div>


<div style="color:#686868; font-style:italic;">10'</div>
<div style="color:#686868; font-style:italic;">`r fa('mug-hot')` Pause</div>


<div style="color:#D50006; font-weight:bold;">30'</div>
<div style="color:#D50006; font-weight:bold;">`r fa('flask')` <strong>Lab 2</strong> — Data Understanding & EDA</div>


<div style="color:#D50006; font-weight:bold;">20'</div>
<div style="color:#D50006; font-weight:bold;">`r fa('flask')` <strong>Lab 3</strong> — Modellierung · Baseline · Lineare Regression</div>


<div style="color:#686868;">10'</div>
<div>`r fa('chart-line')` <strong>Modellierung & Demo</strong> — Deskriptive Regression (Population) · Komplexität · Demo: Multiples Modell</div>


<div style="color:#D50006; font-weight:bold;">30'</div>
<div style="color:#D50006; font-weight:bold;">`r fa('flask')` <strong>Lab 4</strong> — Performance Mining</div>

<div style="color:#686868;">10'</div>
<div>`r fa('flag-checkered')` <strong>Debrief & Ausblick</strong></div>

</div>


???
* ToDo: Roter Faden: Carseats-Datensatz durch alle Labs (einheitlicher Datensatz)
* Ziel heute: vom Business-Problem zum ersten deskriptiven Modell (AI User)
* Regressionstheorie vertieft in Labs — hier nur deskriptiv als Population

---
class: inverse, center, middle

# Warum einfach, wenn's auch kompliziert geht?

### Mehr Variablen = besseres Modell?

--

### .large[Bist du sicher...? 🤔]

---

# Lernziele Block 3

.pull-left[
**Theorie & Konzepte**

- Multikollinearität erkennen und Auswirkungen erklären
- BLUE-Eigenschaften konzeptionell einordnen
- Overfitting und In-/Out-of-Sample Performance unterscheiden
- Kreuzvalidierung und Regularisierung erklären
]

.pull-right[
**Anwendung & Methoden**

- Korrelation von Kausalität unterscheiden
- A/B-Tests als kausale Inferenz verstehen
- Logistische Regression von OLS abgrenzen
- Cohen's d und Effektstärke berechnen
]

.footnote[
📌 Dieser Block bereitet auf fortgeschrittene ML-Methoden vor (Modul ER017).
]

---
class: inverse, center, middle

# Teil 1: BLUE-Eigenschaften & Annahmen

---

# OLS-Schätzer sind BLUE

.pull-left[
### Was bedeutet BLUE?

| Buchstabe | Bedeutung | Erklärung |
|:---------:|:---------:|:----------|
| **B** | Best | Kleinste Varianz |
| **L** | Linear | Lineare Funktion der Daten |
| **U** | Unbiased | Erwartungstreu |
| **E** | Estimator | Schätzer |
]

.pull-right[
### Voraussetzungen (Gauss-Markov)

1. **Linearität** in den Parametern
2. **Keine perfekte Multikollinearität**
3. **Exogenität** – keine Korrelation von X mit ε
4. **Homoskedastizität** – konstante Fehlervarianz
5. **Keine Autokorrelation** der Fehlerterme
]

---

# BLUE: Was bedeutet "Best"?

.pull-left[
### Gauss-Markov-Theorem

> Wenn die Annahmen erfüllt sind, gibt es **keinen besseren linearen Schätzer** als OLS.

"Best" bezieht sich **nur auf Varianz**, nicht auf Bias!

### Einschränkungen

- Gilt nur für **lineare** Schätzer
- Non-lineare Schätzer können besser sein
- Bei kleinem n oft irrelevant
- **Regularisierte Schätzer** haben niedrigeren MSE
]

.pull-right[
### Bias-Variance-Tradeoff

In vielen Fällen ist ein Schätzer mit **etwas Bias** aber **weniger Varianz** vorzuziehen!

```{r bias-var-simple, echo=FALSE, fig.height=4, fig.width=5}
set.seed(42)
complexity <- seq(1, 10, by = 0.1)
bias2 <- 3 * exp(-0.5 * complexity)
variance <- 0.1 * exp(0.4 * complexity)
total <- bias2 + variance + 0.3

df <- data.frame(
  x = rep(complexity, 3),
  y = c(bias2, variance, total),
  type = rep(c("Bias²", "Varianz", "Gesamtfehler"), each = length(complexity))
)

ggplot(df, aes(x, y, color = type, linetype = type)) +
  geom_line(linewidth = 1.2) +
  geom_vline(xintercept = complexity[which.min(total)], linetype = "dashed", alpha = 0.5) +
  annotate("text", x = complexity[which.min(total)] + 0.3, y = 3.5, 
           label = "Optimum", angle = 90, size = 3.5) +
  scale_color_manual(values = c("Bias²" = "#E74C3C", "Varianz" = "#3498DB", "Gesamtfehler" = "#2C3E50")) +
  labs(x = "Modellkomplexität", y = "Fehler", color = "", linetype = "") +
  theme_minimal(base_size = 14) +
  theme(legend.position = "bottom")
```
]

---

# Annahmen prüfen – Diagnostik in R

.pull-left[
```r
# Modell schätzen
model <- lm(y ~ x1 + x2 + x3, data = df)

# 4 Diagnose-Plots auf einen Blick
par(mfrow = c(2, 2))
plot(model)

# Breusch-Pagan Test (Homoskedastizität)
library(lmtest)
bptest(model)

# Durbin-Watson Test (Autokorrelation)
dwtest(model)

# Shapiro-Wilk Test (Normalität)
shapiro.test(residuals(model))
```
]

.pull-right[
### Was prüfen wir?

| Annahme | Test / Plot |
|:--------|:------------|
| Linearität | Residuen vs. Fitted |
| Homoskedastizität | Breusch-Pagan |
| Normalität | Q-Q Plot, Shapiro-Wilk |
| Autokorrelation | Durbin-Watson |
| Exogenität | Theorie! |

⚠️ **Blinde Anwendung von OLS ist gefährlich!**
]

---
class: inverse, center, middle

# Teil 2: Multikollinearität

---

# Multikollinearität: Das Zwillingsproblem

.pull-left[
### Definition
Prädiktoren sind **stark miteinander korreliert**.

### Symptome
- Hohes R², aber **keine signifikanten** Koeffizienten
- **Instabile** Koeffizienten
- Große Standardfehler
- Vorzeichenwechsel bei Koeffizienten

### Diagnose: VIF
$$VIF_j = \frac{1}{1 - R^2_j}$$

- **VIF > 5**: problematisch
- **VIF > 10**: schwer problematisch
]

.pull-right[
```{r vif-demo, echo=FALSE, fig.height=5, fig.width=6}
set.seed(123)
cors <- seq(0, 0.99, by = 0.01)
vifs <- 1 / (1 - cors^2)
betas <- sapply(cors, function(r) {
  n <- 100
  x1 <- rnorm(n)
  x2 <- r * x1 + sqrt(1 - r^2) * rnorm(n)
  y <- 1 * x1 + 1 * x2 + rnorm(n)
  coef(lm(y ~ x1 + x2))[2]
})

df_vif <- data.frame(cor = cors, vif = vifs, beta = betas)

ggplot(df_vif, aes(cor, beta)) +
  geom_point(alpha = 0.5, color = "#3498DB") +
  geom_hline(yintercept = 1, linetype = "dashed", color = "#E74C3C") +
  geom_vline(xintercept = 0.9, linetype = "dotted", color = "#E67E22", linewidth = 1) +
  annotate("rect", xmin = 0.9, xmax = 1, ymin = -Inf, ymax = Inf, 
           alpha = 0.15, fill = "#E74C3C") +
  annotate("text", x = 0.95, y = max(betas) * 0.9, label = "Gefahrenzone\n(VIF > 5)", 
           size = 3.5, color = "#E74C3C") +
  labs(x = "Korrelation zwischen Prädiktoren", y = "Geschätzter Koeffizient",
       title = "Multikollinearität: Instabile Koeffizienten") +
  theme_minimal(base_size = 14)
```
]

---

# Multikollinearität: Lösungen

.pull-left[
### VIF in R berechnen

```r
library(car)
vif(model)
```

### 5 Lösungsansätze

1. **Variable entfernen** (inhaltlich begründen!)
2. **Variablen kombinieren** (Index bilden)
3. **Regularisierung** (Lasso/Ridge)
4. **Hauptkomponentenanalyse** (PCA)
5. **Mehr Daten sammeln**
]

.pull-right[
### Wichtige Unterscheidung

| Ziel | Multikollinearität... |
|:-----|:---------------------|
| **Interpretation** | ⚠️ Problematisch! |
| **Vorhersage** | ✅ Oft tolerierbar |

Bei reiner Vorhersage kann Multikollinearität **toleriert** werden – die Koeffizienten sind instabil, aber die Vorhersagen bleiben stabil.

Bei **Interpretation** einzelner Effekte ist die Lösung zwingend nötig.
]

---
class: inverse, center, middle

# Teil 3: Bias-Varianz-Tradeoff & Overfitting

---

# Bias vs. Varianz

.pull-left[
### Bias (Verzerrung) → Underfitting
- Systematischer Fehler
- Modell **zu einfach**
- Wichtige Zusammenhänge fehlen
- *Beispiel: Lineare Regression für quadratischen Zusammenhang*

### Varianz → Overfitting
- Zufällige Schwankung
- Modell **zu komplex**
- Lernt Rauschen mit
- *Beispiel: Polynom Grad 20 für 10 Datenpunkte*
]

.pull-right[
### Gesamtfehler

$$E[(y - \hat{y})^2] = \text{Bias}^2 + \text{Varianz} + \sigma^2$$

```{r target-analogy, echo=FALSE, fig.height=4.5, fig.width=6}
library(ggplot2)

set.seed(42)
# Hoher Bias
theta1 <- runif(20, 0, 2*pi)
r1 <- rnorm(20, 0, 0.3)
bias_x <- 1.5 + r1 * cos(theta1)
bias_y <- 1.5 + r1 * sin(theta1)

# Hohe Varianz
theta2 <- runif(20, 0, 2*pi)
r2 <- rnorm(20, 0, 1.2)
var_x <- 0 + r2 * cos(theta2)
var_y <- 0 + r2 * sin(theta2)

df_target <- data.frame(
  x = c(bias_x, var_x),
  y = c(bias_y, var_y),
  type = rep(c("Hoher Bias\n(konsistent daneben)", "Hohe Varianz\n(verstreut)"), each = 20)
)

ggplot(df_target, aes(x, y)) +
  geom_point(color = "#E74C3C", size = 2.5) +
  geom_point(aes(x = 0, y = 0), shape = 3, size = 5, color = "#2C3E50") +
  facet_wrap(~type) +
  coord_fixed(xlim = c(-3, 3), ylim = c(-3, 3)) +
  theme_minimal(base_size = 13) +
  labs(x = "", y = "", title = "Ziel: Niedrig in beidem – das ist der Sweet Spot") +
  theme(axis.text = element_blank(), axis.ticks = element_blank(),
        panel.grid.minor = element_blank())
```
]

---

# Overfitting erkennen und vermeiden

.pull-left[
### Symptome
- Training-Fehler **sehr klein**
- Test-Fehler **viel größer**
- Komplexes Modell mit vielen Parametern
- Koeffizienten werden sehr groß

### Ursachen
- Zu wenig Daten
- Zu viele Features
- Zu flexibles Modell
- Kein separates Testset
]

.pull-right[
### Gegenmassnahmen

1. ✅ Mehr Daten sammeln
2. ✅ Feature Selection
3. ✅ **Regularisierung**
4. ✅ **Kreuzvalidierung**
5. ✅ Einfacheres Modell wählen

### Faustregel

> Mindestens **10–20 Beobachtungen pro Prädiktor!**

⚠️ Overfitting ist **das** Hauptproblem in Machine Learning – **immer validieren!**
]

---

# Overfitting live demonstriert

```{r overfitting-demo, echo=FALSE, fig.height=5, fig.width=11}
set.seed(42)
n <- 30
x <- sort(runif(n, 0, 10))
y <- sin(x) + rnorm(n, 0, 0.3)

df_fit <- data.frame(x = x, y = y)

p1 <- ggplot(df_fit, aes(x, y)) +
  geom_point(size = 2) +
  geom_smooth(method = "lm", se = FALSE, color = "#3498DB", linewidth = 1.2) +
  labs(title = "Underfitting (linear)", subtitle = "Hoher Bias, niedrige Varianz") +
  theme_minimal(base_size = 13)

p2 <- ggplot(df_fit, aes(x, y)) +
  geom_point(size = 2) +
  geom_smooth(method = "lm", formula = y ~ poly(x, 3), se = FALSE, color = "#27AE60", linewidth = 1.2) +
  labs(title = "Guter Fit (Polynom Grad 3)", subtitle = "Balance aus Bias und Varianz") +
  theme_minimal(base_size = 13)

p3 <- ggplot(df_fit, aes(x, y)) +
  geom_point(size = 2) +
  geom_smooth(method = "lm", formula = y ~ poly(x, 20), se = FALSE, color = "#E74C3C", linewidth = 1.2) +
  labs(title = "Overfitting (Polynom Grad 20)", subtitle = "Niedriger Bias, hohe Varianz") +
  theme_minimal(base_size = 13)

library(patchwork)
p1 + p2 + p3
```

---
class: inverse, center, middle

# Teil 4: Regularisierung

---

# Regularisierung: Lasso und Ridge

.pull-left[
### Idee
Koeffizienten "bestrafen", um Overfitting zu reduzieren.

### Ridge (L2-Strafe)
$$\min \sum(y_i - \hat{y}_i)^2 + \lambda \sum \beta_j^2$$

➡️ **Schrumpft** alle Koeffizienten, entfernt keine.

### Lasso (L1-Strafe)
$$\min \sum(y_i - \hat{y}_i)^2 + \lambda \sum |\beta_j|$$

➡️ **Schrumpft UND setzt auf 0** → Variablenselektion!
]

.pull-right[
```{r lasso-paths, echo=FALSE, fig.height=5, fig.width=6}
set.seed(42)
n <- 200; p <- 5
X <- matrix(rnorm(n*p), n, p)
colnames(X) <- c("Preis", "Werbung", "Qualität", "Alter", "Zufall")
y <- 2*X[,1] - 1.5*X[,2] + 1*X[,3] + 0.3*X[,4] + 0*X[,5] + rnorm(n)

library(glmnet)
fit <- glmnet(X, y, alpha = 1)

# Extract coefficients at each lambda
beta_df <- as.data.frame(as.matrix(t(coef(fit)[-1,])))
beta_df$lambda <- fit$lambda
beta_long <- pivot_longer(beta_df, -lambda, names_to = "Variable", values_to = "Koeffizient")

ggplot(beta_long, aes(log10(lambda), Koeffizient, color = Variable)) +
  geom_line(linewidth = 1.1) +
  geom_hline(yintercept = 0, linetype = "dashed", alpha = 0.3) +
  scale_color_brewer(palette = "Set1") +
  labs(x = expression(log[10](lambda)), y = "Koeffizientenwert",
       title = "Lasso: Koeffizientenpfade") +
  theme_minimal(base_size = 13) +
  theme(legend.position = "right")
```
]

---

# Lasso vs. Ridge: Wann was?

.pull-left[
### Ridge bevorzugen wenn:
- Viele **kleine Effekte**
- **Alle** Variablen wichtig
- **Multikollinearität** vorhanden
- Stabilere Koeffizienten gewünscht

### Lasso bevorzugen wenn:
- **Sparsity** erwartet (wenige wichtige Variablen)
- **Variablenselektion** gewünscht
- **Interpretierbarkeit** wichtig
- Sehr viele Features
]

.pull-right[
### Elastic Net – das Beste aus beiden Welten

$$\lambda_1 \sum |\beta_j| + \lambda_2 \sum \beta_j^2$$

### In R (`glmnet`)

```r
library(glmnet)

# alpha = 1: Lasso
# alpha = 0: Ridge  
# alpha = 0.5: Elastic Net

cv_fit <- cv.glmnet(X, y, alpha = 1)
best_lambda <- cv_fit$lambda.min
```

💡 **Praxis:** Oft Elastic Net mit CV für α und λ.
]

---

# Regularisierung in R – Schritt für Schritt

```r
library(glmnet)

# 1. Daten vorbereiten (Matrix-Format nötig!)
X <- model.matrix(y ~ ., data = train_data)[, -1]  # ohne Intercept
y <- train_data$y

# 2. Lasso mit Kreuzvalidierung
cv_lasso <- cv.glmnet(X, y, alpha = 1)

# 3. Optimales Lambda visualisieren
plot(cv_lasso)  # Lambda vs. MSE

# 4. Bestes Lambda extrahieren
best_lambda <- cv_lasso$lambda.min
cat("Optimales Lambda:", best_lambda)

# 5. Finales Modell
final_model <- glmnet(X, y, alpha = 1, lambda = best_lambda)

# 6. Koeffizienten anzeigen (viele = 0 bei Lasso!)
coef(final_model)
```

📌 `cv.glmnet` wählt **automatisch** das beste λ per Kreuzvalidierung.

---
class: inverse, center, middle

# Teil 5: Kreuzvalidierung

---

# K-Fold Kreuzvalidierung

.pull-left[
### Prinzip

```
Fold 1: [TEST] [Train] [Train] [Train] [Train] → MSE₁
Fold 2: [Train] [TEST] [Train] [Train] [Train] → MSE₂
Fold 3: [Train] [Train] [TEST] [Train] [Train] → MSE₃
Fold 4: [Train] [Train] [Train] [TEST] [Train] → MSE₄
Fold 5: [Train] [Train] [Train] [Train] [TEST] → MSE₅
```

$$\text{CV-Score} = \frac{1}{K} \sum_{k=1}^{K} MSE_k$$

**Jeder Datenpunkt ist genau einmal im Testset!**
]

.pull-right[
### Varianten

| Variante | Beschreibung |
|:---------|:-------------|
| **K-Fold** | Standard, K=5 oder 10 |
| **LOOCV** | K=n, wenig Bias |
| **Stratified** | Klassenverteilung erhalten |
| **Nested** | CV in CV für Modellselektion |
| **Time Series** | Nur Vergangenheit zum Training |

### In R (`caret`)

```r
library(caret)
ctrl <- trainControl(
  method = "cv", number = 10
)
model <- train(y ~ ., data = df,
               method = "lm", 
               trControl = ctrl)
```
]

---
class: inverse, center, middle

# Teil 6: Korrelation vs. Kausalität

---

# Korrelation ≠ Kausalität

.pull-left[
### Das Confounder-Problem

```
  Eisverkauf ←──── Temperatur ────→ Ertrinken
       ↑                                ↑
       └────── Korrelation ─────────────┘
               (nicht kausal!)
```

### Business-Beispiel

```
  Marketing ←──── Konjunktur ────→ Umsatz
       ↑                              ↑
       └──── Korrelation ─────────────┘
```

*"Marketing steigert Umsatz!"* – Oder ist es die Konjunktur?
]

.pull-right[
### Wann ist es kausal?

1. ✅ Korrelation vorhanden
2. ✅ Zeitliche Reihenfolge
3. ✅ **Kein Confounding**
4. ✅ Mechanismus plausibel
5. ✅ Konsistenz über Studien

### Goldstandard

> **Randomisiertes Experiment (A/B-Test)**

### Observationsdaten

⚠️ Keine Randomisierung → Confounding möglich → Nur **Assoziation**, keine Kausalität!
]

---

# Confounding: Das versteckte Problem

```{r confounding-dag, echo=FALSE, fig.height=4.5, fig.width=9}
library(ggplot2)

nodes <- data.frame(
  x = c(0, 3, 6),
  y = c(0, 2, 0),
  label = c("X\n(Werbung)", "Z\n(Confounder:\nSaison)", "Y\n(Umsatz)")
)

ggplot() +
  # Arrows
  geom_segment(aes(x = 3, y = 1.6, xend = 0.4, yend = 0.4),
               arrow = arrow(length = unit(0.3, "cm")), linewidth = 1.2, color = "#E74C3C") +
  geom_segment(aes(x = 3, y = 1.6, xend = 5.6, yend = 0.4),
               arrow = arrow(length = unit(0.3, "cm")), linewidth = 1.2, color = "#E74C3C") +
  geom_segment(aes(x = 0.5, y = 0, xend = 5.5, yend = 0),
               arrow = arrow(length = unit(0.3, "cm")), linewidth = 1, 
               linetype = "dashed", color = "#95A5A6") +
  # Nodes
  geom_point(data = nodes, aes(x, y), size = 20, color = "#2C3E50", shape = 21, fill = "white", stroke = 2) +
  geom_text(data = nodes, aes(x, y, label = label), size = 3.5, fontface = "bold") +
  # Labels
  annotate("text", x = 3, y = -0.3, label = "Scheinkorrelation?", 
           color = "#95A5A6", size = 4, fontface = "italic") +
  annotate("text", x = 1.2, y = 1.3, label = "kausal", color = "#E74C3C", size = 3.5) +
  annotate("text", x = 4.8, y = 1.3, label = "kausal", color = "#E74C3C", size = 3.5) +
  coord_cartesian(xlim = c(-1, 7), ylim = c(-0.8, 2.5)) +
  theme_void(base_size = 14) +
  labs(title = "Directed Acyclic Graph (DAG): Confounding")
```

**Lösungsansätze:** Randomisierung, Kontrollvariablen, Matching, Instrumentvariablen, Difference-in-Differences

⚠️ **"No unmeasured confounding"** ist eine kritische, oft unprüfbare Annahme!

---
class: inverse, center, middle

# Teil 7: A/B-Testing

---

# A/B-Testing: Das Standardtool

.pull-left[
### Prinzip

1. **Zufällige Zuteilung** zu Gruppe A oder B
2. **Intervention** nur in Gruppe B
3. **Messen** des Ergebnisses
4. **Differenz** = Kausaler Effekt

### Warum funktioniert es?

Randomisierung macht Gruppen **vergleichbar** – alle Confounder sind balanciert!

### Typische Anwendungen
- Website-Design (Conversion)
- Preisstrategien
- E-Mail-Kampagnen
- Feature-Tests
]

.pull-right[
### A/B-Test Design Checkliste

**Vor dem Test:**
1. Hypothese formulieren
2. Primäre Metrik festlegen
3. Minimalen Effekt definieren
4. Sample Size berechnen
5. Laufzeit planen

**Während des Tests:**
- ⚠️ Nicht reinschauen (Peeking!)
- Randomisierung prüfen
- Technische Probleme monitoren

**Nach dem Test:**
- Primäre Metrik auswerten
- **Effektgröße** berichten
- Heterogenität prüfen
]

---

# Cohen's d – Effektstärke im A/B-Test

.pull-left[
### Definition

$$d = \frac{\bar{X}_B - \bar{X}_A}{s_{\text{pooled}}}$$

### Interpretation

| Cohen's d | Interpretation |
|:---------:|:---------------|
| 0.2 | kleiner Effekt |
| 0.5 | mittlerer Effekt |
| 0.8 | großer Effekt |

### Vorteile
- **Unabhängig** von Stichprobengröße
- **Vergleichbar** zwischen Studien
- Sagt **mehr** als der p-Wert!
]

.pull-right[
```{r cohens-d-visual, echo=FALSE, fig.height=5, fig.width=6}
x_range <- seq(-4, 6, length.out = 300)

df_cohen <- data.frame(
  x = rep(x_range, 2),
  y = c(dnorm(x_range, 0, 1), dnorm(x_range, 1.5, 1)),
  Gruppe = rep(c("Kontrolle (A)", "Treatment (B)"), each = 300)
)

ggplot(df_cohen, aes(x, y, fill = Gruppe)) +
  geom_area(alpha = 0.4, position = "identity") +
  geom_vline(xintercept = c(0, 1.5), linetype = "dashed", alpha = 0.5) +
  annotate("segment", x = 0, xend = 1.5, y = 0.42, yend = 0.42,
           arrow = arrow(ends = "both", length = unit(0.2, "cm")), linewidth = 1) +
  annotate("text", x = 0.75, y = 0.44, label = "d = 1.5", size = 5, fontface = "bold") +
  scale_fill_manual(values = c("#3498DB", "#E74C3C")) +
  labs(x = "Wert", y = "Dichte", title = "Cohen's d: Abstand in Standardabweichungen") +
  theme_minimal(base_size = 13) +
  theme(legend.position = "bottom")
```
]

---
class: inverse, center, middle

# Teil 8: Logistische Regression

---

# Warum nicht einfach OLS für 0/1?

.pull-left[
### Problem mit OLS bei binärer Zielvariable

- Vorhersagen **außerhalb [0, 1]**
- Linearitätsannahme verletzt
- Heteroskedastizität
]

.pull-right[
```{r logit-vs-ols, echo=FALSE, fig.height=5, fig.width=6}
set.seed(42)
n <- 200
x <- rnorm(n, 0, 1.5)
prob <- 1 / (1 + exp(-(1 + 1.5*x)))
y <- rbinom(n, 1, prob)
df_logit <- data.frame(x = x, y = y)

ggplot(df_logit, aes(x, y)) +
  geom_point(alpha = 0.3, size = 2) +
  geom_smooth(method = "lm", se = FALSE, color = "#3498DB", linewidth = 1.2, 
              aes(linetype = "OLS (linear)")) +
  geom_smooth(method = "glm", method.args = list(family = "binomial"), 
              se = FALSE, color = "#E74C3C", linewidth = 1.2,
              aes(linetype = "Logit (S-Kurve)")) +
  geom_hline(yintercept = c(0, 1), linetype = "dotted", alpha = 0.4) +
  annotate("text", x = -3.5, y = -0.15, label = "Unmöglich!", color = "#E74C3C", size = 3.5) +
  annotate("text", x = 3.5, y = 1.15, label = "Unmöglich!", color = "#E74C3C", size = 3.5) +
  scale_linetype_manual(values = c("OLS (linear)" = "dashed", "Logit (S-Kurve)" = "solid")) +
  labs(x = "Prädiktor", y = "P(Y=1)", linetype = "",
       title = "OLS vs. Logistische Regression") +
  theme_minimal(base_size = 13) +
  theme(legend.position = "bottom")
```
]

---

# Logistische Regression: Das Modell

.pull-left[
### Formel

$$P(Y=1|X) = \frac{1}{1 + e^{-(\beta_0 + \beta_1 X)}}$$

### Log-Odds (Logit)

$$\log\left(\frac{P}{1-P}\right) = \beta_0 + \beta_1 X$$

### Interpretation

$e^{\beta_1}$ = **Odds Ratio** bei 1 Einheit mehr X
]

.pull-right[
### In R

```r
# Modell schätzen
model <- glm(
  y ~ x1 + x2,
  data = data,
  family = binomial
)
summary(model)

# Odds Ratios berechnen
exp(coef(model))

# Konfidenzintervalle für OR
exp(confint(model))
```

📌 Logit-Koeffizienten sind **log-Odds** → `exp()` gibt Odds Ratios!
]

---

# Odds Ratios interpretieren

.pull-left[
### Was ist ein Odds Ratio?

$$OR = \frac{\text{Odds}_{X+1}}{\text{Odds}_X} = e^{\beta}$$

### Interpretation

| OR | Bedeutung |
|:--:|:----------|
| = 1 | kein Effekt |
| > 1 | erhöhte Chance |
| < 1 | verringerte Chance |

### Beispiel
> *"Kunden mit Premium-Abo haben 2.5-fach höhere Odds zu konvertieren (OR=2.5, 95%-KI: [1.8, 3.5])"*
]

.pull-right[
### ⚠️ Achtung bei Interpretation

- OR ist **nicht** Relatives Risiko!
- Bei **häufigen** Ereignissen überschätzt OR den Effekt
- **Immer Konfidenzintervall** mit angeben

### Modellgüte

| Metrik | Formel |
|:-------|:-------|
| Accuracy | (TP+TN) / N |
| Precision | TP / (TP+FP) |
| Recall | TP / (TP+FN) |
| F1 | 2·Prec·Rec / (Prec+Rec) |

📌 Kein R² wie bei OLS! AUC-ROC stattdessen.
]

---

# Logistische Regression: Typische Anwendungen

.pull-left[
### Business Use Cases

| Anwendung | Fragestellung |
|:----------|:-------------|
| **Churn** | Kündigt der Kunde? |
| **Conversion** | Kauft der Besucher? |
| **Credit Scoring** | Wird der Kredit zurückgezahlt? |
| **Fraud Detection** | Ist die Transaktion betrügerisch? |

### AUC-ROC Interpretation

| AUC | Qualität |
|:---:|:---------|
| 0.5 | Zufall |
| 0.7–0.8 | akzeptabel |
| 0.8–0.9 | gut |
| > 0.9 | exzellent |
]

.pull-right[
### Confusion Matrix

```
              Vorhergesagt
              Nein    Ja
Tatsächlich
  Nein         TN     FP  ← Typ-I-Fehler
  Ja           FN     TP  ← Typ-II-Fehler
```

Welche Metrik relevant ist, hängt vom **Business-Problem** ab:

- **Spam-Filter:** Hohe Precision (wenig FP)
- **Krebsdiagnose:** Hoher Recall (wenig FN)
- **Balanced:** F1-Score
]

---
class: inverse, center, middle

# Zusammenfassung Block 3

---

# Block 3: Zusammenfassung

.pull-left[
### Konzepte

✅ BLUE und Gauss-Markov-Annahmen

✅ Multikollinearität (VIF)

✅ Bias-Varianz-Tradeoff

✅ Regularisierung (Lasso, Ridge, Elastic Net)

✅ Kreuzvalidierung (K-Fold, LOOCV)

✅ Korrelation vs. Kausalität

✅ A/B-Testing & Cohen's d

✅ Logistische Regression & Odds Ratios
]

.pull-right[
### Praktische R-Skills

```r
# VIF berechnen
library(car); vif(model)

# Lasso/Ridge
library(glmnet)
cv.glmnet(X, y, alpha = 1)

# Kreuzvalidierung
library(caret)
train(y ~ ., method = "lm",
      trControl = trainControl("cv", 10))

# Logistische Regression
glm(y ~ ., family = binomial)
exp(coef(model))  # Odds Ratios
```
]

.footnote[
🔮 **Ausblick:** Modul ER017 vertieft ML-Algorithmen (Random Forest, Boosting, Neural Networks).
]

---
class: inverse, center, middle

# Bereit für die Praxis?

### Data Science ist mehr als p-Werte – es geht um **robuste, validierte Modelle**.

---
class: inverse, center, middle

# Vielen Dank für Ihre Aufmerksamkeit!

### 🤔 Fragen?

.footnote[
Weiter geht es mit dem **Lab / Demo** →
]
