---
title: "Statistische Inferenz und Regressionsanalyse"
author: "Statistik Masterkurs"
date: "`r Sys.Date()`"
output: 
  slidy_presentation:
    highlight: tango
    css: custom.css
    fig_width: 10
    fig_height: 6
---

```{r setup, include=FALSE}
knitr::opts_chunk$set(echo = TRUE, message = FALSE, warning = FALSE, 
                      fig.align = "center")

# Load libraries
library(tidyverse)
library(glue)
library(gt)
library(infer)
library(moderndive)
library(broom)
library(performance)
library(see)
library(GGally)
library(car)
library(patchwork)

options(scipen = 999) # Zahlenformat (kein wiss. Format)

# Daten laden
date <- '2023-09-06'
my_in_file <- glue('buli_raw_{date}.rds')
buli <- read_rds(file = xfun::from_root("data", "raw", my_in_file))

# Data Wrangling
tbl_buli <- buli %>% 
  mutate(age = lubridate::year("2022-07-31") - lubridate::year(player_dob),
         pos_player = factor(player_position),
         pos_bin = factor(if_else(player_position == "Goalkeeper", "Goalkeeper", "Fieldplayer")),
         pos_cat = factor(case_when(
           player_position == "Goalkeeper" ~ "Goalkeeper",
           player_position %in% c("Centre-Back", "Left-Back", "Right-Back") ~ "Defense",
           player_position %in% c("Central Midfield", "Defensive Midfield", "Left Midfield", 
                                 "Right Midfield", "Attacking Midfield") ~ "Midfield",
           player_position %in% c("Centre-Forward", "Left Winger", "Right Winger", "Second Striker") ~ "Offense",
           TRUE ~ NA_character_
         ))) %>% 
  rename(name = player_name, mv = player_market_value_euro) %>% 
  select(name, age, mv, pos_player, pos_bin, pos_cat, player_height_mtrs, player_foot)
```

# Übersicht

-   **Einführung**: Datensatz und Überblick
-   **t-Test**: Vergleich von Torhütern und Feldspielern (Marktwert)
-   **ANOVA**: Vergleich aller Positionsgruppen (Marktwert)
-   **Einfache lineare Regression**: Einfluss des Alters auf den Marktwert
-   **Multiple Regression**: Kombination von Alter und Position
-   **OLS-Regressionsdiagnostik**: BLUE-Eigenschaften und Annahmen

# Datensatzüberblick

```{r dataset_overview}
glimpse(tbl_buli)
```

```{r summary_stats}
tbl_buli %>%
  summarise(
    n = n(),
    mean_age = mean(age, na.rm = TRUE),
    mean_mv = mean(mv, na.rm = TRUE) / 1000000,
    sd_mv = sd(mv, na.rm = TRUE) / 1000000
  ) %>%
  gt() %>%
  fmt_number(columns = c("mean_age", "mean_mv", "sd_mv"), decimals = 2) %>%
  cols_label(
    n = "Spieleranzahl",
    mean_age = "Durchschnittsalter",
    mean_mv = "Durchschnittlicher Marktwert (Mio. €)",
    sd_mv = "Standardabweichung Marktwert (Mio. €)"
  )
```

# t-Test: Visualisierung der Daten

Vergleich des Marktwerts zwischen Torhütern und Feldspielern

```{r ttest_viz}
# Visualisierung des Marktwerts nach Position (binär)
tbl_buli %>%
  mutate(mv_mio = mv / 1000000) %>% 
  ggplot(aes(x = pos_bin, y = mv_mio, fill = pos_bin)) +
  geom_boxplot(alpha = 0.7) +
  geom_jitter(width = 0.2, alpha = 0.3) +
  scale_fill_brewer(palette = "Set1") +
  labs(
    title = "Marktwert nach Position",
    x = "Position",
    y = "Marktwert (Millionen €)",
    fill = "Position"
  ) +
  theme_minimal(base_size = 14) +
  theme(legend.position = "none")
```

# t-Test mit infer: Resampling-Methode

```{r ttest_infer}
# Resampling mit infer
set.seed(123)
null_dist <- tbl_buli %>%
  drop_na(mv, pos_bin) %>%
  specify(mv ~ pos_bin) %>%
  hypothesize(null = "independence") %>%
  generate(reps = 5000, type = "permute") %>%
  calculate(stat = "diff in means", order = c("Goalkeeper", "Fieldplayer"))

# Beobachtete Differenz berechnen
obs_diff <- tbl_buli %>%
  drop_na(mv, pos_bin) %>%
  specify(mv ~ pos_bin) %>%
  calculate(stat = "diff in means", order = c("Goalkeeper", "Fieldplayer"))

# Visualisierung
null_dist %>%
  visualize() +
  shade_p_value(obs_stat = obs_diff, direction = "two-sided") +
  labs(
    title = "Null-Verteilung für Differenz der Mittelwerte",
    subtitle = "Marktwert: Torhüter vs. Feldspieler",
    x = "Differenz der Mittelwerte",
    y = "Häufigkeit"
  ) +
  theme_minimal(base_size = 14)
```

# p-Wert Berechnung mit infer

```{r ttest_pvalue_infer}
# p-Wert berechnen
p_value <- null_dist %>%
  get_p_value(obs_stat = obs_diff, direction = "two-sided")

# Ergebnisse anzeigen
p_value %>%
  gt() %>%
  fmt_number(columns = "p_value", decimals = 4) %>%
  cols_label(p_value = "p-Wert (zweiseitig)")
```

# t-Test: Traditionelle Methode mit infer

```{r t-test-traditional}
# Using infer's t_test function (preferred over stats::t.test here)
t_test_result_traditional <- tbl_buli %>%
  t_test(
    formula = mv ~ pos_bin,
    order = c("Fieldplayer", "Goalkeeper"),
    alternative = "two-sided"
  )

# Extract group means for display
group_means <- tbl_buli %>%
  group_by(pos_bin) %>%
  summarize(mean_value = mean(mv))

# Display t-test results with properly formatted columns
t_test_result_traditional %>%
  gt() %>%
  fmt_number(
    columns = c("statistic", "estimate"),
    decimals = 2
  ) %>%
  fmt_number(
    columns = c("p_value"),
    decimals = 4
  ) %>%
  cols_label(
    statistic = "t-statistic",
    p_value = "p-value",
    estimate = "Mean Difference (€)"
  )

# Display group means separately
group_means %>%
  gt() %>%
  fmt_number(
    columns = "mean_value",
    decimals = 2
  ) %>%
  cols_label(
    pos_bin = "Position",
    mean_value = "Mean Market Value (€)"
  )
```


# t-Test vs. lineare Regression: Äquivalenz

```{r ttest_regression_equivalence}
# t-Test als Regression
lm_ttest <- lm(mv ~ pos_bin, data = tbl_buli)
tidy_lm <- tidy(lm_ttest)

# Ergebnisse anzeigen
tidy_lm %>%
  gt() %>%
  fmt_number(columns = c("estimate", "std.error", "statistic"), decimals = 2) %>%
  fmt_number(columns = c("p.value"), decimals = 4) %>%
  cols_label(
    term = "Term",
    estimate = "Schätzwert",
    std.error = "Standardfehler",
    statistic = "t-Wert",
    p.value = "p-Wert"
  )
```

# Abhängige vs. unabhängige Stichproben

## Unabhängige Stichproben (wie in unserem Fall)

-   Messungen stammen von verschiedenen Gruppen/Individuen
-   Jede Beobachtung ist unabhängig von anderen Beobachtungen
-   Beispiel: Vergleich von Torhütern vs. Feldspielern

## Abhängige Stichproben (repeated measures)

-   Messungen stammen von denselben Individuen zu verschiedenen Zeitpunkten
-   Beobachtungen sind korreliert
-   Beispiel: Marktwertentwicklung derselben Spieler vor und nach der Saison
-   Benötigt andere Testverfahren (paired t-test, repeated measures ANOVA, etc.)

# ANOVA: Visualisierung der Daten

Vergleich des Marktwerts zwischen verschiedenen Positionsgruppen

```{r anova_viz}
# Visualisierung des Marktwerts nach Positionskategorie
tbl_buli %>%
  drop_na(pos_cat) %>%
  mutate(
    mv_mio = mv / 1000000,
    pos_cat = fct_relevel(pos_cat, "Midfield", "Goalkeeper", "Defense", "Offense")
  ) %>%
  ggplot(aes(x = pos_cat, y = mv_mio, fill = pos_cat)) +
  geom_boxplot(alpha = 0.7) +
  geom_jitter(width = 0.2, alpha = 0.3) +
  scale_fill_brewer(palette = "Set2") +
  labs(
    title = "Marktwert nach Positionskategorie",
    x = "Position",
    y = "Marktwert (Millionen €)",
    fill = "Position"
  ) +
  theme_minimal(base_size = 14) +
  theme(legend.position = "none")
```

# ANOVA mit infer: Resampling-Methode

```{r anova_infer, fig.height=7}
# Resampling mit infer für ANOVA
set.seed(456)

# Referenzlevel setzen
tbl_buli_midfield <- tbl_buli %>%
  drop_na(pos_cat) %>%
  mutate(pos_cat = fct_relevel(pos_cat, "Midfield"))

# Beobachtete F-Statistik
obs_f <- tbl_buli_midfield %>%
  specify(mv ~ pos_cat) %>%
  calculate(stat = "F")

# Null-Verteilung
null_dist_anova <- tbl_buli_midfield %>%
  specify(mv ~ pos_cat) %>%
  hypothesize(null = "independence") %>%
  generate(reps = 5000, type = "permute") %>%
  calculate(stat = "F")

# Visualisierung
null_dist_anova %>%
  visualize() +
  shade_p_value(obs_stat = obs_f, direction = "greater") +
  labs(
    title = "Null-Verteilung für F-Statistik",
    subtitle = "Marktwert nach Positionskategorie",
    x = "F-Statistik",
    y = "Häufigkeit"
  ) +
  theme_minimal(base_size = 14)
```

# p-Wert Berechnung für ANOVA mit infer

```{r anova_pvalue_infer}
# p-Wert berechnen
p_value_anova <- null_dist_anova %>%
  get_p_value(obs_stat = obs_f, direction = "greater")

# Ergebnisse anzeigen
p_value_anova %>%
  gt() %>%
  fmt_number(columns = "p_value", decimals = 4) %>%
  cols_label(p_value = "p-Wert (einseitig)")
```

# ANOVA: Traditionelle Methode mit infer

```{r anova-traditional}
# Make Midfield the reference level for comparison
tbl_buli <- tbl_buli %>%
  mutate(pos_cat = relevel(pos_cat, ref = "Midfield"))

# Using traditional ANOVA
anova_model <- aov(mv ~ pos_cat, data = tbl_buli)
anova_table <- broom::tidy(anova_model)

anova_table %>%
  gt() %>%
  fmt_number(
    columns = c("statistic", "sumsq", "meansq"),
    decimals = 2
  ) %>%
  fmt_number(
    columns = c("p.value"),
    decimals = 4
  ) %>%
  cols_label(
    term = "Source",
    df = "df",
    sumsq = "Sum of Squares",
    meansq = "Mean Square",
    statistic = "F-statistic",
    p.value = "p-value"
  )
```

```{r}
# Daten vorbereiten mit Midfield als Referenzlevel
tbl_buli_midfield <- tbl_buli %>%
  drop_na(pos_cat) %>%
  mutate(pos_cat = fct_relevel(pos_cat, "Midfield"))

# ANOVA mit lm() und dann anova()
lm_anova <- lm(mv ~ pos_cat, data = tbl_buli_midfield)
anova_result <- anova(lm_anova) %>% 
  as.data.frame() %>%
  rownames_to_column(var = "term")

# Ergebnisse anzeigen
anova_result %>%
  gt() %>%
  fmt_number(columns = c("Df", "Sum Sq", "Mean Sq", "F value"), decimals = 2) %>%
  fmt_number(columns = c("Pr(>F)"), decimals = 4) %>%
  cols_label(
    term = "Term",
    Df = "df",
    `Sum Sq` = "Quadratsumme",
    `Mean Sq` = "Mittlere Quadratsumme",
    `F value` = "F-Wert",
    `Pr(>F)` = "p-Wert"
  )
```


# ANOVA als Regression

```{r anova_regression}
# ANOVA als Regression mit Midfield als Referenz
lm_anova <- lm(mv ~ pos_cat, data = tbl_buli_midfield)
tidy_lm_anova <- tidy(lm_anova)

# Ergebnisse anzeigen
tidy_lm_anova %>%
  gt() %>%
  fmt_number(columns = c("estimate", "std.error", "statistic"), decimals = 2) %>%
  fmt_number(columns = c("p.value"), decimals = 4) %>%
  cols_label(
    term = "Term",
    estimate = "Schätzwert",
    std.error = "Standardfehler",
    statistic = "t-Wert",
    p.value = "p-Wert"
  )
```



# Post-hoc Tests für ANOVA

```{r anova_posthoc}
# Paarweise Vergleiche mit Bonferroni-Korrektur
pairwise_result <- tbl_buli_midfield %>%
  drop_na(mv, pos_cat) %>%
  {
    pairwise_data <- .
    pairwise_tests <- stats::pairwise.t.test(
      x = pairwise_data$mv,
      g = pairwise_data$pos_cat,
      p.adjust.method = "bonferroni"
    )

    # tidy() gibt hier nur p.value zurück
    broom::tidy(pairwise_tests)
  }

# Ausgabe mit nur vorhandenen Spalten
pairwise_result %>%
  gt() %>%
  fmt_number(columns = "p.value", decimals = 4) %>%
  cols_label(
    group1 = "Gruppe 1",
    group2 = "Gruppe 2",
    p.value = "p-Wert (Bonferroni-korrigiert)"
  )
```
  
# Einfache Lineare Regression: Visualisierung

Zusammenhang zwischen Alter und Marktwert

```{r slr_viz}
# Visualisierung des Zusammenhangs zwischen Alter und Marktwert
tbl_buli %>%
  mutate(mv_mio = mv / 1000000) %>%
  ggplot(aes(x = age, y = mv_mio)) +
  geom_point(alpha = 0.5, color = "steelblue") +
  geom_smooth(method = "lm", color = "darkred", se = TRUE) +
  labs(
    title = "Zusammenhang zwischen Alter und Marktwert",
    x = "Alter (Jahre)",
    y = "Marktwert (Millionen €)"
  ) +
  theme_minimal(base_size = 14)
```

# Lineare Regression mit infer: Resampling-Methode

```{r slr_infer}
# Resampling für Regressionskoeffizient
# Nullverteilung aufbauen
set.seed(23)

null_slopes <- tbl_buli %>%
  drop_na(mv, age) %>%
  specify(mv ~ age) %>%
  hypothesize(null = "independence") %>%
  generate(reps = 5000, type = "permute") %>%
  calculate(stat = "slope")

# Beobachteter Slope
obs_slope <- tbl_buli %>%
  drop_na(mv, age) %>%
  specify(mv ~ age) %>%
  calculate(stat = "slope")

# Visualisierung
null_slopes %>%
  visualize(method = "simulation") +  # Nur resampling-basierte Nullverteilung anzeigen
  shade_p_value(obs_stat = obs_slope$stat, direction = "two-sided") +
  labs(
    title = "Null-Verteilung für Steigungskoeffizient",
    subtitle = "Marktwert ~ Alter",
    x = "Steigungskoeffizient",
    y = "Häufigkeit"
  )
```

# p-Wert Berechnung für Regression mit infer

```{r slr_pvalue_infer}
# Berechne den kompletten Fit für das beobachtete Modell
obs_slope <- lm(mv ~ age, data = tbl_buli %>% drop_na(mv, age))

# Extrahiere den Steigungskoeffizienten für 'age' aus dem Modellsummary
obs_stat <- summary(obs_slope)$coefficients["age", "t value"]

# p-Wert berechnen
p_value_reg <- null_slopes %>%
  get_p_value(obs_stat = obs_stat, direction = "two-sided")

# Ergebnisse anzeigen
p_value_reg %>%
  gt() %>%
  fmt_number(columns = "p_value", decimals = 4) %>%
  cols_label(p_value = "p-Wert (zweiseitig)")
```

# Einfache Lineare Regression: Traditionelle Methode

```{r slr_traditional}
# Lineare Regression
lm_slr <- lm(mv ~ age, data = tbl_buli)
tidy_lm_slr <- tidy(lm_slr)
glance_lm_slr <- glance(lm_slr)

# Koeffizienten anzeigen
tidy_lm_slr %>%
  gt() %>%
  fmt_number(columns = c("estimate", "std.error", "statistic"), decimals = 2) %>%
  fmt_number(columns = c("p.value"), decimals = 4) %>%
  cols_label(
    term = "Term",
    estimate = "Schätzwert",
    std.error = "Standardfehler",
    statistic = "t-Wert",
    p.value = "p-Wert"
  )
```

# Modellzusammenfassung für einfache Regression

```{r slr_summary}
# Modellzusammenfassung
glance_lm_slr %>%
  select(r.squared, adj.r.squared, sigma, statistic, p.value, AIC, BIC) %>%
  gt() %>%
  fmt_number(columns = c("r.squared", "adj.r.squared", "sigma", "statistic"), decimals = 3) %>%
  fmt_number(columns = c("p.value"), decimals = 4) %>%
  fmt_number(columns = c("AIC", "BIC"), decimals = 1) %>%
  cols_label(
    r.squared = "R²",
    adj.r.squared = "Adjusted R²",
    sigma = "RSE",
    statistic = "F-Statistik",
    p.value = "p-Wert",
    AIC = "AIC",
    BIC = "BIC"
  )
```

# Interpretation des einfachen Regressionsmodells

-   **Steigungskoeffizient**: `r round(tidy_lm_slr$estimate[2], 2)` €
    -   Mit jedem zusätzlichen Altersjahr ändert sich der Marktwert um diesen Betrag
    -   Negativer Koeffizient bedeutet Abnahme des Marktwerts mit zunehmendem Alter
-   **Intercept**: `r format(round(tidy_lm_slr$estimate[1], 2), scientific = FALSE)` €
    -   Theoretischer Marktwert bei Alter = 0 (hat keine praktische Bedeutung)
-   **R²**: `r round(glance_lm_slr$r.squared, 3)`
    -   Etwa `r round(glance_lm_slr$r.squared * 100, 1)`% der Variation im Marktwert wird durch das Alter erklärt

# Multiple Regression: Visualisierung

Zusammenhang zwischen Alter, Position und Marktwert

```{r mlr_viz}
# Visualisierung des Zusammenhangs zwischen Alter und Marktwert, gruppiert nach Position
tbl_buli %>%
  drop_na(pos_cat) %>%
  mutate(
    mv_mio = mv / 1000000,
    pos_cat = fct_relevel(pos_cat, "Midfield")
  ) %>%
  ggplot(aes(x = age, y = mv_mio, color = pos_cat)) +
  geom_point(alpha = 0.5) +
  geom_smooth(method = "lm", se = FALSE) +
  scale_color_brewer(palette = "Set2") +
  labs(
    title = "Zusammenhang zwischen Alter und Marktwert nach Position",
    x = "Alter (Jahre)",
    y = "Marktwert (Millionen €)",
    color = "Position"
  ) +
  theme_minimal(base_size = 14)
```

# Parallel Slopes Model

```{r parallel_slopes}
# Parallel Slopes Model
lm_parallel <- lm(mv ~ age + pos_cat, data = tbl_buli %>% mutate(pos_cat = fct_relevel(pos_cat, "Midfield")))
tidy_lm_parallel <- tidy(lm_parallel)
glance_lm_parallel <- glance(lm_parallel)

# Koeffizienten anzeigen
tidy_lm_parallel %>%
  gt() %>%
  fmt_number(columns = c("estimate", "std.error", "statistic"), decimals = 2) %>%
  fmt_number(columns = c("p.value"), decimals = 4) %>%
  cols_label(
    term = "Term",
    estimate = "Schätzwert",
    std.error = "Standardfehler",
    statistic = "t-Wert",
    p.value = "p-Wert"
  )
```

# Parallel Slopes: Visualisierung

```{r parallel_slopes_viz}
# Visualisierung des Parallel Slopes Modells
get_regression_table(lm_parallel) %>%
  select(term, estimate) %>%
  mutate(term = case_when(
    term == "(Intercept)" ~ "Intercept (Midfield)",
    term == "age" ~ "Steigung (Alter)",
    term == "pos_catDefense" ~ "Defense vs. Midfield",
    term == "pos_catGoalkeeper" ~ "Goalkeeper vs. Midfield",
    term == "pos_catOffense" ~ "Offense vs. Midfield",
    TRUE ~ term
  )) %>%
  gt() %>%
  fmt_number(columns = "estimate", decimals = 2) %>%
  cols_label(
    term = "Parameter",
    estimate = "Schätzwert"
  )
```

# Interaction Model

```{r interaction_model}
# Interaktionsmodell
lm_interaction <- lm(mv ~ age * pos_cat, data = tbl_buli %>% mutate(pos_cat = fct_relevel(pos_cat, "Midfield")))
tidy_lm_interaction <- tidy(lm_interaction)
glance_lm_interaction <- glance(lm_interaction)

# Koeffizienten anzeigen
tidy_lm_interaction %>%
  gt() %>%
  fmt_number(columns = c("estimate", "std.error", "statistic"), decimals = 2) %>%
  fmt_number(columns = c("p.value"), decimals = 4) %>%
  cols_label(
    term = "Term",
    estimate = "Schätzwert",
    std.error = "Standardfehler",
    statistic = "t-Wert",
    p.value = "p-Wert"
  )
```

# Modellvergleich: Parallel Slopes vs. Interaction

```{r model_comparison}
# Modellvergleich
anova_models <- anova(lm_parallel, lm_interaction)

# Ergebnisse anzeigen
anova_models %>%
  as_tibble() %>%
  gt() %>%
  fmt_number(columns = c("RSS", "Sum of Sq", "F"), decimals = 2) %>%
  fmt_number(columns = c("Pr(>F)"), decimals = 4) %>%
  cols_label(
    Res.Df = "Residual DF",
    RSS = "Residual Sum of Squares",
    Df = "DF",
    `Sum of Sq` = "Sum of Squares",
    F = "F-Wert",
    `Pr(>F)` = "p-Wert"
  )
```

# Visualisierung des Interaktionsmodells

```{r interaction_viz}
# Visualisierung des Interaktionsmodells
tbl_buli %>%
  drop_na(age, pos_cat) %>%  # Entferne NA-Werte für die relevanten Variablen
  mutate(
    mv_mio = mv / 1000000,
    pos_cat = fct_relevel(pos_cat, "Midfield"),
    fitted_values = predict(lm_interaction, newdata = .) / 1000000  # Vorhersagen basierend auf den gefilterten Daten
  ) %>%
  ggplot() +
  geom_point(aes(x = age, y = mv_mio, color = pos_cat), alpha = 0.5) +
  geom_line(aes(x = age, y = fitted_values, color = pos_cat), size = 1) +
  scale_color_brewer(palette = "Set2") +
  labs(
    title = "Interaktionsmodell: Alter × Position",
    x = "Alter (Jahre)",
    y = "Marktwert (Millionen €)",
    color = "Position"
  ) +
  theme_minimal(base_size = 14)
```

# BLUE: Best Linear Unbiased Estimator

Die OLS-Regression (Ordinary Least Squares) liefert BLUE-Schätzer, wenn folgende Gauss-Markov-Annahmen erfüllt sind:

1.  **Linearität**: Die Beziehung zwischen X und Y ist linear
2.  **Unverzerrtheit**: Der Erwartungswert der Residuen ist Null
3.  **Homoskedastizität**: Konstante Varianz der Residuen
4.  **Keine Autokorrelation**: Die Residuen sind unabhängig voneinander
5.  **Keine perfekte Multikollinearität**: Keine der unabhängigen Variablen kann als lineare Kombination der anderen ausgedrückt werden

Diese Eigenschaften garantieren, dass unsere Schätzer die besten (kleinste Varianz), linearen und unverzerrten Schätzer der wahren Populationsparameter sind.

# Annahmenüberprüfung: Linearität und Homoskedastizität

```{r assumptions_check1}
# Residuenplot für Linearitäts- und Homoskedastizitätsannahme
p1 <- augment(lm_interaction) %>%
  ggplot(aes(x = .fitted, y = .resid)) +
  geom_point(alpha = 0.5, color = "steelblue") +
  geom_hline(yintercept = 0, linetype = "dashed", color = "darkred") +
  geom_smooth(method = "loess", se = FALSE, color = "darkred") +
  labs(
    title = "Residuen vs. gefittete Werte",
    x = "Gefittete Werte",
    y = "Residuen"
  ) +
  theme_minimal(base_size = 14)

# Scale-Location Plot für Homoskedastizität
p2 <- augment(lm_interaction) %>%
  ggplot(aes(x = .fitted, y = sqrt(abs(.std.resid)))) +
  geom_point(alpha = 0.5, color = "steelblue") +
  geom_smooth(method = "loess", se = FALSE, color = "darkred") +
  labs(
    title = "Scale-Location Plot",
    x = "Gefittete Werte",
    y = "√|Standardisierte Residuen|"
  ) +
  theme_minimal(base_size = 14)

p1 + p2
```

# Annahmenüberprüfung: Normalverteilung der Residuen

```{r assumptions_check2}
# QQ-Plot für Normalverteilungsannahme
p3 <- augment(lm_interaction) %>%
  ggplot(aes(sample = .std.resid)) +
  geom_qq(color = "steelblue") +
  geom_qq_line(color = "darkred") +
  labs(
    title = "QQ-Plot der standardisierten Residuen",
    x = "Theoretische Quantile",
    y = "Stichprobenquantile"
  ) +
  theme_minimal(base_size = 14)

# Histogramm der Residuen
p4 <- augment(lm_interaction) %>%
  ggplot(aes(x = .resid)) +
  geom_histogram(bins = 30, fill = "steelblue", color = "white", alpha = 0.7) +
  labs(
    title = "Verteilung der Residuen",
    x = "Residuen",
    y = "Häufigkeit"
  ) +
  theme_minimal(base_size = 14)

p3 + p4
```

# Annahmenüberprüfung: Multikollinearität

```{r multicollinearity}
# VIF-Werte berechnen
vif_values <- car::vif(lm_interaction)

# VIF-Werte als Tabelle darstellen
data.frame(
  Variable = rownames(vif_values),
  VIF = vif_values[, "GVIF^(1/(2*Df))"]  # Zugriff auf die richtige Spalte
) %>%
  gt() %>%
  fmt_number(columns = "VIF", decimals = 2) %>%
  cols_label(
    Variable = "Variable",
    VIF = "VIF-Wert"
  ) %>%
  tab_header(
    title = "Varianzinflationsfaktoren (VIF)"
  )

```

# Annahmenverletzung: Nicht-Linearität

```{r nonlinearity_example}
# Künstlicher quadratischer Zusammenhang
set.seed(123)
tbl_nonlinear <- tbl_buli %>%
  mutate(
    mv_quadratic = 10000 + 200 * age - 0.5 * age^2  # Quadratischer Zusammenhang erstellen
  )

# Visualisierung der Daten: Alter vs. Marktwert
tbl_nonlinear %>%
  ggplot(aes(x = age, y = mv_quadratic)) +
  geom_point() +
  geom_smooth(method = "lm", formula = y ~ poly(x, 2), se = FALSE, color = "blue") +  # Lineare Regression mit quadratischem Term
  labs(
    title = "Nicht-Linearität: Alter vs. Marktwert",
    x = "Alter (Jahre)",
    y = "Marktwert (künstlich erstellt)"
  ) +
  theme_minimal(base_size = 14)

# Lineares Modell ohne Nicht-Linearität
lm_nonlinear <- lm(mv_quadratic ~ age, data = tbl_nonlinear)

# Fitting eines quadratischen Modells
lm_quadratic <- lm(mv_quadratic ~ age + I(age^2), data = tbl_nonlinear)

# Modellvergleich
summary(lm_nonlinear)
summary(lm_quadratic)

# Residuen der beiden Modelle vergleichen
tbl_nonlinear %>%
  mutate(
    lm_nonlinear_resid = residuals(lm_nonlinear),
    lm_quadratic_resid = residuals(lm_quadratic)
  ) %>%
  ggplot(aes(x = age)) +
  geom_point(aes(y = lm_nonlinear_resid), color = "red", alpha = 0.5) +
  geom_point(aes(y = lm_quadratic_resid), color = "blue", alpha = 0.5) +
  labs(
    title = "Vergleich der Residuen: Lineares Modell vs. Quadratisches Modell",
    x = "Alter (Jahre)",
    y = "Residuen"
  ) +
  theme_minimal(base_size = 14)

```
