---
title: "Data Science and Strategy for Business"
subtitle: "(Re-)Sampling und Hypothesentests"
author: "Prof. Dr. Jörg Schoder"
institute: "FFHS" 
date: "`r Sys.Date()`"
bibliography: ../../../lit/my_bib.bib
lang: de-CH
reference-section-title: Quellenverzeichnis
output:
  xaringan::moon_reader:
    self_contained: true
    css: 
         - default
         - ../../../css/ffhs-theme_js.css
         - xaringan-themer.css
    includes:
      after_body: ../../../css/insert-logo.html
    lib_dir: ../../../libs
    nature:
      slideNumberFormat: "%current%/%total%"
      highlightStyle: github
      highlightLines: true
      countIncrementalSlides: false
    seal: false
    

    
---
class: title-slide

```{r xaringan-themer, include=FALSE}
library(xaringanthemer)
style_xaringan(text_color = "#d50006",inverse_text_color = "#FFFFFF",inverse_background_color = "#d50006", title_slide_background_color = "#d50006",header_background_color = "#d50006",header_color = "#FFFFFF",header_h1_font_size = "32px",
  header_h2_font_size = "26px",link_color="#502479",
  header_h3_font_size = "20px",text_slide_number_color = "#d50006",text_slide_number_font_size = "0.5em")
```

```{r xaringanExtra, echo=FALSE}
xaringanExtra::use_progress_bar(color = "#d50006", location = "bottom")
xaringanExtra::use_xaringan_extra(c("tile_view","scribble","panelset","tachyons"))
xaringanExtra::style_panelset_tabs(font_family = "inherit")
#xaringanExtra::use_search(show_icon = TRUE)
#weitere: "share_again","animate_css", "webcam","freezeframe","clipboard","fit_screen","extra-styles" 
xaringanExtra::use_editable(expires = 1)
xaringanExtra::use_freezeframe(trigger = "hover")
``` 



```{r setup, include=FALSE}
knitr::opts_chunk$set(dpi = 150)  # oder 300
options(htmltools.dir.version = FALSE)
library(latex2exp)
library(fontawesome)
source(xfun::from_root("lit","helper.R"))
library(RefManageR)
BibOptions(check.entries = FALSE,
           bib.style = "authoryear",
           style = "markdown",
           dashed = TRUE)
bib <- ReadBib(xfun::from_root("lit","my_bib.bib"))
Zitiere <- function(bib, key, ...) {
  gsub(" and ", " und ", Citet(bib, key, ...))
}
```



# ER014 - Data Science and Strategy for Business

## PVA2

### Inferenz, Unsicherheit & Entscheidungslogik

 

<br>
<br>
<br>
<br>
<br>
<br>
<br>
### FS 2026
<br>
### Prof. Dr. Jörg Schoder
.mycontacts[
`r fa('github')` @FFHS-EconomicResearch
`r fa('linkedin')` @jfschoder
]


---
layout: true

<div class="my-footer"></div>       

<div style="position: absolute;left:400px;bottom:10px;font-size:9px">`r fa('creative-commons')``r rmarkdown::metadata$author`</div>








---
class: left

.blockquote[Programm]

## Überblick PVA2

<div style="display:grid; grid-template-columns:80px 1fr; gap:0.3em 1em;
            font-size:0.82em; margin-top:0.5em; align-items:center;">

<div style="color:#686868;">10'</div>
<div>`r fa('rotate-left')` <strong>Recap & Hausaufgaben-Debrief</strong> — Buli-EDA, Interaktionsterm, offene Fragen</div>

<div style="color:#686868;">25'</div>
<div>`r fa('layer-group')` <strong>Population vs. Stichprobe</strong> — stochastische Regression, Sampling-Verteilung</div>

<div style="color:#D50006; font-weight:bold;">40'</div>
<div style="color:#D50006; font-weight:bold;">`r fa('flask')` <strong>Lab 1</strong> — Only One Test: Bootstrap + Permutation mit infer</div>

<div style="color:#686868;">15'</div>
<div>`r fa('comments')` <strong>Debrief</strong> — Critical Validator Bausteine A+B · Galak-Analogie</div>

<div style="color:#686868; font-style:italic;">10'</div>
<div style="color:#686868; font-style:italic;">`r fa('mug-hot')` Pause</div>

<div style="color:#D50006; font-weight:bold;">25'</div>
<div style="color:#D50006; font-weight:bold;">`r fa('flask')` <strong>Lab 2</strong> — p-Hacking Simulation · FDR</div>

<div style="color:#686868;">35'</div>
<div>`r fa('scale-balanced')` <strong>Fehler 1./2. Art als ökonomische Risiken</strong> · Expected Value Framework</div>

<div style="color:#686868;">25'</div>
<div>`r fa('ruler')` <strong>Statistische vs. praktische Signifikanz</strong> · Effektstärke · Ausblick PVA3</div>

<div style="color:#686868;">10'</div>
<div>`r fa('flag-checkered')` <strong>Debrief & Ausblick</strong></div>

</div>

???
* Roter Faden: das Bundesliga-Modell aus der Hausaufgabe wird in jedem Akt aus einem anderen Winkel beleuchtet
* Ziel: vom deskriptiven Befund zur inferenzstatistischen Beweisführung


* `r fa('rotate-left')` **Recap & Hausaufgaben-Debrief**: Buli-EDA, Interaktionsterm, offene Fragen

* `r fa('layer-group')` **Population vs. Stichprobe**: stochastische Regression, Sampling-Verteilung

* `r fa('flask')` **Lab 1**: Only One Test: Bootstrap & Permutation mit infer

* `r fa('comments')` **Debrief**: Critical Validator Bausteine A+B · Galak-Analogie


---
class: inverse, center, middle

# Akt 0 · Recap

## Was haben wir in PVA1 gelernt — und was fehlt noch?

---
class: left

.blockquote[Recap PVA1]

## Debrief Nachbereitungsaufgabe: Bundesliga-Marktwerte

.panelset[
.panel[.panel-name[Auftrag]
`r fa('circle-right')` Explorative Datenanalyse der Bundesliga-Spieler

`r fa('circle-right')` Einfache + multiple Regression: Was erklärt den Marktwert?

`r fa('circle-right')` Residuum = Arbitrage-Chance: Wer ist unter-/überbewertet?

]
.panel[.panel-name[Kernbefund]

### Grundgesamtheit Saison 2022/23
```{r}
#| echo: false
#| warning: false
#| message: false
library(tidyverse)
library(moderndive)
library(infer)
library(gt)
## Bundesliga-Daten laden
date <- '2023-09-06'
my_in_file <- glue::glue('buli_raw_{date}.rds')
tbl_buli_raw <- read_rds(file = xfun::from_root("data","raw",my_in_file))
tbl_buli <- tbl_buli_raw %>%
              mutate(age = lubridate::year(Sys.Date()) -
                          lubridate::year(player_dob),
                     log_value = log(player_market_value_euro),
                     pos_bin = if_else(player_position == "Goalkeeper",
                                       "Goalkeeper", "Outfield")) %>%
              rename(name = player_name, mv = player_market_value_euro) %>%
              filter(!is.na(mv), !is.na(age))
options(scipen = 999)
```


```{r}
#| label: recap-coef
#| echo: false
#| message: false
## Regressionsmodell (Grundgesamtheit Saison)
lm_full <- tbl_buli %>% lm(log_value ~ age, data = .)
lm_interaction <- tbl_buli %>%
                    lm(log_value ~ age * pos_bin, data = .)
```

.pull-left[
### Einfachregression
```{r}
#| echo: false
lm_full %>%
  get_regression_table() %>%
  select(term, estimate, p_value) %>%
  gt() %>%
  fmt_number(columns = c(estimate, p_value), decimals = 3) %>%
  tab_style(style = cell_fill(color = "#fff8e1"),
            locations = cells_body(rows = str_detect(term, "age")))
```
]
.pull-right[
### 2 Regressoren mit Interaktionsterm
```{r}
#| echo: false
lm_interaction %>%
  get_regression_table() %>%
  select(term, estimate, p_value) %>%
  gt() %>%
  fmt_number(columns = c(estimate, p_value), decimals = 3) %>%
  tab_style(style = cell_fill(color = "#fff8e1"),
            locations = cells_body(rows = str_detect(term, "age:pos")))
```

]

`r fa('question-circle')` Interpretation Koeffizienten? `r fa('circle-right')` **Elastizität:**

.center[ $$\Delta\log(mv)\approx\frac{\Delta mv}{mv}$$
]

]
.panel[.panel-name[Modellgleichung]
### Modellgleichung mit Interaktion

$$\widehat{\log(\text{mv})} = \beta_0 + \beta_1 \cdot \text{age} + \beta_2 \cdot \mathbb{I}_{\text{OF}} + \beta_3 \cdot \text{age} \times \mathbb{I}_{\text{OF}}$$

**Für Torhüter** ($\mathbb{I}_{\text{OF}} = 0$):
$$\widehat{\log(\text{mv})} = \beta_0 + \beta_1 \cdot \text{age}$$

**Für Feldspieler (Outfield, OF)** ($\mathbb{I}_{\text{OF}} = 1$):
$$\widehat{\log(\text{mv})} = (\beta_0 + \beta_2) + (\beta_1 + \beta_3) \cdot \text{age}$$
]
.panel[.panel-name[Dataviz]

```{r}
#| label: recap-plot
#| echo: false
#| message: false
#| out-width: '50%'
#| fig-align: 'center'
tbl_buli %>%
  ggplot(aes(x = age, y = log_value, color = pos_bin)) +
  geom_point(alpha = 0.3, size = 0.8) +
  geom_smooth(method = "lm", se = FALSE, linewidth = 1.2) +
  scale_color_manual(values = c("Goalkeeper" = "#502479",
                                "Outfield"   = "#D50006")) +
  labs(x = "Alter", y = "log(Marktwert)",
       color = NULL, title = "Interaktionsmodell: Alter × Position") +
  theme_minimal(base_size = 11) +
  theme(legend.position = "bottom")
```
]
.panel[.panel-name[Interpretation]

`r fa('circle-right')` **Nicht** nur ein anderes Niveau (das wäre ein parallels Modell, vgl. Abschnitt 6.1.3 in [Ismay/Kim (2026)](https://moderndive.com/6-multiple-regression.html#model4table))

`r fa('circle-right')` **Sondern** ein anderer Alterseffekt je nach Position

`r fa('circle-right')` $\beta_3 < 0$: Feldspieler verlieren mit zunehmendem Alter mehr Marktwert als Torhüter.

`r fa('circle-right')` Profitieren Torhüter also **generell** stärker vom Alterseffekt als Feldspieler?
]
]

???

* Stärke der Log-Transformation — Koeffizienten werden direkt als Elastizitäten bzw. prozentuale Effekte lesbar, nicht als absolute Euro-Beträge:
  * Die exakte prozentuale Veränderung ergibt sich über:
$$e^0.0905−1=1.0947−1=9.47\% $$
* Also 9.47% mehr Marktwert pro Jahr Alter für Feldspieler

* Interpretation als **bedingter Mittelwert** (Populationsdaten)

* Wenn `mv` statt `log_value` war der Alterseffekt negativ
* Widersprüchlich: Mögliche Gründe:
  * Inhaltlich: Survivorship Bias = Selektionseffekt
  * In den Daten bleiben nur aussergewöhnlich gute Spieler

* Data Drought (Thomas et al): Für ein echtes Kausalmodell bräuchten wir Längsschnittdaten über Spielerkarrieren (Karriereverläufe, Leistungsdaten), nicht einen Querschnitt einer Saison. Genau das meint Thomas et al. mit Data Drought — die Daten die wir bräuchten.


* Ohne Interaktion: parallele Geraden — gleicher Alterseffekt für beide Positionen
* Mit Interaktion: verschiedene Steigungen — Alterseffekt unterscheidet sich

<br>

.blockquote[
Aber: Diese Saison ist **eine Realisierung** eines Zufallsexperiments. Würden wir eine andere Saison betrachten — würden wir denselben Befund erhalten?
.tr[`r fa('arrow-right')` Genau das fragt die **Inferenzstatistik**]
]



---
class: left
count: false

.blockquote[Big Picture & Data Strategy]

## Statistik vs. Data Science — zwei Denkschulen

<style>
.vs2-hdr {
  color: white; font-family: sans-serif; font-size: 12px; font-weight: bold;
  padding: 6px 12px; border-radius: 4px; text-align: center;
}
.vs2-row {
  display: grid; grid-template-columns: 1fr 1fr;
  gap: 0.55em; margin-top: 0.28em;
}
.vs2-dim {
  font-family: sans-serif; font-size: 9px; font-weight: bold;
  text-transform: uppercase; letter-spacing: 0.05em; color: #777;
  padding: 2px 8px; background: #f5f5f5; border-radius: 3px;
  grid-column: 1 / -1;
}
.vs2-cell {
  border-radius: 4px; padding: 5px 9px;
  font-size: 0.74em; line-height: 1.42;
}
.vs2-chip {
  background: rgba(0,0,0,0.07); border-radius: 3px;
  padding: 1px 4px; font-size: 0.87em;
  display: inline-block; margin: 1px;
}
</style>

<!-- Header -->
<div style="display:grid; grid-template-columns:1fr 1fr; gap:0.55em; margin-top:0.2em;">
  <div class="vs2-hdr" style="background:#502479;">
    `r fa('chart-line', fill='white')` &nbsp;Klassische Statistik
  </div>
  <div class="vs2-hdr" style="background:#D50006;">
    `r fa('robot', fill='white')` &nbsp;Data Science / ML
  </div>
</div>

<!-- Dim 1: Erkenntnisinteresse — AKTIV -->
<div class="vs2-row">
  <div class="vs2-dim">`r fa('bullseye', fill='#777')` &nbsp;Erkenntnisinteresse</div>
  <div class="vs2-cell" style="background:#f5f0fa; border:1px solid #d0b8e8;">
    <strong style="color:#502479;">`r fa('magnifying-glass')` Erklären</strong> &nbsp;
    <span class="vs2-chip">Inferenz</span><span class="vs2-chip">Kausalität</span><span class="vs2-chip">Hypothesentest</span><br>
    <span style="color:#666;">Parameter verstehen · „Warum?"</span>
  </div>
  <div class="vs2-cell" style="background:#fff0f0; border:1px solid #f0b8b8;">
    <strong style="color:#D50006;">`r fa('wand-magic-sparkles')` Vorhersagen</strong> &nbsp;
    <span class="vs2-chip">Prädiktion</span><span class="vs2-chip">Automatisierung</span><span class="vs2-chip">Korrelation</span><br>
    <span style="color:#666;">Genauigkeit maximieren · „Was kommt?"</span>
  </div>
</div>

<!-- Dim 2–4: ausgegraut -->
<div class="vs2-row" style="opacity:0.13;">
  <div class="vs2-dim">`r fa('chart-area', fill='#777')` &nbsp;Umgang mit Unsicherheit</div>
  <div class="vs2-cell" style="background:#f5f0fa; border:1px solid #d0b8e8; min-height:36px;"></div>
  <div class="vs2-cell" style="background:#fff0f0; border:1px solid #f0b8b8; min-height:36px;"></div>
</div>
<div class="vs2-row" style="opacity:0.13;">
  <div class="vs2-dim">`r fa('flask', fill='#777')` &nbsp;Methoden &amp; Evaluierung</div>
  <div class="vs2-cell" style="background:#f5f0fa; border:1px solid #d0b8e8; min-height:36px;"></div>
  <div class="vs2-cell" style="background:#fff0f0; border:1px solid #f0b8b8; min-height:36px;"></div>
</div>
<div class="vs2-row" style="opacity:0.13;">
  <div class="vs2-dim">`r fa('database', fill='#777')` &nbsp;Daten</div>
  <div class="vs2-cell" style="background:#f5f0fa; border:1px solid #d0b8e8; min-height:36px;"></div>
  <div class="vs2-cell" style="background:#fff0f0; border:1px solid #f0b8b8; min-height:36px;"></div>
</div>

???
* Shmueli (2010): kanonische Referenz — Erklären braucht Theorie, Vorhersagen braucht stabile Muster
* Storchen-Beispiel: korreliert mit Geburtenrate — gut für Prognose, falsch für Kausalität
* Statistik: Daten auf die „Anklagebank" — Effekte gelten als null bis Gegenteil bewiesen

---
class: left
count: false

.blockquote[Big Picture & Data Strategy]

## Statistik vs. Data Science — zwei Denkschulen

<div style="display:grid; grid-template-columns:1fr 1fr; gap:0.55em; margin-top:0.2em;">
  <div class="vs2-hdr" style="background:#502479;">`r fa('chart-line', fill='white')` &nbsp;Klassische Statistik</div>
  <div class="vs2-hdr" style="background:#D50006;">`r fa('robot', fill='white')` &nbsp;Data Science / ML</div>
</div>

<div class="vs2-row">
  <div class="vs2-dim">`r fa('bullseye', fill='#777')` &nbsp;Erkenntnisinteresse</div>
  <div class="vs2-cell" style="background:#f5f0fa; border:1px solid #d0b8e8;">
    <strong style="color:#502479;">`r fa('magnifying-glass')` Erklären</strong> &nbsp;
    <span class="vs2-chip">Inferenz</span><span class="vs2-chip">Kausalität</span><span class="vs2-chip">Hypothesentest</span><br>
    <span style="color:#666;">Parameter verstehen · „Warum?"</span>
  </div>
  <div class="vs2-cell" style="background:#fff0f0; border:1px solid #f0b8b8;">
    <strong style="color:#D50006;">`r fa('wand-magic-sparkles')` Vorhersagen</strong> &nbsp;
    <span class="vs2-chip">Prädiktion</span><span class="vs2-chip">Automatisierung</span><span class="vs2-chip">Korrelation</span><br>
    <span style="color:#666;">Genauigkeit maximieren · „Was kommt?"</span>
  </div>
</div>

<!-- Dim 2: Unsicherheit — AKTIV -->
<div class="vs2-row">
  <div class="vs2-dim">`r fa('chart-area', fill='#777')` &nbsp;Umgang mit Unsicherheit</div>
  <div class="vs2-cell" style="background:#f5f0fa; border:1px solid #d0b8e8;">
    <strong style="color:#502479;">`r fa('signal')` Theoretisch</strong> &nbsp;
    <span class="vs2-chip">CLT</span><span class="vs2-chip">α-Niveau</span><span class="vs2-chip">Fehler 1. Art</span><br>
    <span style="color:#666;">Normalverteilung · strenge Annahmen</span>
  </div>
  <div class="vs2-cell" style="background:#fff0f0; border:1px solid #f0b8b8;">
    <strong style="color:#D50006;">`r fa('arrows-rotate')` Datengetrieben</strong> &nbsp;
    <span class="vs2-chip">Bootstrap</span><span class="vs2-chip">Resampling</span><span class="vs2-chip">FDR</span><br>
    <span style="color:#666;">Keine Verteilungsannahmen · False Discovery Rate</span>
  </div>
</div>

<!-- Dim 3–4: ausgegraut -->
<div class="vs2-row" style="opacity:0.13;">
  <div class="vs2-dim">`r fa('flask', fill='#777')` &nbsp;Methoden &amp; Evaluierung</div>
  <div class="vs2-cell" style="background:#f5f0fa; border:1px solid #d0b8e8; min-height:36px;"></div>
  <div class="vs2-cell" style="background:#fff0f0; border:1px solid #f0b8b8; min-height:36px;"></div>
</div>
<div class="vs2-row" style="opacity:0.13;">
  <div class="vs2-dim">`r fa('database', fill='#777')` &nbsp;Daten</div>
  <div class="vs2-cell" style="background:#f5f0fa; border:1px solid #d0b8e8; min-height:36px;"></div>
  <div class="vs2-cell" style="background:#fff0f0; border:1px solid #f0b8b8; min-height:36px;"></div>
</div>

???
* ModernDive (Ismay & Kim): Resampling-basierte Inferenz — Bootstrap-KI ohne CLT-Annahme
* infer-Paket: tidyverse-kompatibler Permutationstest — gleiche Logik wie DS, klassische Fragestellung
* FDR: bei 10.000 Tests erwarte ich 500 falsche Entdeckungen bei α=0.05 — FDR kontrolliert den Anteil

---
class: left
count: false

.blockquote[Big Picture & Data Strategy]

## Statistik vs. Data Science — zwei Denkschulen

<div style="display:grid; grid-template-columns:1fr 1fr; gap:0.55em; margin-top:0.2em;">
  <div class="vs2-hdr" style="background:#502479;">`r fa('chart-line', fill='white')` &nbsp;Klassische Statistik</div>
  <div class="vs2-hdr" style="background:#D50006;">`r fa('robot', fill='white')` &nbsp;Data Science / ML</div>
</div>

<div class="vs2-row">
  <div class="vs2-dim">`r fa('bullseye', fill='#777')` &nbsp;Erkenntnisinteresse</div>
  <div class="vs2-cell" style="background:#f5f0fa; border:1px solid #d0b8e8;">
    <strong style="color:#502479;">`r fa('magnifying-glass')` Erklären</strong> &nbsp;
    <span class="vs2-chip">Inferenz</span><span class="vs2-chip">Kausalität</span><span class="vs2-chip">Hypothesentest</span><br>
    <span style="color:#666;">Parameter verstehen · „Warum?"</span>
  </div>
  <div class="vs2-cell" style="background:#fff0f0; border:1px solid #f0b8b8;">
    <strong style="color:#D50006;">`r fa('wand-magic-sparkles')` Vorhersagen</strong> &nbsp;
    <span class="vs2-chip">Prädiktion</span><span class="vs2-chip">Automatisierung</span><span class="vs2-chip">Korrelation</span><br>
    <span style="color:#666;">Genauigkeit maximieren · „Was kommt?"</span>
  </div>
</div>
<div class="vs2-row">
  <div class="vs2-dim">`r fa('chart-area', fill='#777')` &nbsp;Umgang mit Unsicherheit</div>
  <div class="vs2-cell" style="background:#f5f0fa; border:1px solid #d0b8e8;">
    <strong style="color:#502479;">`r fa('signal')` Theoretisch</strong> &nbsp;
    <span class="vs2-chip">CLT</span><span class="vs2-chip">α-Niveau</span><span class="vs2-chip">Fehler 1. Art</span><br>
    <span style="color:#666;">Normalverteilung · strenge Annahmen</span>
  </div>
  <div class="vs2-cell" style="background:#fff0f0; border:1px solid #f0b8b8;">
    <strong style="color:#D50006;">`r fa('arrows-rotate')` Datengetrieben</strong> &nbsp;
    <span class="vs2-chip">Bootstrap</span><span class="vs2-chip">Resampling</span><span class="vs2-chip">FDR</span><br>
    <span style="color:#666;">Keine Verteilungsannahmen · False Discovery Rate</span>
  </div>
</div>

<!-- Dim 3: Methoden — AKTIV -->
<div class="vs2-row">
  <div class="vs2-dim">`r fa('flask', fill='#777')` &nbsp;Methoden &amp; Evaluierung</div>
  <div class="vs2-cell" style="background:#f5f0fa; border:1px solid #d0b8e8;">
    <strong style="color:#502479;">`r fa('superscript')` OLS · GLM</strong> &nbsp;
    <span class="vs2-chip">R²</span><span class="vs2-chip">p-Wert</span><span class="vs2-chip">In-Sample</span><br>
    <span style="color:#666;">Signifikanz · Modellgüte am Trainingsdatensatz</span>
  </div>
  <div class="vs2-cell" style="background:#fff0f0; border:1px solid #f0b8b8;">
    <strong style="color:#D50006;">`r fa('tree')` RF · Lasso · Neuronale Netze</strong> &nbsp;
    <span class="vs2-chip">Cross-Validation</span><span class="vs2-chip">Out-of-Sample</span><br>
    <span style="color:#666;">Overfitting vermeiden · neue Daten prognostizieren</span>
  </div>
</div>

<!-- Dim 4: ausgegraut -->
<div class="vs2-row" style="opacity:0.13;">
  <div class="vs2-dim">`r fa('database', fill='#777')` &nbsp;Daten</div>
  <div class="vs2-cell" style="background:#f5f0fa; border:1px solid #d0b8e8; min-height:36px;"></div>
  <div class="vs2-cell" style="background:#fff0f0; border:1px solid #f0b8b8; min-height:36px;"></div>
</div>

???
* Lasso/Ridge: mathematisch Statistik (Penalisierung), aber mit DS-Logik eingesetzt
* AIC/BIC antizipieren Out-of-Sample-Logik — Parsimonie als Brücke
* Cross-Validation: in der Statistik als Leave-One-Out bekannt, in DS als k-fold Standard

---
class: left
count: false

.blockquote[Big Picture & Data Strategy]

## Statistik vs. Data Science — zwei Denkschulen

<div style="display:grid; grid-template-columns:1fr 1fr; gap:0.55em; margin-top:0.2em;">
  <div class="vs2-hdr" style="background:#502479;">`r fa('chart-line', fill='white')` &nbsp;Klassische Statistik</div>
  <div class="vs2-hdr" style="background:#D50006;">`r fa('robot', fill='white')` &nbsp;Data Science / ML</div>
</div>

<div class="vs2-row">
  <div class="vs2-dim">`r fa('bullseye', fill='#777')` &nbsp;Erkenntnisinteresse</div>
  <div class="vs2-cell" style="background:#f5f0fa; border:1px solid #d0b8e8;">
    <strong style="color:#502479;">`r fa('magnifying-glass')` Erklären</strong> &nbsp;
    <span class="vs2-chip">Inferenz</span><span class="vs2-chip">Kausalität</span><span class="vs2-chip">Hypothesentest</span><br>
    <span style="color:#666;">Parameter verstehen · „Warum?"</span>
  </div>
  <div class="vs2-cell" style="background:#fff0f0; border:1px solid #f0b8b8;">
    <strong style="color:#D50006;">`r fa('wand-magic-sparkles')` Vorhersagen</strong> &nbsp;
    <span class="vs2-chip">Prädiktion</span><span class="vs2-chip">Automatisierung</span><span class="vs2-chip">Korrelation</span><br>
    <span style="color:#666;">Genauigkeit maximieren · „Was kommt?"</span>
  </div>
</div>
<div class="vs2-row">
  <div class="vs2-dim">`r fa('chart-area', fill='#777')` &nbsp;Umgang mit Unsicherheit</div>
  <div class="vs2-cell" style="background:#f5f0fa; border:1px solid #d0b8e8;">
    <strong style="color:#502479;">`r fa('signal')` Theoretisch</strong> &nbsp;
    <span class="vs2-chip">CLT</span><span class="vs2-chip">α-Niveau</span><span class="vs2-chip">Fehler 1. Art</span><br>
    <span style="color:#666;">Normalverteilung · strenge Annahmen</span>
  </div>
  <div class="vs2-cell" style="background:#fff0f0; border:1px solid #f0b8b8;">
    <strong style="color:#D50006;">`r fa('arrows-rotate')` Datengetrieben</strong> &nbsp;
    <span class="vs2-chip">Bootstrap</span><span class="vs2-chip">Resampling</span><span class="vs2-chip">FDR</span><br>
    <span style="color:#666;">Keine Verteilungsannahmen · False Discovery Rate</span>
  </div>
</div>
<div class="vs2-row">
  <div class="vs2-dim">`r fa('flask', fill='#777')` &nbsp;Methoden &amp; Evaluierung</div>
  <div class="vs2-cell" style="background:#f5f0fa; border:1px solid #d0b8e8;">
    <strong style="color:#502479;">`r fa('superscript')` OLS · GLM</strong> &nbsp;
    <span class="vs2-chip">R²</span><span class="vs2-chip">p-Wert</span><span class="vs2-chip">In-Sample</span><br>
    <span style="color:#666;">Signifikanz · Modellgüte am Trainingsdatensatz</span>
  </div>
  <div class="vs2-cell" style="background:#fff0f0; border:1px solid #f0b8b8;">
    <strong style="color:#D50006;">`r fa('tree')` RF · Lasso · Neuronale Netze</strong> &nbsp;
    <span class="vs2-chip">Cross-Validation</span><span class="vs2-chip">Out-of-Sample</span><br>
    <span style="color:#666;">Overfitting vermeiden · neue Daten prognostizieren</span>
  </div>
</div>

<!-- Dim 4: Daten — AKTIV -->
<div class="vs2-row">
  <div class="vs2-dim">`r fa('database', fill='#777')` &nbsp;Daten</div>
  <div class="vs2-cell" style="background:#f5f0fa; border:1px solid #d0b8e8;">
    <strong style="color:#502479;">`r fa('table')` Low-Dimensional</strong> &nbsp;
    <span class="vs2-chip">n ≫ p</span><span class="vs2-chip">strukturiert</span><span class="vs2-chip">flat file</span><br>
    <span style="color:#666;">Klassische Annahmen greifen · Carseats: 400 × 11</span>
  </div>
  <div class="vs2-cell" style="background:#fff0f0; border:1px solid #f0b8b8;">
    <strong style="color:#D50006;">`r fa('layer-group')` High-Dimensional</strong> &nbsp;
    <span class="vs2-chip">p ≈ n</span><span class="vs2-chip">unstrukturiert</span><span class="vs2-chip">Big Data</span><br>
    <span style="color:#666;">Text · Bild · Sensor · Web-Logs</span>
  </div>
</div>

???
* Low-Dimensional: n≫p — OLS hat eindeutige Lösung, klassische Statistik funktioniert
* High-Dimensional: p≈n → OLS bricht zusammen, Regularisierung nötig (→ PVA3)
* Shmueli (2010): Statistical Science 25(3), 289–310
* Im Modul: wir starten klassisch — nächste Folie zeigt wo ER014 genau liegt

---
class: left

.blockquote[Big Picture & Data Strategy]

## Einordnung ER014: Brücke zwischen Statistik und Data Science

<svg viewBox="0 0 860 315" width="100%" style="display:block; margin-top:0.1em;">
  <defs>
    <marker id="darr" markerWidth="10" markerHeight="7" refX="9" refY="3.5" orient="auto">
      <polygon points="0 0,10 3.5,0 7" fill="#686868"/>
    </marker>
  </defs>

  <!-- ── Hintergrund-Zonen ── -->
  <rect x="10"  y="10" width="195" height="175" rx="8"
        fill="#f5f0fa" stroke="#502479" stroke-width="1.5"/>
  <rect x="215" y="10" width="435" height="175" rx="8"
        fill="#fff8e1" stroke="#D5A000" stroke-width="2.5"/>
  <rect x="660" y="10" width="190" height="175" rx="8"
        fill="#fff0f0" stroke="#D50006" stroke-width="1.5"/>

  <!-- ── Zonen-Titel ── -->
  <text style="font-family:sans-serif;font-size:11.5px;font-weight:bold;fill:#502479;text-anchor:middle"
        x="107" y="30">Klassische Statistik</text>
  <text style="font-family:sans-serif;font-size:11.5px;font-weight:bold;fill:#b07800;text-anchor:middle"
        x="432" y="30">ER014 — Moderne Statistik &amp; Übergang</text>
  <text style="font-family:sans-serif;font-size:11.5px;font-weight:bold;fill:#D50006;text-anchor:middle"
        x="755" y="30">Data Science / ML</text>

  <!-- ── Tags Klassisch ── -->
  <rect x="22"  y="42" width="80" height="20" rx="3" fill="#502479" fill-opacity="0.15" stroke="#502479" stroke-width="1"/>
  <text style="font-family:sans-serif;font-size:9.5px;fill:#502479;text-anchor:middle" x="62" y="56">EDA · Visualisierung</text>
  <rect x="112" y="42" width="80" height="20" rx="3" fill="#502479" fill-opacity="0.15" stroke="#502479" stroke-width="1"/>
  <text style="font-family:sans-serif;font-size:9.5px;fill:#502479;text-anchor:middle" x="152" y="56">OLS · Regression</text>
  <rect x="22"  y="70" width="80" height="20" rx="3" fill="#502479" fill-opacity="0.15" stroke="#502479" stroke-width="1"/>
  <text style="font-family:sans-serif;font-size:9.5px;fill:#502479;text-anchor:middle" x="62" y="84">t-Test · ANOVA</text>
  <rect x="112" y="70" width="80" height="20" rx="3" fill="#502479" fill-opacity="0.15" stroke="#502479" stroke-width="1"/>
  <text style="font-family:sans-serif;font-size:9.5px;fill:#502479;text-anchor:middle" x="152" y="84">p-Wert · α</text>
  <rect x="22"  y="98" width="80" height="20" rx="3" fill="#502479" fill-opacity="0.15" stroke="#502479" stroke-width="1"/>
  <text style="font-family:sans-serif;font-size:9.5px;fill:#502479;text-anchor:middle" x="62" y="112">CLT · Normalvert.</text>
  <rect x="112" y="98" width="80" height="20" rx="3" fill="#502479" fill-opacity="0.15" stroke="#502479" stroke-width="1"/>
  <text style="font-family:sans-serif;font-size:9.5px;fill:#502479;text-anchor:middle" x="152" y="112">Multiple Regression</text>

  <!-- ── Tags ER014-Brücke: 3 Blöcke ── -->

  <!-- Block 1: EDA & Modellierung -->
  <rect x="222" y="38" width="132" height="140" rx="5"
        fill="#D5A000" fill-opacity="0.12" stroke="#D5A000" stroke-width="1.2"/>
  <text style="font-family:sans-serif;font-size:9px;font-weight:bold;fill:#6b4f00;text-anchor:middle"
        x="288" y="54">① EDA &amp; Modellierung</text>
  <rect x="230" y="60" width="116" height="18" rx="3" fill="#D5A000" fill-opacity="0.25"/>
  <text style="font-family:sans-serif;font-size:8.5px;fill:#5a4000;text-anchor:middle" x="288" y="73">EDA vs. Data Mining</text>
  <rect x="230" y="82" width="116" height="18" rx="3" fill="#D5A000" fill-opacity="0.25"/>
  <text style="font-family:sans-serif;font-size:8.5px;fill:#5a4000;text-anchor:middle" x="288" y="95">Einfache Regression</text>
  <rect x="230" y="104" width="116" height="18" rx="3" fill="#D5A000" fill-opacity="0.25"/>
  <text style="font-family:sans-serif;font-size:8.5px;fill:#5a4000;text-anchor:middle" x="288" y="117">Bedingter Mittelwert</text>
  <rect x="230" y="126" width="116" height="18" rx="3" fill="#D5A000" fill-opacity="0.25"/>
  <text style="font-family:sans-serif;font-size:8.5px;fill:#5a4000;text-anchor:middle" x="288" y="139">Populationsmodell</text>
  <rect x="230" y="148" width="116" height="18" rx="3" fill="#D5A000" fill-opacity="0.25"/>
  <text style="font-family:sans-serif;font-size:8.5px;fill:#5a4000;text-anchor:middle" x="288" y="161">Residualanalyse</text>

  <!-- Block 2: Inferenz -->
  <rect x="362" y="38" width="132" height="140" rx="5"
        fill="#D5A000" fill-opacity="0.12" stroke="#D5A000" stroke-width="1.2"/>
  <text style="font-family:sans-serif;font-size:9px;font-weight:bold;fill:#6b4f00;text-anchor:middle"
        x="428" y="54">② Inferenz (modern)</text>
  <rect x="370" y="60" width="116" height="18" rx="3" fill="#D5A000" fill-opacity="0.25"/>
  <text style="font-family:sans-serif;font-size:8.5px;fill:#5a4000;text-anchor:middle" x="428" y="73">Only One Test (Resampling)</text>
  <rect x="370" y="82" width="116" height="18" rx="3" fill="#D5A000" fill-opacity="0.25"/>
  <text style="font-family:sans-serif;font-size:8.5px;fill:#5a4000;text-anchor:middle" x="428" y="95">Bootstrap · infer-Paket</text>
  <rect x="370" y="104" width="116" height="18" rx="3" fill="#D5A000" fill-opacity="0.25"/>
  <text style="font-family:sans-serif;font-size:8.5px;fill:#5a4000;text-anchor:middle" x="428" y="117">Fehler 1./2. Art · FDR</text>
  <rect x="370" y="126" width="116" height="18" rx="3" fill="#D5A000" fill-opacity="0.25"/>
  <text style="font-family:sans-serif;font-size:8.5px;fill:#5a4000;text-anchor:middle" x="428" y="139">p-Hacking · Effektstärke</text>
  <rect x="370" y="148" width="116" height="18" rx="3" fill="#D5A000" fill-opacity="0.25"/>
  <text style="font-family:sans-serif;font-size:8.5px;fill:#5a4000;text-anchor:middle" x="428" y="161">Signifikanz vs. Relevanz</text>

  <!-- Block 3: Multiple Regression & Ausblick -->
  <rect x="502" y="38" width="140" height="140" rx="5"
        fill="#D5A000" fill-opacity="0.12" stroke="#D5A000" stroke-width="1.2"/>
  <text style="font-family:sans-serif;font-size:9px;font-weight:bold;fill:#6b4f00;text-anchor:middle"
        x="572" y="54">③ Regression &amp; Ausblick</text>
  <rect x="510" y="60" width="124" height="18" rx="3" fill="#D5A000" fill-opacity="0.25"/>
  <text style="font-family:sans-serif;font-size:8.5px;fill:#5a4000;text-anchor:middle" x="572" y="73">Multiple Regression</text>
  <rect x="510" y="82" width="124" height="18" rx="3" fill="#D5A000" fill-opacity="0.25"/>
  <text style="font-family:sans-serif;font-size:8.5px;fill:#5a4000;text-anchor:middle" x="572" y="95">Multikollinearität</text>
  <rect x="510" y="104" width="124" height="18" rx="3" fill="#D5A000" fill-opacity="0.25"/>
  <text style="font-family:sans-serif;font-size:8.5px;fill:#5a4000;text-anchor:middle" x="572" y="117">Overfitting · Regularisierung</text>
  <rect x="510" y="126" width="124" height="18" rx="3" fill="#D5A000" fill-opacity="0.25"/>
  <text style="font-family:sans-serif;font-size:8.5px;fill:#5a4000;text-anchor:middle" x="572" y="139">Lasso · Ridge</text>
  <rect x="510" y="148" width="124" height="18" rx="3" fill="#D5A000" fill-opacity="0.25"/>
  <text style="font-family:sans-serif;font-size:8.5px;fill:#5a4000;text-anchor:middle" x="572" y="161">Causal Engineering ➝</text>

  <!-- ── Tags DS ── -->
  <rect x="668" y="42" width="174" height="20" rx="3" fill="#D50006" fill-opacity="0.12" stroke="#D50006" stroke-width="1"/>
  <text style="font-family:sans-serif;font-size:9.5px;fill:#D50006;text-anchor:middle" x="755" y="56">Logist. Reg. · Supervised ML</text>
  <rect x="668" y="70" width="174" height="20" rx="3" fill="#D50006" fill-opacity="0.12" stroke="#D50006" stroke-width="1"/>
  <text style="font-family:sans-serif;font-size:9.5px;fill:#D50006;text-anchor:middle" x="755" y="84">Unsupervised ML · Clustering</text>
  <rect x="668" y="98" width="174" height="20" rx="3" fill="#D50006" fill-opacity="0.12" stroke="#D50006" stroke-width="1"/>
  <text style="font-family:sans-serif;font-size:9.5px;fill:#D50006;text-anchor:middle" x="755" y="112">Time Series · Panel Data</text>
  <rect x="668" y="126" width="174" height="20" rx="3" fill="#D50006" fill-opacity="0.12" stroke="#D50006" stroke-width="1"/>
  <text style="font-family:sans-serif;font-size:9.5px;fill:#D50006;text-anchor:middle" x="755" y="140">Random Forest · Deep Learning</text>
  <rect x="668" y="154" width="174" height="20" rx="3" fill="#D50006" fill-opacity="0.12" stroke="#D50006" stroke-width="1"/>
  <text style="font-family:sans-serif;font-size:9.5px;fill:#D50006;text-anchor:middle" x="755" y="168">LLM · GenAI · Big Data</text>

  <!-- ── Pfeil ── -->
  <line x1="30" y1="200" x2="830" y2="200"
        stroke="#b3b2b2" stroke-width="1.5" stroke-dasharray="5,3"
        marker-end="url(#darr)"/>
  <text style="font-family:sans-serif;font-size:8.5px;fill:#aaa;text-anchor:middle"
        x="430" y="213">methodische Evolution</text>

  <!-- ── ER014 Klammer unten ── -->
  <line x1="215" y1="220" x2="215" y2="235" stroke="#D5A000" stroke-width="2"/>
  <line x1="215" y1="235" x2="650" y2="235" stroke="#D5A000" stroke-width="2"/>
  <line x1="650" y1="220" x2="650" y2="235" stroke="#D5A000" stroke-width="2"/>
  <rect x="355" y="238" width="150" height="22" rx="4" fill="#D5A000"/>
  <text style="font-family:sans-serif;font-size:11px;font-weight:bold;fill:white;text-anchor:middle"
        x="430" y="253">ER014 — dieser Kurs</text>

  <!-- ── Folgemodule rechts ── -->
  <text style="font-family:sans-serif;font-size:9px;fill:#D50006;text-anchor:middle;font-style:italic"
        x="755" y="253">ER017 · ER018</text>

</svg>

???
* Block ①: EDA vs. Data Mining — explorative Analyse ohne Hypothese vs. strukturierte Suche
* Bedingter Mittelwert E[Y|X]: Kernkonzept der Regression — was erwarte ich im Durchschnitt gegeben X?
* Populationsmodell: Unterschied zwischen Stichprobenstatistik und Parameter der Grundgesamtheit
* Block ②: Only One Test Framework (Ismay & Kim / ModernDive) — Permutationstest als universeller Ansatz
* p-Hacking: selektives Testen bis p<0.05 — methodisches Problem in Forschung und Praxis
* Effektstärke (Cohen's d, η²): statistische Signifikanz ≠ praktische Relevanz
* FDR: Benjamini-Hochberg — bei multiplen Tests den Anteil falscher Entdeckungen kontrollieren
* Block ③: Multikollinearität: korrelierte Prädiktoren → instabile Koeffizientenschätzungen
* Regularisierung (Lasso/Ridge): Strafterm verhindert Overfitting, Lasso = automatische Variablenselektion
* Causal Engineering als Ausblick: Kontrollvariablen, DAGs, Backdoor-Kriterium (Pearl)




---
class: left
count: false

.blockquote[Big Picture & Data Strategy]

## Fünf statistische Fundamente — und ihr Transfer in die Data Science

<style>
.bridge-wrap { margin-top: -0.7em; }
.bridge-row {
  display: grid;
  grid-template-columns: 1fr 38px 1fr;
  gap: 0;
  margin-top: 0.08em;
  align-items: stretch;
}
.bridge-left {
  border-radius: 4px 0 0 4px;
  padding: 4px 8px;
  font-size: 0.70em;
  line-height: 1.33;
  background: #f5f0fa;
  border: 1px solid #c9a8e0;
  border-right: none;
}
.bridge-right {
  border-radius: 0 4px 4px 0;
  padding: 4px 8px;
  font-size: 0.70em;
  line-height: 1.33;
  background: #fff0f0;
  border: 1px solid #f0a8a8;
  border-left: none;
}
.bridge-arrow {
  display: flex;
  align-items: center;
  justify-content: center;
  background: #4a4a4a;
  font-family: sans-serif;
  font-size: 7.5px;
  font-weight: bold;
  color: white;
  text-align: center;
  line-height: 1.25;
  padding: 3px 2px;
  writing-mode: vertical-lr;
  text-orientation: mixed;
  transform: rotate(180deg);
}
.bridge-kw-l { color: #502479; font-weight: bold; font-size: 1.03em; }
.bridge-kw-r { color: #D50006; font-weight: bold; font-size: 1.03em; }
.bridge-chip-l {
  background: rgba(80,36,121,0.12); border-radius: 3px;
  padding: 1px 4px; font-size: 0.87em;
  display: inline-block; margin: 1px;
}
.bridge-chip-r {
  background: rgba(213,0,6,0.12); border-radius: 3px;
  padding: 1px 4px; font-size: 0.87em;
  display: inline-block; margin: 1px;
}
.bridge-hdr {
  display: grid;
  grid-template-columns: 1fr 38px 1fr;
  gap: 0;
  margin-bottom: 0.12em;
}
.bridge-hdr-l {
  background: #502479; color: white; font-family: sans-serif;
  font-size: 11px; font-weight: bold; padding: 4px 9px;
  border-radius: 4px 0 0 4px; text-align: center;
}
.bridge-hdr-c { background: #4a4a4a; }
.bridge-hdr-r {
  background: #D50006; color: white; font-family: sans-serif;
  font-size: 11px; font-weight: bold; padding: 4px 9px;
  border-radius: 0 4px 4px 0; text-align: center;
}
.bridge-ghost {
  opacity: 0.13;
}
</style>

<div class="bridge-wrap">

<!-- Header -->
<div class="bridge-hdr">
  <div class="bridge-hdr-l">`r fa('chart-line', fill='white')` &nbsp;Klassisches Konzept</div>
  <div class="bridge-hdr-c"></div>
  <div class="bridge-hdr-r">`r fa('robot', fill='white')` &nbsp;Data Science Transfer</div>
</div>

<!-- 1: AKTIV -->
<div class="bridge-row">
  <div class="bridge-left">
    <span class="bridge-kw-l">`r fa('equals')` E[Y|X] — Bedingter Erwartungswert</span><br>
    <span class="bridge-chip-l">OLS</span><span class="bridge-chip-l">Regressionslinie</span><span class="bridge-chip-l">Populationsmodell</span><br>
    <span style="color:#666;">Regression schätzt den Mittelwert von Y gegeben X</span>
  </div>
  <div class="bridge-arrow">Markt­bench­mark</div>
  <div class="bridge-right">
    <span class="bridge-kw-r">`r fa('bullseye')` Residuum als Arbitrage-Chance</span><br>
    <span class="bridge-chip-r">Jedes ML-Modell</span><span class="bridge-chip-r">Underperformance</span><br>
    <span style="color:#666;">e = y − ŷ &nbsp;→&nbsp; Unter-/Überbewertung quantifizieren</span>
  </div>
</div>

<!-- 2–5: ausgegraut -->
<div class="bridge-row bridge-ghost">
  <div class="bridge-left"><span class="bridge-kw-l">`r fa('arrows-rotate')` Stichprobenverteilung</span></div>
  <div class="bridge-arrow">—</div>
  <div class="bridge-right"><span class="bridge-kw-r">`r fa('shuffle')` Bootstrap · infer</span></div>
</div>
<div class="bridge-row bridge-ghost">
  <div class="bridge-left"><span class="bridge-kw-l">`r fa('scale-balanced')` Erwartungswert &amp; Fehlertypen</span></div>
  <div class="bridge-arrow">—</div>
  <div class="bridge-right"><span class="bridge-kw-r">`r fa('coins')` Expected Value Framework</span></div>
</div>
<div class="bridge-row bridge-ghost">
  <div class="bridge-left"><span class="bridge-kw-l">`r fa('filter')` p-Wert · α-Niveau · Multiplizität</span></div>
  <div class="bridge-arrow">—</div>
  <div class="bridge-right"><span class="bridge-kw-r">`r fa('triangle-exclamation')` FDR · p-Hacking</span></div>
</div>
<div class="bridge-row bridge-ghost">
  <div class="bridge-left"><span class="bridge-kw-l">`r fa('code-branch')` Korrelation ≠ Kausalität</span></div>
  <div class="bridge-arrow">—</div>
  <div class="bridge-right"><span class="bridge-kw-r">`r fa('flask')` A/B-Test · Causal ML</span></div>
</div>

</div>

???
* Residuum als Unterperformance-Maß ist der Kern der Carseats-Fallstudie
* E[Y|X]: jedes ML-Modell — egal wie komplex — schätzt letztlich diesen Erwartungswert

---
class: left
count: false

.blockquote[Big Picture & Data Strategy]

## Fünf statistische Fundamente — und ihr Transfer in die Data Science

<div class="bridge-wrap">
<div class="bridge-hdr">
  <div class="bridge-hdr-l">`r fa('chart-line', fill='white')` &nbsp;Klassisches Konzept</div>
  <div class="bridge-hdr-c"></div>
  <div class="bridge-hdr-r">`r fa('robot', fill='white')` &nbsp;Data Science Transfer</div>
</div>

<!-- 1 -->
<div class="bridge-row">
  <div class="bridge-left">
    <span class="bridge-kw-l">`r fa('equals')` E[Y|X] — Bedingter Erwartungswert</span><br>
    <span class="bridge-chip-l">OLS</span><span class="bridge-chip-l">Regressionslinie</span><span class="bridge-chip-l">Populationsmodell</span><br>
    <span style="color:#666;">Regression schätzt den Mittelwert von Y gegeben X</span>
  </div>
  <div class="bridge-arrow">Markt­bench­mark</div>
  <div class="bridge-right">
    <span class="bridge-kw-r">`r fa('bullseye')` Residuum als Arbitrage-Chance</span><br>
    <span class="bridge-chip-r">Jedes ML-Modell</span><span class="bridge-chip-r">Underperformance</span><br>
    <span style="color:#666;">e = y − ŷ &nbsp;→&nbsp; Unter-/Überbewertung quantifizieren</span>
  </div>
</div>

<!-- 2: AKTIV -->
<div class="bridge-row">
  <div class="bridge-left">
    <span class="bridge-kw-l">`r fa('arrows-rotate')` Stichprobenverteilung</span><br>
    <span class="bridge-chip-l">Standardfehler</span><span class="bridge-chip-l">Konfidenzintervall</span><span class="bridge-chip-l">CLT</span><br>
    <span style="color:#666;">„Was wenn wir immer wieder neu ziehen würden?"</span>
  </div>
  <div class="bridge-arrow">Unsicher­heit messen</div>
  <div class="bridge-right">
    <span class="bridge-kw-r">`r fa('shuffle')` Bootstrap · infer</span><br>
    <span class="bridge-chip-r">Resampling</span><span class="bridge-chip-r">keine Verteilungsannahme</span><br>
    <span style="color:#666;">Rechenpower ersetzt Formel — für beliebige Algorithmen</span>
  </div>
</div>

<!-- 3–5: ausgegraut -->
<div class="bridge-row bridge-ghost">
  <div class="bridge-left"><span class="bridge-kw-l">`r fa('scale-balanced')` Erwartungswert &amp; Fehlertypen</span></div>
  <div class="bridge-arrow">—</div>
  <div class="bridge-right"><span class="bridge-kw-r">`r fa('coins')` Expected Value Framework</span></div>
</div>
<div class="bridge-row bridge-ghost">
  <div class="bridge-left"><span class="bridge-kw-l">`r fa('filter')` p-Wert · α-Niveau · Multiplizität</span></div>
  <div class="bridge-arrow">—</div>
  <div class="bridge-right"><span class="bridge-kw-r">`r fa('triangle-exclamation')` FDR · p-Hacking</span></div>
</div>
<div class="bridge-row bridge-ghost">
  <div class="bridge-left"><span class="bridge-kw-l">`r fa('code-branch')` Korrelation ≠ Kausalität</span></div>
  <div class="bridge-arrow">—</div>
  <div class="bridge-right"><span class="bridge-kw-r">`r fa('flask')` A/B-Test · Causal ML</span></div>
</div>
</div>

???
* Bootstrap = "Gedankenexperiment mit Rechenpower" — gleiche Logik wie CLT, kein Normalverteilungsannahme nötig
* infer-Paket: tidyverse-kompatibel, gleiche Syntax für Permutationstest und Bootstrap

---
class: left
count: false

.blockquote[Big Picture & Data Strategy]

## Fünf statistische Fundamente — und ihr Transfer in die Data Science

<div class="bridge-wrap">
<div class="bridge-hdr">
  <div class="bridge-hdr-l">`r fa('chart-line', fill='white')` &nbsp;Klassisches Konzept</div>
  <div class="bridge-hdr-c"></div>
  <div class="bridge-hdr-r">`r fa('robot', fill='white')` &nbsp;Data Science Transfer</div>
</div>

<!-- 1 -->
<div class="bridge-row">
  <div class="bridge-left">
    <span class="bridge-kw-l">`r fa('equals')` E[Y|X] — Bedingter Erwartungswert</span><br>
    <span class="bridge-chip-l">OLS</span><span class="bridge-chip-l">Regressionslinie</span><span class="bridge-chip-l">Populationsmodell</span><br>
    <span style="color:#666;">Regression schätzt den Mittelwert von Y gegeben X</span>
  </div>
  <div class="bridge-arrow">Markt­bench­mark</div>
  <div class="bridge-right">
    <span class="bridge-kw-r">`r fa('bullseye')` Residuum als Arbitrage-Chance</span><br>
    <span class="bridge-chip-r">Jedes ML-Modell</span><span class="bridge-chip-r">Underperformance</span><br>
    <span style="color:#666;">e = y − ŷ &nbsp;→&nbsp; Unter-/Überbewertung quantifizieren</span>
  </div>
</div>

<!-- 2 -->
<div class="bridge-row">
  <div class="bridge-left">
    <span class="bridge-kw-l">`r fa('arrows-rotate')` Stichprobenverteilung</span><br>
    <span class="bridge-chip-l">Standardfehler</span><span class="bridge-chip-l">Konfidenzintervall</span><span class="bridge-chip-l">CLT</span><br>
    <span style="color:#666;">„Was wenn wir immer wieder neu ziehen würden?"</span>
  </div>
  <div class="bridge-arrow">Unsicher­heit messen</div>
  <div class="bridge-right">
    <span class="bridge-kw-r">`r fa('shuffle')` Bootstrap · infer</span><br>
    <span class="bridge-chip-r">Resampling</span><span class="bridge-chip-r">keine Verteilungsannahme</span><br>
    <span style="color:#666;">Rechenpower ersetzt Formel — für beliebige Algorithmen</span>
  </div>
</div>

<!-- 3: AKTIV -->
<div class="bridge-row">
  <div class="bridge-left">
    <span class="bridge-kw-l">`r fa('scale-balanced')` Erwartungswert &amp; Fehlertypen</span><br>
    <span class="bridge-chip-l">E[X] = Σ pᵢ·xᵢ</span><span class="bridge-chip-l">Fehler 1. Art</span><span class="bridge-chip-l">Fehler 2. Art</span><br>
    <span style="color:#666;">Entscheidungen unter Unsicherheit gewichten</span>
  </div>
  <div class="bridge-arrow">ROI-Kalkül</div>
  <div class="bridge-right">
    <span class="bridge-kw-r">`r fa('coins')` Expected Value Framework</span><br>
    <span class="bridge-chip-r">Modellwahrscheinlichkeit</span><span class="bridge-chip-r">Kosten/Nutzen</span><br>
    <span style="color:#666;">„70% Churn-Wahrscheinlichkeit" → finanzieller ROI?</span>
  </div>
</div>

<!-- 4–5: ausgegraut -->
<div class="bridge-row bridge-ghost">
  <div class="bridge-left"><span class="bridge-kw-l">`r fa('filter')` p-Wert · α-Niveau · Multiplizität</span></div>
  <div class="bridge-arrow">—</div>
  <div class="bridge-right"><span class="bridge-kw-r">`r fa('triangle-exclamation')` FDR · p-Hacking</span></div>
</div>
<div class="bridge-row bridge-ghost">
  <div class="bridge-left"><span class="bridge-kw-l">`r fa('code-branch')` Korrelation ≠ Kausalität</span></div>
  <div class="bridge-arrow">—</div>
  <div class="bridge-right"><span class="bridge-kw-r">`r fa('flask')` A/B-Test · Causal ML</span></div>
</div>
</div>

???
* Manager-Relevanz: Modell liefert Wahrscheinlichkeit, Manager entscheidet mit Kosten/Nutzen
* False Positive (Fehler 1. Art) bei Churn-Modell: unnötige Rabattaktion → Kosten
* False Negative (Fehler 2. Art): Kunde kündigt unbemerkt → entgangener Umsatz

---
class: left
count: false

.blockquote[Big Picture & Data Strategy]

## Fünf statistische Fundamente — und ihr Transfer in die Data Science

<div class="bridge-wrap">
<div class="bridge-hdr">
  <div class="bridge-hdr-l">`r fa('chart-line', fill='white')` &nbsp;Klassisches Konzept</div>
  <div class="bridge-hdr-c"></div>
  <div class="bridge-hdr-r">`r fa('robot', fill='white')` &nbsp;Data Science Transfer</div>
</div>

<!-- 1 -->
<div class="bridge-row">
  <div class="bridge-left">
    <span class="bridge-kw-l">`r fa('equals')` E[Y|X] — Bedingter Erwartungswert</span><br>
    <span class="bridge-chip-l">OLS</span><span class="bridge-chip-l">Regressionslinie</span><span class="bridge-chip-l">Populationsmodell</span><br>
    <span style="color:#666;">Regression schätzt den Mittelwert von Y gegeben X</span>
  </div>
  <div class="bridge-arrow">Markt­bench­mark</div>
  <div class="bridge-right">
    <span class="bridge-kw-r">`r fa('bullseye')` Residuum als Arbitrage-Chance</span><br>
    <span class="bridge-chip-r">Jedes ML-Modell</span><span class="bridge-chip-r">Underperformance</span><br>
    <span style="color:#666;">e = y − ŷ &nbsp;→&nbsp; Unter-/Überbewertung quantifizieren</span>
  </div>
</div>

<!-- 2 -->
<div class="bridge-row">
  <div class="bridge-left">
    <span class="bridge-kw-l">`r fa('arrows-rotate')` Stichprobenverteilung</span><br>
    <span class="bridge-chip-l">Standardfehler</span><span class="bridge-chip-l">Konfidenzintervall</span><span class="bridge-chip-l">CLT</span><br>
    <span style="color:#666;">„Was wenn wir immer wieder neu ziehen würden?"</span>
  </div>
  <div class="bridge-arrow">Unsicher­heit messen</div>
  <div class="bridge-right">
    <span class="bridge-kw-r">`r fa('shuffle')` Bootstrap · infer</span><br>
    <span class="bridge-chip-r">Resampling</span><span class="bridge-chip-r">keine Verteilungsannahme</span><br>
    <span style="color:#666;">Rechenpower ersetzt Formel — für beliebige Algorithmen</span>
  </div>
</div>

<!-- 3 -->
<div class="bridge-row">
  <div class="bridge-left">
    <span class="bridge-kw-l">`r fa('scale-balanced')` Erwartungswert &amp; Fehlertypen</span><br>
    <span class="bridge-chip-l">E[X] = Σ pᵢ·xᵢ</span><span class="bridge-chip-l">Fehler 1. Art</span><span class="bridge-chip-l">Fehler 2. Art</span><br>
    <span style="color:#666;">Entscheidungen unter Unsicherheit gewichten</span>
  </div>
  <div class="bridge-arrow">ROI-Kalkül</div>
  <div class="bridge-right">
    <span class="bridge-kw-r">`r fa('coins')` Expected Value Framework</span><br>
    <span class="bridge-chip-r">Modellwahrscheinlichkeit</span><span class="bridge-chip-r">Kosten/Nutzen</span><br>
    <span style="color:#666;">„70% Churn-Wahrscheinlichkeit" → finanzieller ROI?</span>
  </div>
</div>

<!-- 4: AKTIV -->
<div class="bridge-row">
  <div class="bridge-left">
    <span class="bridge-kw-l">`r fa('filter')` p-Wert · α-Niveau · Multiplizität</span><br>
    <span class="bridge-chip-l">α = 0.05</span><span class="bridge-chip-l">Hypothesentest</span><span class="bridge-chip-l">1 Test</span><br>
    <span style="color:#666;">Bei einem Test: 5% Fehlerrate akzeptabel</span>
  </div>
  <div class="bridge-arrow">Signal vs. Rauschen</div>
  <div class="bridge-right">
    <span class="bridge-kw-r">`r fa('triangle-exclamation')` FDR · p-Hacking</span><br>
    <span class="bridge-chip-r">1000 Tests → 50 falsche Treffer</span><span class="bridge-chip-r">Benjamini-Hochberg</span><br>
    <span style="color:#666;">False Discovery Rate kontrolliert Quote falscher Alarme</span>
  </div>
</div>

<!-- 5: ausgegraut -->
<div class="bridge-row bridge-ghost">
  <div class="bridge-left"><span class="bridge-kw-l">`r fa('code-branch')` Korrelation ≠ Kausalität</span></div>
  <div class="bridge-arrow">—</div>
  <div class="bridge-right"><span class="bridge-kw-r">`r fa('flask')` A/B-Test · Causal ML</span></div>
</div>
</div>

???
* p-Hacking: selektives Testen bis p<0.05 — methodisches Problem in Forschung und Praxis
* Bei 20 Tests mit α=0.05 erwarte ich 1 falschen Treffer per Zufall
* FDR: Benjamini-Hochberg kontrolliert den Anteil falscher Entdeckungen — nicht einzelne p-Werte

---
class: left
count: false

.blockquote[Big Picture & Data Strategy]

## Fünf statistische Fundamente — und ihr Transfer in die Data Science

<div class="bridge-wrap">
<div class="bridge-hdr">
  <div class="bridge-hdr-l">`r fa('chart-line', fill='white')` &nbsp;Klassisches Konzept</div>
  <div class="bridge-hdr-c"></div>
  <div class="bridge-hdr-r">`r fa('robot', fill='white')` &nbsp;Data Science Transfer</div>
</div>

<!-- 1 -->
<div class="bridge-row">
  <div class="bridge-left">
    <span class="bridge-kw-l">`r fa('equals')` E[Y|X] — Bedingter Erwartungswert</span><br>
    <span class="bridge-chip-l">OLS</span><span class="bridge-chip-l">Regressionslinie</span><span class="bridge-chip-l">Populationsmodell</span><br>
    <span style="color:#666;">Regression schätzt den Mittelwert von Y gegeben X</span>
  </div>
  <div class="bridge-arrow">Markt­bench­mark</div>
  <div class="bridge-right">
    <span class="bridge-kw-r">`r fa('bullseye')` Residuum als Arbitrage-Chance</span><br>
    <span class="bridge-chip-r">Jedes ML-Modell</span><span class="bridge-chip-r">Underperformance</span><br>
    <span style="color:#666;">e = y − ŷ &nbsp;→&nbsp; Unter-/Überbewertung quantifizieren</span>
  </div>
</div>

<!-- 2 -->
<div class="bridge-row">
  <div class="bridge-left">
    <span class="bridge-kw-l">`r fa('arrows-rotate')` Stichprobenverteilung</span><br>
    <span class="bridge-chip-l">Standardfehler</span><span class="bridge-chip-l">Konfidenzintervall</span><span class="bridge-chip-l">CLT</span><br>
    <span style="color:#666;">„Was wenn wir immer wieder neu ziehen würden?"</span>
  </div>
  <div class="bridge-arrow">Unsicher­heit messen</div>
  <div class="bridge-right">
    <span class="bridge-kw-r">`r fa('shuffle')` Bootstrap · infer</span><br>
    <span class="bridge-chip-r">Resampling</span><span class="bridge-chip-r">keine Verteilungsannahme</span><br>
    <span style="color:#666;">Rechenpower ersetzt Formel — für beliebige Algorithmen</span>
  </div>
</div>

<!-- 3 -->
<div class="bridge-row">
  <div class="bridge-left">
    <span class="bridge-kw-l">`r fa('scale-balanced')` Erwartungswert &amp; Fehlertypen</span><br>
    <span class="bridge-chip-l">E[X] = Σ pᵢ·xᵢ</span><span class="bridge-chip-l">Fehler 1. Art</span><span class="bridge-chip-l">Fehler 2. Art</span><br>
    <span style="color:#666;">Entscheidungen unter Unsicherheit gewichten</span>
  </div>
  <div class="bridge-arrow">ROI-Kalkül</div>
  <div class="bridge-right">
    <span class="bridge-kw-r">`r fa('coins')` Expected Value Framework</span><br>
    <span class="bridge-chip-r">Modellwahrscheinlichkeit</span><span class="bridge-chip-r">Kosten/Nutzen</span><br>
    <span style="color:#666;">„70% Churn-Wahrscheinlichkeit" → finanzieller ROI?</span>
  </div>
</div>

<!-- 4 -->
<div class="bridge-row">
  <div class="bridge-left">
    <span class="bridge-kw-l">`r fa('filter')` p-Wert · α-Niveau · Multiplizität</span><br>
    <span class="bridge-chip-l">α = 0.05</span><span class="bridge-chip-l">Hypothesentest</span><span class="bridge-chip-l">1 Test</span><br>
    <span style="color:#666;">Bei einem Test: 5% Fehlerrate akzeptabel</span>
  </div>
  <div class="bridge-arrow">Signal vs. Rauschen</div>
  <div class="bridge-right">
    <span class="bridge-kw-r">`r fa('triangle-exclamation')` FDR · p-Hacking</span><br>
    <span class="bridge-chip-r">1000 Tests → 50 falsche Treffer</span><span class="bridge-chip-r">Benjamini-Hochberg</span><br>
    <span style="color:#666;">False Discovery Rate kontrolliert Quote falscher Alarme</span>
  </div>
</div>

<!-- 5: AKTIV -->
<div class="bridge-row">
  <div class="bridge-left">
    <span class="bridge-kw-l">`r fa('code-branch')` Korrelation ≠ Kausalität</span><br>
    <span class="bridge-chip-l">Confounder</span><span class="bridge-chip-l">Omitted Variable Bias</span><br>
    <span style="color:#666;">Dritte Variable kann scheinbaren Zusammenhang erzeugen</span>
  </div>
  <div class="bridge-arrow">Interven­tion</div>
  <div class="bridge-right">
    <span class="bridge-kw-r">`r fa('flask')` A/B-Test · Causal ML</span><br>
    <span class="bridge-chip-r">RCT</span><span class="bridge-chip-r">Conditional Ignorability</span><span class="bridge-chip-r">DAG</span><br>
    <span style="color:#666;">ML versagt bei Interventionen — Kausalität ist unverzichtbar</span>
  </div>
</div>
</div>

???
* ML prognostiziert gut wenn Zukunft = Vergangenheit — bei Preisänderung bricht das zusammen
* RCT (A/B-Test): Randomisierung eliminiert Confounder — Gold-Standard für Kausalinferenz
* DAG (Directed Acyclic Graph): Pearl's Framework — welche Variablen müssen kontrolliert werden?
* Conditional Ignorability: Kausaleffekt identifizierbar wenn alle Confounder beobachtet und kontrolliert
* Alle 5 Konzepte sind in ER014 verankert und werden in ER017/ER018 vorausgesetzt



---
class: inverse, center, middle

# Akt 1 · Population vs. Stichprobe

## Stochastische Regression und Sampling-Verteilung

---
class: left

.blockquote[Population vs. Stichprobe]

## Bundesliga-Daten: Grundgesamtheit oder Stichprobe?

.pull-left[
### Was haben wir eigentlich analysiert?

`r fa('circle-right')` **Alle Spieler** der Bundesliga Saison 2022/23

`r fa('circle-right')` Das klingt nach einer **Grundgesamtheit** — keine Inferenz nötig?

]

.pull-right[

### Aber: Welche Grundgesamtheit?

`r fa('circle-right')` Saison 2022/23 = **eine Stichprobe** aus dem Prozess "Bundesliga-Fußball"

`r fa('circle-right')` Hätten wir 2021/22 oder 2023/24 analysiert — andere Koeffizienten

`r fa('circle-right')` Wir interessieren uns für den **stabilen, generativen Mechanismus** — nicht für eine einzelne Saison
]



---
class: left

.blockquote[Population vs. Stichprobe]

## Stichprobenziehung am Beispiel Bundesliga

.panelset[
.panel[.panel-name[Alternative Regressionsgeraden]
```{r}
#| label: pop-vs-sample
#| echo: false
#| message: false
#| out-width: '50%'
#| fig-align: 'center'
set.seed(23)
buli_s1 <- tbl_buli %>% slice_sample(n = 30)
set.seed(7)
buli_s2 <- tbl_buli %>% slice_sample(n = 30)
set.seed(42)
buli_s3 <- tbl_buli %>% slice_sample(n = 30)

tbl_buli %>%
  ggplot(aes(x = age, y = log_value)) +
  geom_point(alpha = 0.15, color = "#b3b2b2", size = 0.7) +
  geom_smooth(method = "lm", se = FALSE,
              color = "#333", linewidth = 1.4, linetype = "solid") +
  geom_smooth(data = buli_s1, method = "lm", se = FALSE,
              color = "#D50006", linewidth = 0.9, linetype = "dashed") +
  geom_smooth(data = buli_s2, method = "lm", se = FALSE,
              color = "#502479", linewidth = 0.9, linetype = "dashed") +
  geom_smooth(data = buli_s3, method = "lm", se = FALSE,
              color = "#7d0a52", linewidth = 0.9, linetype = "dashed") +
  labs(x = "Alter", y = "log(Marktwert)",
       title = "Grundgesamtheit (schwarz) vs. 3 Zufallsstichproben (farbig)") +
  theme_minimal(base_size = 11)
```
]
.panel[.panel-name[Code Sampling]
```{r}
#| label: code-pop-vs-sample
#| echo: true
#| eval: false
#| message: false 
set.seed(23) #für Reproduzierbarkeit. why 23? check out https://www.youtube.com/watch?v=N_8nlOvfCJU
buli_s1 <- tbl_buli %>% slice_sample(n = 30)
set.seed(7) # alternativer seed (2. Ziehung)
buli_s2 <- tbl_buli %>% slice_sample(n = 30)
set.seed(42) # noch ein seed (3. Ziehung)
buli_s3 <- tbl_buli %>% slice_sample(n = 30)
```
]
.panel[.panel-name[Code Dataviz]

```{r}
#| label: plot-pop-vs-sample
#| echo: true
#| eval: false
#| message: false 
tbl_buli %>%
  ggplot(aes(x = age, y = log_value)) +
  geom_point(alpha = 0.15, color = "#b3b2b2", size = 0.7) +
  geom_smooth(method = "lm", se = FALSE,
              color = "#333", linewidth = 1.4, linetype = "solid") +
  geom_smooth(data = buli_s1, method = "lm", se = FALSE,
              color = "#D50006", linewidth = 0.9, linetype = "dashed") +
  geom_smooth(data = buli_s2, method = "lm", se = FALSE,
              color = "#502479", linewidth = 0.9, linetype = "dashed") +
  geom_smooth(data = buli_s3, method = "lm", se = FALSE,
              color = "#7d0a52", linewidth = 0.9, linetype = "dashed") +
  labs(x = "Alter", y = "log(Marktwert)",
       title = "Grundgesamtheit (schwarz) vs. 3 Zufallsstichproben (farbig)") +
  theme_minimal(base_size = 11)
```

]
]

???
* Jede gestrichelte Linie = Regressionsgerade einer anderen Stichprobe
* Alle sind ähnlich aber nicht identisch — das ist Stichprobenvariabilität
* Der schwarze Koeffizient ist "wahr" für diese Saison — aber ist er stabil?

---
class: left

.blockquote[Population vs. Stichprobe]

## Stochastische Regressionsanalyse: die Grundidee

.pull-left[
### Deskriptive Regression (PVA1)
`r fa('circle-right')` OLS minimiert Fehlerquadratsumme **in den vorliegenden Daten**

`r fa('circle-right')` Koeffizient = bedingter Mittelwert **dieser Stichprobe**

`r fa('circle-right')` Keine Aussage über Generalisierbarkeit
]

.pull-right[

### Stochastische Regression (PVA2)
`r fa('circle-right')` Koeffizient = **Schätzung** eines unbekannten Populationsparameters $\beta$: $$\underbrace{\hat\beta}_{\text{Stichprobe}} \approx \underbrace{\beta}_{\text{Population}}$$

`r fa('circle-right')` Frage: Wie präzise ist diese Schätzung?

`r fa('circle-right')` Antwort: **Standardfehler** und **Konfidenzintervall**
]


???

---
class: left

.blockquote[Population vs. Stichprobe]

## Quantifizierung von Unsicherheit als Qualitätsmerkmal

.blockquote[
Jedes Modell ist nur ein möglicher Fit basierend auf einer Stichprobe. Unsicherheit zu quantifizieren trennt seriöse Analysen von reinem Raten. 
]

`r fa('circle-right')` **Zwei Wege** zur Quantifizierung der Unsicherheit:

1. Klassische Statistik (bspw. t-Test, F-Test): Auf Basis einer **theoretischen Verteilung** (Annahme)


2. Moderne Statistik (Bootstrap, Permutation): **Resampling** kommt ohne Verteilungsannahme aus (aber setzt leistungsfähige Rechner voraus)


???

* Überleitung zu Lab 1: wir werden beide Wege am Bundesliga-Beispiel vergleichen
* Zentraler Befund: beide Wege kommen zu ähnlichen Ergebnissen — das ist die Stärke von "Only One Test"



---
class: left

.blockquote[Population vs. Stichprobe]

## Punktschätzer und ihre Eigenschaften

<table class="table" style="font-size: 16px; margin-left: auto; margin-right: auto;">
<caption style="font-size: initial !important;">
<span id="tab:table-ch8"></span>Mögliche Punktschätzer auf Basis von Stichproben
</caption>
<thead>
<tr>
<th style="text-align:right;">
Fall
</th>
<th style="text-align:left;">
Parameter der Grundgesamtheit
</th>
<th style="text-align:left;">
Notation
</th>
<th style="text-align:left;">
Punktschätzung
</th>
<th style="text-align:left;">
Symbol(e)
</th>
</tr>
</thead>
<tbody>
<tr>
<td style="text-align:right;width: 0.5in; ">
1
</td>
<td style="text-align:left;width: 1.2in; ">
Anteil in Grundgesamtheit
</td>
<td style="text-align:left;width: 0.8in; ">
<span class="math inline">\(p\)</span>
</td>
<td style="text-align:left;width: 1.5in; ">
Anteil in Stichprobe
</td>
<td style="text-align:left;width: 0.6in; ">
<span class="math inline">\(\widehat{p}\)</span>
</td>
</tr>
<tr>
<td style="text-align:right;width: 0.5in; ">
2
</td>
<td style="text-align:left;width: 1.2in; ">
Mittelwert der Grundgesamtheit
</td>
<td style="text-align:left;width: 0.8in; ">
<span class="math inline">\(\mu\)</span>
</td>
<td style="text-align:left;width: 1.5in; ">
Stichprobenmittelwert
</td>
<td style="text-align:left;width: 0.6in; ">
<span class="math inline">\(\overline{x}\)</span> oder <span class="math inline">\(\widehat{\mu}\)</span>
</td>
</tr>
<tr>
<td style="text-align:right;width: 0.5in; ">
3
</td>
<td style="text-align:left;width: 1.2in; ">
Differenz von Anteilen einer Grundgesamtheit
</td>
<td style="text-align:left;width: 0.8in; ">
<span class="math inline">\(p_1 - p_2\)</span>
</td>
<td style="text-align:left;width: 1.5in; ">
Differenz von Anteilen einer Stichprobe
</td>
<td style="text-align:left;width: 0.6in; ">
<span class="math inline">\(\widehat{p}_1 - \widehat{p}_2\)</span>
</td>
</tr>
<tr>
<td style="text-align:right;width: 0.5in; ">
4
</td>
<td style="text-align:left;width: 1.2in; ">
Differenz von Mittelwerten der Grundgesamtheit
</td>
<td style="text-align:left;width: 0.8in; ">
<span class="math inline">\(\mu_1 - \mu_2\)</span>
</td>
<td style="text-align:left;width: 1.5in; ">
Differenz von Stichprobenmittelwerten
</td>
<td style="text-align:left;width: 0.6in; ">
<span class="math inline">\(\overline{x}_1 - \overline{x}_2\)</span> oder <span class="math inline">\(\widehat{\mu}_1 - \widehat{\mu}_2\)</span>
</td>
</tr>
<tr>
<td style="text-align:right;width: 0.5in; ">
5
</td>
<td style="text-align:left;width: 1.2in; ">
Empirischer Regressionskoeffizient (Grundgesamtheit)
</td>
<td style="text-align:left;width: 0.8in; ">
<span class="math inline">\(\beta_1\)</span>
</td>
<td style="text-align:left;width: 1.5in; ">
Angepasster ("fitted") Regressionskoeffizient (Stichprobe)
</td>
<td style="text-align:left;width: 0.6in; ">
<span class="math inline">\(b_1\)</span> oder <span class="math inline">\(\widehat{\beta}_1\)</span>
</td>
</tr>
</tbody>
</table>



.quelle[vgl. `r Cite(bib,"ismay_statistical_2024")`]


???

* `r fa('circle-right')` **Fall 5** ist unser Fokus heute — der Regressionskoeffizient als Schätzer für $\beta$

* Alle Punktschätzer teilen dieselbe Logik: Stichprobenkennzahl als Annäherung an Populationsparameter
* Stichprobenvariabilität: bei erneuter Ziehung würde ein anderer Wert resultieren
* Standardfehler quantifiziert diese Variabilität

---
class: left
.blockquote[Population vs. Stichprobe]
## `r fa('flask', fill='#D50006')` Lab 1 — Verweis

<div style="border:3px solid #D50006; border-radius:8px; padding:20px 28px;
            background:#fff5f5; margin-top:1em;">
<div style="font-family:sans-serif; font-size:16px; font-weight:bold;
            color:#D50006; margin-bottom:10px;">
`r fa('flask')` Lab 1: Only One Test — Bootstrap &amp; Permutation mit infer
</div>
<div style="font-size:0.85em; line-height:1.8;">

<strong>Lernziel:</strong> Bootstrap-Konfidenzintervall und Permutationstest für den
Regressionskoeffizienten im Bundesliga-Modell berechnen und mit dem
traditionellen t-Test vergleichen.

<br>

<strong>Datensatz:</strong> <code>buli_raw_2023-09-06.rds</code>
(Bundesliga-Spieler, Saison 2022/23) &nbsp;·&nbsp;
<strong>Modell:</strong> <code>log_value ~ age</code>

<br>

`r fa('clock')` <strong>40 Minuten</strong> &nbsp;·&nbsp;
`r fa('users')` <strong>Einzelarbeit oder Zweierteams</strong>

<br>

`r fa('circle-right')` <strong>Lab-Dokument öffnen:</strong>
<code>PVA2_Lab1_InferenzResampling.qmd</code>

</div>
</div>

<br>

.center[.small[Weiter nach dem Lab → <strong>Debrief: Critical Validator Bausteine A+B</strong>]]

???
* Lab dauert ca. 40 Minuten
* Pflichtaufgaben: Bootstrap-KI + Permutationstest + Vergleich t-Test
* Bonusaufgaben: Interaktionsmodell, reps=100 vs. 1000, underpowered Stichprobe
* Ergebnis sichern: obs_slope, boot_dist, ci_pct, ci_se, null_dist werden in Lab 2 nicht mehr gebraucht
---
class: left

.blockquote[Debrief Lab 1 + Critical Validator]

## Debrief: Inferenz als Filter — Galaks Darts-Analogie

.panelset[
.panel[.panel-name[Darts-Analogie]
### Die Darts-Analogie (Galak)

`r fa('bullseye')` **Ein Wurf** = eine Stichprobe — trifft er die Mitte per Zufall?

`r fa('circle-right')` Erst **viele Würfe** zeigen die wahre Präzision

`r fa('circle-right')` Standardfehler = durchschnittliche Streuung der Würfe

`r fa('circle-right')` Konfidenzintervall = Bereich, der bei 95% aller Dartspiele die wahre Mitte enthält

]
.panel[.panel-name[Transfer Lab 1]

### Übertragung auf Lab 1

`r fa('circle-right')` Bootstrap-KI: Was passiert wenn wir 1000× neu aus den Buli-Daten ziehen?

`r fa('circle-right')` Enthält das KI die Null? → Ist der Alterseffekt signifikant?

`r fa('circle-right')` Permutationstest: Null-Welt simulieren — wie extrem ist unser beobachteter Koeffizient?
]

.panel[.panel-name[Critical Validator]
### Critical Validator — Bausteine A+B

**Baustein A: Inferenz als Filter**
.small[
> "Statistische Inferenz filtert echtes Signal von zufälligem Rauschen — wie ein Dart-Spieler, der nach vielen Würfen beurteilt wird, nicht nach einem einzigen."
]

**Baustein B: Fehlentscheidungen**
.small[
> Feueralarm-Modell: Alarm schlägt an (FP) vs. Brand wird nicht entdeckt (FN)
>
> Im Bundesliga-Kontext: Spieler kaufen der gar nicht unterbewertet ist (FP) vs. echte Arbitrage-Chance verpassen (FN)
]

`r fa('circle-right')` **Welcher Fehler ist teurer?** → Das hängt von den Kosten ab — nicht vom p-Wert!
]

]


???
* Critical Validator Posting diskutieren: Was haben die Teams zu Bausteinen A+B gefunden?
* Galak-Video war Vorbereitung — hier konkret verankern
* Überleitung: wie formalisieren wir die Kosten von Fehlentscheidungen? → Expected Value Framework

---
class: inverse, center, middle

# ☕ Pause

---
class: inverse, center, middle

# Akt 3 · Fehler 1. und 2. Art

## Ökonomische Risiken und Expected Value Framework

---
class: left

.blockquote[Fehler 1. und 2. Art]

## Die Konfusionsmatrix: vier mögliche Ausgänge

<div style="display:grid; grid-template-columns:180px 1fr 1fr; gap:0;
            margin-top:0.8em; font-size:0.82em; text-align:center;">

<div style="padding:8px;"></div>
<div style="background:#502479; color:white; padding:8px; font-weight:bold; border-radius:4px 0 0 0;">
  $H_0$ ist wahr<br><small>(kein echter Effekt)</small>
</div>
<div style="background:#D50006; color:white; padding:8px; font-weight:bold; border-radius:0 4px 0 0;">
  $H_A$ ist wahr<br><small>(echter Effekt vorhanden)</small>
</div>

<div style="background:#f5f5f5; padding:8px; font-weight:bold; border-right:1px solid #ddd;">
  Test: nicht signifikant<br><small>(H₀ nicht verworfen)</small>
</div>
<div style="background:#f0fff0; padding:8px; border:1px solid #90c090;">
  `r fa('check', fill='#2a7a2a')` <strong>Richtige Entscheidung</strong><br>
  True Negative<br>
  <span style="color:#555;">Kein Alarm, kein Brand</span>
</div>
<div style="background:#fff0f0; padding:8px; border:1px solid #f09090;">
  `r fa('xmark', fill='#D50006')` <strong>Fehler 2. Art (β)</strong><br>
  False Negative<br>
  <span style="color:#555;">Brand übersehen!</span>
</div>

<div style="background:#f5f5f5; padding:8px; font-weight:bold; border-right:1px solid #ddd;">
  Test: signifikant<br><small>(H₀ verworfen)</small>
</div>
<div style="background:#fff0f0; padding:8px; border:1px solid #f09090;">
  `r fa('xmark', fill='#D50006')` <strong>Fehler 1. Art (α)</strong><br>
  False Positive<br>
  <span style="color:#555;">Fehlalarm!</span>
</div>
<div style="background:#f0fff0; padding:8px; border:1px solid #90c090;">
  `r fa('check', fill='#2a7a2a')` <strong>Richtige Entscheidung</strong><br>
  True Positive<br>
  <span style="color:#555;">Brand erkannt!</span>
</div>

</div>

<br>

.center[
`r fa('circle-right')` **Klassische Statistik** kontrolliert α (Fehler 1. Art) mit dem Signifikanzniveau &nbsp;|&nbsp;
`r fa('circle-right')` **β** (Fehler 2. Art) = 1 − Teststärke (Power)
]

???
* Feueralarm-Analogie aus Galak hier formalisieren
* Wichtig: Fehler 1. und 2. Art stehen in einem Trade-off — senkt man α, steigt β
* Für Manager: welcher Fehler ist teurer? Das ist eine ökonomische, keine statistische Frage

---
class: left

.blockquote[Fehler 1. und 2. Art]

## Expected Value Framework: Fehlerkosten quantifizieren

.panelset[
.panel[anel-name[Expected Value Framework]
vgl. `r Zitiere(bib, "provost_data_2013")`, Kap. 7

$$\text{EV} = \sum_i p_i \cdot v_i$$

Für ein binäres Klassifikationsmodell:

$$\text{EV} = \underbrace{p(\text{TP}) \cdot v(\text{TP})}_{\text{echter Treffer}} + \underbrace{p(\text{FP}) \cdot v(\text{FP})}_{\text{Fehlalarm}} + \underbrace{p(\text{FN}) \cdot v(\text{FN})}_{\text{verpasster Treffer}}$$

### Bundesliga-Anwendung
`r fa('circle-right')` **FP**: Spieler kaufen der nicht unterbewertet ist
→ Kosten: Transfersumme − echter Marktwert

`r fa('circle-right')` **FN**: Echte Arbitrage-Chance verpassen
→ Kosten: entgangener Wettbewerbsvorteil
]

.panel[.panel-name[Beispiel]

### Beispiel: Churn-Modell gibt 70% Wahrscheinlichkeit

| Entscheidung | Kosten | Wahrscheinlichkeit |
|---|---|---|
| Intervention (richtig) | +150 € gespart | 70% |
| Intervention (falsch) | −30 € Rabatt | 30% |
| Keine Intervention (FN) | −200 € entgangener Umsatz | — |

$$\text{EV}_{\text{Intervention}} = 0.7 \cdot 150 + 0.3 \cdot (-30) = 96 €$$

<br>

`r fa('circle-right')` **Modell ist wertvoll wenn EV > 0** — unabhängig vom p-Wert!

.blockquote[
Der p-Wert sagt nicht, ob eine Intervention lohnt. Das Expected Value Framework schon.
]

]
]

???
* Provost & Fawcett Kap. 7 war Vorbereitung (Baustein B)
* Wichtige Pointe: statistisch signifikant ≠ ökonomisch relevant
* Überleitung: wie entscheiden wir was "signifikant" ist wenn wir viele Tests gleichzeitig machen?

---
class: left

.blockquote[Fehler 1. und 2. Art]

## `r fa('flask', fill='#D50006')` Lab 2 — Verweis

<div style="border:3px solid #D50006; border-radius:8px; padding:20px 28px;
            background:#fff5f5; margin-top:1em;">

<div style="font-family:sans-serif; font-size:16px; font-weight:bold;
            color:#D50006; margin-bottom:10px;">
`r fa('flask')` Lab 2: p-Hacking Simulation &amp; False Discovery Rate
</div>

<div style="font-size:0.85em; line-height:1.8;">

<strong>Lernziel:</strong> p-Hacking durch Simulation erfahren und die
Benjamini-Hochberg-Prozedur zur Kontrolle der False Discovery Rate anwenden.

<br>

<strong>Szenario:</strong> Sie testen 100 zufällige Variablen auf Zusammenhang
mit dem Bundesliga-Marktwert. Wie viele sind bei α = 0.05 rein zufällig signifikant?

<br>

`r fa('circle-right')` <strong>Separates Lab-Dokument:</strong>
<code>PVA2_Lab2_pHacking_FDR.Rmd</code>

</div>
</div>

<br>

.center[.small[Weiter nach dem Lab → <strong>Statistische vs. praktische Signifikanz</strong>]]


???
* Lab 2 dauert ca. 25 Minuten
* Kernerfahrung: Bei 100 Tests mit α=0.05 erwarte ich ~5 falsche Treffer per Zufall
* Benjamini-Hochberg: adjustierte p-Werte — kontrolliert Anteil falscher Entdeckungen

---
class: inverse, center, middle

# Akt 4 · p-Hacking & FDR

## Das Multiplizitätsproblem

---
class: left

.blockquote[p-Hacking & FDR]

## Das Multiplizitätsproblem

.pull-left[
### Das Problem

Bei **einem** Test mit α = 0.05:
- Fehlerwahrscheinlichkeit: 5%
- Akzeptabel ✅

Bei **1.000** Tests mit α = 0.05:
- Erwartete falsche Treffer: **50**
- Diese 50 "Entdeckungen" sind **reines Rauschen** ❌

<br>

### p-Hacking in der Praxis
`r fa('circle-right')` Variablen hinzufügen bis p < 0.05

`r fa('circle-right')` Stichprobe vergrößern bis Signifikanz erreicht

`r fa('circle-right')` Verschiedene Modellspezifikationen testen

`r fa('circle-right')` Nur "interessante" Ergebnisse publizieren
]

.pull-right[
### Lab 2 Befund: Simulation

```{r phacking-sim, echo=FALSE, message=FALSE, fig.align='center', out.width='90%'}
set.seed(42)
n_tests <- 100
n_obs   <- nrow(tbl_buli)
p_values <- map_dbl(1:n_tests, function(i) {
  rand_var <- rnorm(n_obs)
  tbl_sim  <- tbl_buli %>% mutate(rand = rand_var)
  lm(log_value ~ rand, data = tbl_sim) %>%
    get_regression_table() %>%
    filter(term == "rand") %>%
    pull(p_value)
})

tibble(p = p_values, significant = p < 0.05) %>%
  ggplot(aes(x = p, fill = significant)) +
  geom_histogram(bins = 20, color = "white") +
  scale_fill_manual(values = c("TRUE" = "#D50006", "FALSE" = "#b3b2b2"),
                    labels = c("TRUE" = "p < 0.05 (falsch signifikant!)",
                               "FALSE" = "p ≥ 0.05")) +
  geom_vline(xintercept = 0.05, color = "#D50006",
             linetype = "dashed", linewidth = 1) +
  labs(x = "p-Wert", y = "Anzahl Tests", fill = NULL,
       title = glue::glue("{sum(p_values < 0.05)} von 100 zufälligen Variablen signifikant bei α=0.05")) +
  theme_minimal(base_size = 11) +
  theme(legend.position = "bottom")
```
]

???
* Kernerfahrung: Bei 100 zufälligen Tests erwarte ich 5 falsche Treffer — das ist kein Fehler sondern Mathematik
* Im Bundesliga-Datensatz: 20+ Variablen → wenn wir alle testen, sind einige zufällig signifikant
* Das ist das Problem von Data Mining ohne Hypothesen

---
class: left

.blockquote[p-Hacking & FDR]

## Die False Discovery Rate (FDR): Benjamini-Hochberg

.pull-left[
### Idee der FDR

Statt jedes einzelne α zu kontrollieren: kontrolliere den **Anteil falscher Entdeckungen** an allen Entdeckungen.

$$\text{FDR} = \frac{\text{Falsche Entdeckungen}}{\text{Alle Entdeckungen}}$$

**Benjamini-Hochberg-Prozedur:**
1. p-Werte aufsteigend sortieren: $p_{(1)} \leq p_{(2)} \leq \cdots \leq p_{(m)}$
2. Für gewünschtes FDR-Niveau $q$: finde größtes $k$ mit $p_{(k)} \leq \frac{k}{m} \cdot q$
3. Alle Tests $1, \ldots, k$ als signifikant erklären

<br>

`r fa('circle-right')` In R: `p.adjust(p_values, method = "BH")`
]

.pull-right[
### Wann welche Methode?

| Situation | Methode |
|-----------|---------|
| **1 Test**, klare Hypothese | α = 0.05 klassisch |
| **Wenige Tests** (~5–20), explorative Analyse | Bonferroni-Korrektur |
| **Viele Tests** (>50), Discovery-Kontext | FDR (Benjamini-Hochberg) |
| **ML-Feature-Selektion** | FDR oder Cross-Validation |

<br>

.blockquote[
"In einer Welt mit Big Data und tausenden Variablen führt klassisches Testen auf dem 5%-Niveau unweigerlich ins Verderben."
.tr[`r Zitiere(bib, "taddy_business_2019")`, Kap. 1]
]
]

???
* FDR ist das Standard-Verfahren in der Genomik (tausende Gene gleichzeitig testen)
* Für Bundesliga: wenn wir alle Transfermarkt-Variablen testen, brauchen wir FDR
* Überleitung: selbst wenn ein Effekt "echt" signifikant ist — ist er groß genug um relevant zu sein?

---
class: inverse, center, middle

# Akt 5 · Signifikanz vs. Relevanz

## Effektstärken und praktische Bedeutsamkeit

---
class: left

.blockquote[Signifikanz vs. Relevanz]

## Das Paradox großer Stichproben

.pull-left[
### Das Problem

$$\text{SE} = \frac{s}{\sqrt{n}} \quad \Rightarrow \quad \text{t} = \frac{\hat\beta}{\text{SE}} = \frac{\hat\beta \cdot \sqrt{n}}{s}$$

**Mit wachsendem n**:
- SE sinkt
- t-Statistik steigt
- p-Wert sinkt

`r fa('circle-right')` Bei 10 Millionen Beobachtungen ist **jeder** noch so kleine Effekt signifikant!

<br>

### Beispiel Klickrate
- Kampagne A: 2.00% Klickrate
- Kampagne B: 2.01% Klickrate
- n = 10 Millionen: p < 0.001 ✅
- Difference: 0.01% — **lohnt das?**
]

.pull-right[
### Effektstärken als Lösung

**Cohen's d** (für Mittelwertvergleiche):
$$d = \frac{\mu_1 - \mu_2}{\sigma_{\text{pooled}}}$$

| d | Interpretation |
|---|---|
| 0.2 | kleiner Effekt |
| 0.5 | mittlerer Effekt |
| 0.8 | großer Effekt |

**Für Regression: $R^2$ und partielles $\eta^2$**

```{r rsquared, echo=FALSE, message=FALSE}
lm_full %>%
  get_regression_summaries() %>%
  select(r_squared, adj_r_squared, rmse) %>%
  gt() %>%
  fmt_number(decimals = 3) %>%
  tab_options(table.font.size = "13px")
```

`r fa('circle-right')` $R^2 = $ `r round(summary(lm_full)$r.squared, 3)`: Das Alter erklärt `r round(summary(lm_full)$r.squared*100, 1)`% der Variation im log-Marktwert
]

???
* Große Stichproben machen fast alles signifikant — das ist kein Problem der Statistik, sondern der Interpretation
* Für Manager: immer Effektstärke berichten, nicht nur p-Wert
* Bundesliga: Alterseffekt ist signifikant UND praktisch relevant (erklärt ~X% der Variation)

---
class: left
.blockquote[Fehler 1. und 2. Art]
## Expected Value Framework: Bundesliga-Anwendung
.panelset[
.panel[.panel-name[Entscheidungssituation]
`r fa('circle-right')` Modell identifiziert Spieler mit **stark negativem Residuum**

`r fa('circle-right')` Marktwert laut Modell: **6 Mio. €** — Transferpreis: **5 Mio. €**

`r fa('circle-right')` Wertsteigerung bei echtem Arbitrage: **+20% = +1 Mio. €**

`r fa('circle-right')` Opportunitätskosten bei Fehlkauf: **8% p.a. = 400k €**
]
.panel[.panel-name[Fehlertypen]
### Fehlertypen im Kontext

<table style="font-size:0.82em; width:100%; border-collapse:collapse;">
<thead>
<tr>
  <th style="padding:6px 10px; background:#f5f5f5; border:1px solid #ddd; text-align:left;">Fehler</th>
  <th style="padding:6px 10px; background:#f5f5f5; border:1px solid #ddd; text-align:left;">Situation</th>
  <th style="padding:6px 10px; background:#f5f5f5; border:1px solid #ddd; text-align:left;">Konsequenz</th>
</tr>
</thead>
<tbody>
<tr>
  <td style="padding:6px 10px; border:1px solid #ddd; background:#fff0f0;"><strong>Fehler 1. Art</strong> (FP)</td>
  <td style="padding:6px 10px; border:1px solid #ddd;">Kaufen — Arbitrage war Zufall</td>
  <td style="padding:6px 10px; border:1px solid #ddd;">−400k € Opportunitätskosten</td>
</tr>
<tr>
  <td style="padding:6px 10px; border:1px solid #ddd; background:#fff0f0;"><strong>Fehler 2. Art</strong> (FN)</td>
  <td style="padding:6px 10px; border:1px solid #ddd;">Nicht kaufen — Arbitrage war echt</td>
  <td style="padding:6px 10px; border:1px solid #ddd;">−1 Mio. € entgangener Gewinn</td>
</tr>
</tbody>
</table>

<br>
Sei $p_{\text{A}}$ = Wahrscheinlichkeit dass Arbitrage echt ist.
]
.panel[.panel-name[Entscheidungsmatrix]
### Entscheidungsmatrix

<table style="font-size:0.84em; width:100%; border-collapse:collapse; margin-bottom:0.6em;">
<thead>
<tr>
  <th style="padding:6px 10px; background:#f5f5f5; border:1px solid #ddd;"></th>
  <th style="padding:6px 10px; background:#f5f5f5; border:1px solid #ddd; text-align:center;"><strong>Arbitrage echt</strong></th>
  <th style="padding:6px 10px; background:#f5f5f5; border:1px solid #ddd; text-align:center;"><strong>Modell falsch</strong></th>
</tr>
</thead>
<tbody>
<tr>
  <td style="padding:6px 10px; border:1px solid #ddd; background:#f5f5f5;"><strong>Kaufen</strong></td>
  <td style="padding:6px 10px; border:1px solid #ddd; text-align:center; background:#f0fff0;">+1.0 Mio. € ✅</td>
  <td style="padding:6px 10px; border:1px solid #ddd; text-align:center; background:#fff8e1;">−0.4 Mio. € ⚠️</td>
</tr>
<tr>
  <td style="padding:6px 10px; border:1px solid #ddd; background:#f5f5f5;"><strong>Nicht kaufen</strong></td>
  <td style="padding:6px 10px; border:1px solid #ddd; text-align:center; background:#fff0f0;">−1.0 Mio. € ❌</td>
  <td style="padding:6px 10px; border:1px solid #ddd; text-align:center; background:#f0fff0;">0 € ✅</td>
</tr>
</tbody>
</table>
<small>Nicht kaufen bei echter Arbitrage = entgangener Gewinn von 1 Mio. €</small>
]
.panel[.panel-name[Erwartungswert]
### Expected Value

$$\text{EV}(\text{Kaufen}) = p_{\text{A}} \cdot 1.0 - (1-p_{\text{A}}) \cdot 0.4$$

$$\text{EV}(\text{Nicht kaufen}) = -p_{\text{A}} \cdot 1.0 + (1-p_{\text{A}}) \cdot 0$$

**Kaufen lohnt wenn** EV(Kaufen) > EV(Nicht kaufen):

$$p_{\text{A}} > \frac{0.4}{0.4 + 2} \approx \mathbf{17\%}$$

<div style="background:#f0fff0; border-left:3px solid #2a7a2a;
            padding:8px 12px; font-size:0.84em; border-radius:0 4px 4px 0;
            margin-top:0.6em;">
`r fa('circle-right')` Schon bei <strong>17% Überzeugung</strong> lohnt der Transfer —
weil Nicht-Kaufen bei echter Arbitrage ebenfalls kostet.
</div>
]
]

???
* Fehler 2. Art hat einen echten Preis: entgangener Arbitragegewinn von 1 Mio.
* Deshalb ist die Entscheidungsschwelle mit 17% deutlich niedriger als α = 0.05 suggeriert
* Moneyball-Logik: asymmetrisches Payoff + niedriger Break-even → datengetriebene Transfers lohnen sich auch bei Modellunsicherheit
* p-Wert von 3.4% rechtfertigt den Alterseffekt als real — p_A schätzt der Manager selbst ein
* Kernbotschaft: α = 0.05 ist eine willkürliche Konvention — die echte Entscheidungsschwelle hängt von den Kosten beider Fehlertypen ab

---
class: left

.blockquote[Signifikanz vs. Relevanz]

## Bundesliga: Signifikanz UND Relevanz im Interaktionsmodell

```{r sig-relevanz, echo=FALSE, message=FALSE}
lm_interaction %>%
  get_regression_table() %>%
  gt() %>%
  fmt_number(columns = c(estimate, std_error, statistic, p_value,
                         lower_ci, upper_ci), decimals = 3) %>%
  tab_style(
    style = list(cell_fill(color = "#fff0f0"),
                 cell_text(weight = "bold")),
    locations = cells_body(rows = p_value < 0.05)
  ) %>%
  tab_style(
    style = cell_fill(color = "#f5f5f5"),
    locations = cells_body(rows = p_value >= 0.05)
  ) %>%
  tab_options(table.font.size = "13px") %>%
  tab_footnote("Rot = signifikant (p < 0.05); Grau = nicht signifikant")
```

.center[
`r fa('circle-right')` Signifikanz prüfen (p-Wert) · Richtung bestätigen (Vorzeichen) · Größe beurteilen (Schätzer + KI) · Relevanz bewerten ($R^2$, RMSE)
]

???
* Volle Interpretation: Alterskoeffizient signifikant und ökonomisch bedeutsam
* Interaktionsterm: signifikant → Torhüter-Alterseffekt unterscheidet sich wirklich
* Konfidenzintervall nicht bei Null → stabiler Befund

---
class: left

.blockquote[Ausblick PVA3]

## Was kommt als nächstes?

.pull-left[
### PVA2 — Zusammenfassung heute

✅ Population vs. Stichprobe — stochastische Regression

✅ Only One Test — Bootstrap + Permutation mit `infer`

✅ Traditionelle Tests — t-Test, F-Test, Regressionstabelle

✅ Fehler 1./2. Art als ökonomische Risiken

✅ Expected Value Framework

✅ p-Hacking und FDR

✅ Statistische vs. praktische Signifikanz

]

.pull-right[
### PVA3 — Vorschau

`r fa('circle-right')` **Multiple Regression** mit vielen Prädiktoren

`r fa('circle-right')` **Multikollinearität**: wenn Prädiktoren zu stark korrelieren

`r fa('circle-right')` **Overfitting**: Modell "lernt" Trainingsdaten auswendig

`r fa('circle-right')` **Ridge-Regression**: Multikollinearität lösen

`r fa('circle-right')` **Causal Engineering**: Confounding und Kontrollvariablen

<br>

.blockquote[
**Hausaufgabe PVA3:** Multiple Regression am Bundesliga-Modell — welche Prädiktoren sind stabil?
]

`r fa('circle-right')` Vorbereitungslektüre: `r Zitiere(bib, "taddy_business_2019")` Kap. 3 (Regularisierung)
]

???
* Brücke zu PVA3: heute haben wir mit einfacher Regression gearbeitet
* Multiple Regression multipliziert das Inferenzproblem — mehr Prädiktoren = mehr Fehlentscheidungs-Risiko
* Regularisierung als Antwort auf Overfitting und Multikollinearität

---
class: left

.blockquote[Debrief]

## Lernziele — Check

<div style="display:grid; grid-template-columns:30px 1fr; gap:0.4em 0.8em;
            font-size:0.83em; margin-top:0.5em; align-items:start;">

<div>`r fa('check', fill='#2a7a2a')`</div>
<div>Ich kann **Inferenz als Methode zur Messung von Unsicherheit** in statistischen Schätzungen erklären.</div>

<div>`r fa('check', fill='#2a7a2a')`</div>
<div>Ich beherrsche das Prinzip **„Only one test"** und kann Bootstrapping sowie Permutationstests praktisch umsetzen.</div>

<div>`r fa('check', fill='#2a7a2a')`</div>
<div>Ich kann traditionelle Tests (**t-Test, F-Test**) einordnen und Regressionstabellen korrekt interpretieren.</div>

<div>`r fa('check', fill='#2a7a2a')`</div>
<div>Ich kann **Fehler 1. und 2. Art als ökonomische Risiken** interpretieren und deren Kosten im Business-Kontext (Expected Value) gegeneinander abwägen.</div>

<div>`r fa('check', fill='#2a7a2a')`</div>
<div>Ich erkenne die Gefahren von **p-Hacking** und verstehe die Anwendung der **False Discovery Rate (FDR)**.</div>

<div>`r fa('check', fill='#2a7a2a')`</div>
<div>Ich kann zwischen **statistischer Signifikanz und praktischer Relevanz** unterscheiden, indem ich Effektstärken heranziehe.</div>

</div>

<br>

.center[`r fa('circle-right')` **Fragen? Offene Punkte? Feedback?**]

???
* Lernziele gemeinsam mit Studierenden durchgehen
* Kurze Selbsteinschätzung: 👍 verstanden / 🤔 unklar / ❓ Fragen
