---
title: "Lab 1: Only One Test"
subtitle: "Bootstrap & Permutationstest mit dem infer-Paket"
author: "Prof. Dr. Jörg Schoder"
date: today
lang: de
format:
  html:
    toc: true
    toc-depth: 3
    toc-title: "Inhalt"
    number-sections: false
    code-fold: true
    code-tools: true
    code-summary: "Code anzeigen"
    theme: cosmo
    css: ../../../css/styles.css
    embed-resources: true
execute:
  echo: true
  message: false
  warning: false
---

```{r setup}
#| include: false
library(tidyverse)
library(moderndive)
library(infer)
library(gt)
library(fontawesome)

date <- '2023-09-06'
my_in_file <- glue::glue('buli_raw_{date}.rds')
tbl_buli_raw <- read_rds(file = xfun::from_root("data","raw",my_in_file))

tbl_buli <- tbl_buli_raw %>%
              mutate(
                age = lubridate::year(Sys.Date()) -
                      lubridate::year(player_dob),
                log_value = log(player_market_value_euro),
                pos_bin = if_else(player_position == "Goalkeeper",
                                  "Goalkeeper", "Outfield")
              ) %>%
              rename(name = player_name,
                     mv   = player_market_value_euro) %>%
              filter(!is.na(mv), !is.na(age))

options(scipen = 999)
```

## Lernziele und Überblick

:::{.callout-note}
## Lernziele dieses Labs

- Bootstrap-Konfidenzintervall für den Regressionskoeffizienten $\hat\beta_{\text{age}}$ berechnen
- Permutationstest auf Unabhängigkeit durchführen
- Beide Methoden mit dem traditionellen t-Test vergleichen
- Das Konzept **„Only One Test"** verstehen und anwenden
:::

**Modell:**
$$\widehat{\log(\text{mv})} = \hat\beta_0 + \hat\beta_1 \cdot \text{age}$$

**Die infer-Pipe** folgt stets demselben Ablauf:

```
Daten
  %>% specify()      # Welche Variablen?
  %>% hypothesize()  # Nullhypothese (nur bei Test, nicht bei Bootstrap-KI)
  %>% generate()     # Bootstrap oder Permutation
  %>% calculate()    # Teststatistik berechnen
  %>% visualize()    # Visualisieren
```

:::{.callout-tip}
## Zeitplanung
⏱ **40 Minuten** — Pflichtaufgaben (A1–A3) zuerst, Bonusaufgaben wenn Zeit bleibt.
:::

---

## Schritt 1: Punktschätzer

Der erste Schritt ist immer die Berechnung des **beobachteten Koeffizienten** — des Punktschätzers aus den vorliegenden Daten.

```{r obs-slope}
#| code-fold: false
obs_slope <- tbl_buli %>%
               specify(log_value ~ age) %>%
               calculate(stat = "slope")
obs_slope
```

:::{.callout-tip}
## Zur Interpretation
- Was bedeutet dieser Wert inhaltlich? (Denken Sie an die Log-Transformation!)
- Handelt es sich um einen Populations- oder Stichprobenparameter?
- Warum reicht dieser eine Wert alleine nicht für eine verlässliche Aussage?
:::

---

## Schritt 2: Bootstrap-Verteilung

Beim Bootstrapping ziehen wir **1000× mit Zurücklegen** aus den vorhandenen Daten und berechnen jedes Mal den Regressionskoeffizienten. Die Verteilung dieser 1000 Koeffizienten approximiert die Stichprobenverteilung.

**Wichtig:** Beim Bootstrap zur KI-Schätzung verwenden wir **kein** `hypothesize()` — wir machen keine Annahme über die Nullhypothese, sondern schätzen die Variabilität des Koeffizienten.

```{r boot-dist}
#| cache: true
set.seed(2024)

boot_dist <- tbl_buli %>%
               specify(log_value ~ age) %>%
               # KEIN hypothesize() — wir schätzen, nicht testen
               generate(reps = 1000, type = "bootstrap") %>%
               calculate(stat = "slope")
```

```{r boot-viz}
visualize(boot_dist) +
  labs(
    title    = "Bootstrap-Verteilung des Steigungskoeffizienten",
    subtitle = "1000 Bootstrap-Stichproben aus den Bundesliga-Daten",
    x        = expression(hat(beta)[age]~"(log-Marktwert pro Altersjahr)"),
    y        = "Häufigkeit"
  )
```

:::{.callout-note}
## Was zeigt diese Verteilung?
Die Breite der Bootstrap-Verteilung entspricht dem **Standardfehler** des Koeffizienten. Je schmaler die Verteilung, desto präziser die Schätzung.
:::

---

## Schritt 3: Konfidenzintervall

Aus der Bootstrap-Verteilung lassen sich Konfidenzintervalle auf zwei Arten berechnen:

::: {.panel-tabset}

### Perzentilmethode

Die einfachste Methode: die mittleren 95% der Bootstrap-Verteilung.

```{r ci-pct}
ci_pct <- boot_dist %>%
            get_confidence_interval(
              type  = "percentile",
              level = 0.95
            )
ci_pct
```

### Standardfehler-Methode

Verwendet den Bootstrap-Standardfehler und zentriert das Intervall um den beobachteten Schätzer.

```{r ci-se}
ci_se <- boot_dist %>%
           get_confidence_interval(
             type           = "se",
             point_estimate = obs_slope,
             level          = 0.95
           )
ci_se
```

### Visualisierung

```{r ci-viz}
visualize(boot_dist) +
  shade_confidence_interval(
    endpoints = ci_pct,
    fill      = NULL,
    linetype  = "solid",
    color     = "#D50006"
  ) +
  shade_confidence_interval(
    endpoints = ci_se,
    fill      = NULL,
    linetype  = "dashed",
    color     = "#502479"
  ) +
  labs(
    title    = "Bootstrap-KI: Perzentil (rot) vs. Standardfehler (lila)",
    subtitle = "Beide Methoden liefern ähnliche Intervalle",
    x        = expression(hat(beta)[age]),
    y        = "Häufigkeit"
  )
```

### Interpretation

:::{.callout-tip}
## Fragen zur Diskussion
- Enthält das Konfidenzintervall die Null?
- Was bedeutet das für die Signifikanz des Alterseffekts?
- Warum sind Perzentil- und SE-Methode ähnlich aber nicht identisch?
- Was bedeutet "95% Konfidenz" **exakt**?
:::

:::{.callout-important}
## Korrekte Interpretation
Bei wiederholter Stichprobenziehung würden 95% der so berechneten Konfidenzintervalle den wahren Parameter $\beta_{\text{age}}$ enthalten.

**Nicht:** „Mit 95% Wahrscheinlichkeit liegt der wahre Wert in diesem Intervall."
:::

:::

---

## Schritt 4: Permutationstest

Der Permutationstest simuliert eine **Welt ohne Zusammenhang** (die Null-Welt): die Alterswerte werden zufällig neu den Spielern zugeordnet, so dass jeder systematische Zusammenhang zerstört wird.

```{r null-dist}
#| cache: true
set.seed(2024)

null_dist <- tbl_buli %>%
               specify(log_value ~ age) %>%
               hypothesize(null = "independence") %>%
               generate(reps = 1000, type = "permute") %>%
               calculate(stat = "slope")

# p-Wert berechnen
p_val <- null_dist %>%
           get_p_value(obs_stat   = obs_slope,
                       direction  = "two-sided")
p_val
```

```{r null-viz}
null_dist %>%
  visualize() +
  shade_p_value(obs_stat  = obs_slope,
                direction = "two-sided") +
  labs(
    title    = "Nullverteilung (Permutationstest)",
    subtitle = glue::glue("p-Wert = {round(p_val$p_value, 4)} | Roter Bereich = p-Wert"),
    x        = expression(hat(beta)~"unter H"[0]*": Unabhängigkeit"),
    y        = "Häufigkeit"
  )
```

:::{.callout-note}
## Was sehen wir hier?
Die Nullverteilung ist um Null zentriert — in einer Welt ohne Alterseffekt würden die meisten Koeffizienten nahe Null liegen. Unser beobachteter Koeffizient (`r round(pull(obs_slope), 4)`) liegt weit außerhalb dieser Verteilung.
:::

---

## Schritt 5: Vergleich mit dem traditionellen t-Test

```{r trad-test}
reg_buli <- tbl_buli %>%
              lm(log_value ~ age, data = .)

reg_buli %>%
  get_regression_table() %>%
  gt() %>%
  fmt_number(columns = c(estimate, std_error, statistic,
                         p_value, lower_ci, upper_ci),
             decimals = 4) %>%
  tab_style(
    style     = cell_fill(color = "#fff8e1"),
    locations = cells_body(rows = term == "age")
  ) %>%
  tab_options(table.font.size = "14px") %>%
  tab_footnote("Gelb markiert: Koeffizient für Alterseffekt")
```

### Zusammenfassung: drei Wege, eine Antwort {.unnumbered}

```{r vergleich}
tibble::tribble(
  ~Methode,                   ~`Untergrenze KI`, ~`Obergrenze KI`, ~`Signifikant?`,
  "Bootstrap (Perzentil)",     round(ci_pct$lower_ci, 4),
                               round(ci_pct$upper_ci, 4),  "Ja ✅",
  "Bootstrap (SE)",            round(ci_se$lower_ci, 4),
                               round(ci_se$upper_ci, 4),   "Ja ✅",
  "Traditionell (t-Test)",
    round(get_regression_table(reg_buli) %>%
            filter(term=="age") %>% pull(lower_ci), 4),
    round(get_regression_table(reg_buli) %>%
            filter(term=="age") %>% pull(upper_ci), 4),    "Ja ✅"
) %>%
  gt() %>%
  tab_style(
    style     = cell_text(weight = "bold"),
    locations = cells_column_labels()
  ) %>%
  tab_options(table.font.size = "14px")
```

:::{.callout-important}
## „Only One Test" — die zentrale Botschaft

Alle drei Methoden kommen zur **gleichen Schlussfolgerung** — der Alterseffekt ist signifikant.

- Bootstrap und Permutation brauchen **keine Verteilungsannahmen**
- Der klassische t-Test setzt **Normalverteilung** voraus
- Für komplexe Modelle (Random Forest etc.) gibt es **nur** den Resampling-Ansatz
:::

---

## Aufgaben

### Pflichtaufgaben {.unnumbered}

:::{.callout-caution icon=false}
## `r fontawesome::fa("pen")` A1: Interpretation des Koeffizienten

Der beobachtete Steigungskoeffizient beträgt `r round(pull(obs_slope), 4)`.

1. Wie groß ist die **prozentuale** Veränderung des Marktwerts pro Altersjahr? (Hinweis: $e^{\hat\beta} - 1$)
2. Wie interpretieren Sie dieses Vorzeichen vor dem Hintergrund des **Survivorship Bias**?
3. Das Konfidenzintervall enthält die Null nicht — was folgt daraus für $H_0: \beta_{\text{age}} = 0$?
:::

:::{.callout-caution icon=false}
## `r fontawesome::fa("pen")` A2: Bootstrap vs. traditionelles KI

Vergleichen Sie die drei Konfidenzintervalle in der Tabelle oben.

1. Stimmen die Grenzen überein? Warum (nicht)?
2. Welche Methode würden Sie einem Nicht-Statistiker erklären — und wie?
3. Was passiert mit dem KI wenn Sie `reps = 100` statt `reps = 1000` verwenden?
:::

:::{.callout-caution icon=false}
## `r fontawesome::fa("pen")` A3: p-Wert aus Permutationstest

Der p-Wert aus dem Permutationstest beträgt `r round(pull(p_val), 4)`.

1. Interpretieren Sie diesen p-Wert **korrekt** (vermeiden Sie die häufigen Fehlinterpretationen).
2. Stimmt er mit dem p-Wert aus `get_regression_table()` überein?
3. Warum simulieren wir beim Permutationstest eine Null-Welt, beim Bootstrap aber nicht?
:::

### Bonusaufgaben {.unnumbered}

:::{.callout-tip icon=false}
## `r fontawesome::fa("star")` B1: Interaktionsmodell

Berechnen Sie Bootstrap-Konfidenzintervalle für das Interaktionsmodell
`log_value ~ age * pos_bin`.

Hinweis: `infer` unterstützt multiple Regression über `fit()` statt `calculate()`:

```r
boot_fit <- tbl_buli %>%
              specify(log_value ~ age + pos_bin) %>%
              generate(reps = 1000, type = "bootstrap") %>%
              fit()

boot_fit %>%
  get_confidence_interval(
    point_estimate = tbl_buli %>%
                       specify(log_value ~ age + pos_bin) %>%
                       fit(),
    level = 0.95
  )
```

Ist der Interaktionsterm `age:pos_binOutfield` signifikant?
:::

:::{.callout-tip icon=false}
## `r fontawesome::fa("star")` B2: Underpowered Stichprobe

Ziehen Sie eine kleine Zufallsstichprobe (n = 20) aus `tbl_buli` und führen
Sie den Permutationstest erneut durch. Was beobachten Sie?

```r
set.seed(99)
tbl_small <- tbl_buli %>% slice_sample(n = 20)
```

Was sagt das über die Teststärke (Power) bei kleinen Stichproben aus?
:::

:::{.callout-tip icon=false}
## `r fontawesome::fa("star")` B3: Bootstrap-Standardfehler

Berechnen Sie den Bootstrap-Standardfehler als Standardabweichung der
Bootstrap-Verteilung und vergleichen Sie ihn mit dem theoretischen
Standardfehler aus `get_regression_table()`.

```r
boot_dist %>% summarise(se_bootstrap = sd(stat))
```

Stimmen beide überein? Was bedeutet das konzeptionell?
:::

---

## Zusammenfassung

```{r summary-table}
#| echo: false
tibble::tribble(
  ~Konzept,               ~`Resampling-Ansatz`,          ~`Traditioneller Ansatz`,
  "Konfidenzintervall",   "Bootstrap (Perzentil/SE)",    "t-Verteilung, CLT",
  "Hypothesentest",       "Permutationstest",            "t-Test",
  "Verteilungsannahme",   "Keine",                       "Normalverteilung",
  "Rechenaufwand",        "Hoch (1000+ Iterationen)",    "Gering (Formel)",
  "Flexibilität",         "Für beliebige Statistiken",   "Nur Standardfälle",
  "Ergebnis hier",        "Signifikant ✅",               "Signifikant ✅"
) %>%
  gt() %>%
  tab_style(
    style     = cell_fill(color = "#f5f0fa"),
    locations = cells_column_labels()
  ) %>%
  tab_style(
    style     = cell_fill(color = "#f0fff0"),
    locations = cells_body(rows = Konzept == "Ergebnis hier")
  ) %>%
  tab_options(table.font.size = "14px")
```

:::{.callout-important}
## Offene Fragen für den Debrief

- Warum ist Bootstrapping „ehrlicher" als die Normalverteilungsannahme?
- Der Alterskoeffizient ist signifikant — aber $R^2 =$ `r round(summary(lm(log_value ~ age, data = tbl_buli))$r.squared, 3)`. Was bedeutet das?
- Welcher Fehlertyp wäre schlimmer: einen unterbewerteten Spieler übersehen oder einen überbewerteten kaufen?
:::
