---
title: "PVA2 · Lab 1: Only One Test"
subtitle: "Bootstrap & Permutationstest mit dem infer-Paket"
author: "Prof. Dr. Jörg Schoder"
date: "`r Sys.Date()`"
output:
  xaringan::moon_reader:
    css: ["../../../css/ffhs-theme_js.css", "xaringan-themer.css"]
    nature:
      slideNumberFormat: "Lab 1 · %current%/%total%"
      ratio: "16:9"
---

```{r setup, include=FALSE}
options(htmltools.dir.version = FALSE)
library(tidyverse)
library(moderndive)
library(infer)
library(gt)
library(fontawesome)
date <- '2023-09-06'
my_in_file <- glue::glue('buli_raw_{date}.rds')
tbl_buli_raw <- read_rds(file = xfun::from_root("data","raw",my_in_file))
tbl_buli <- tbl_buli_raw %>%
              mutate(age = lubridate::year(Sys.Date()) -
                          lubridate::year(player_dob),
                     log_value = log(player_market_value_euro),
                     pos_bin = if_else(player_position == "Goalkeeper",
                                       "Goalkeeper", "Outfield")) %>%
              rename(name = player_name, mv = player_market_value_euro) %>%
              filter(!is.na(mv), !is.na(age))
options(scipen = 999)
```

---
class: left

## Lab 1 · Überblick

.pull-left[
### Lernziel

`r fa('circle-right')` Bootstrap-Konfidenzintervall für den Regressionskoeffizienten $\hat\beta_{\text{age}}$ berechnen

`r fa('circle-right')` Permutationstest auf Unabhängigkeit durchführen

`r fa('circle-right')` Ergebnisse mit dem traditionellen t-Test vergleichen

`r fa('circle-right')` Konzept "Only One Test" verstehen

### Modell
$$\widehat{\log(\text{mv})} = \hat\beta_0 + \hat\beta_1 \cdot \text{age}$$
]

.pull-right[
### Die infer-Pipe

```
Daten
  |> specify()      # Welche Variablen?
  |> hypothesize()  # Nullhypothese (nur bei Test)
  |> generate()     # Bootstrap oder Permutation
  |> calculate()    # Teststatistik berechnen
  |> visualize()    # Visualisieren
```

<br>

`r fa('clock')` **Dauer: ca. 40 Minuten**

`r fa('users')` **Einzelarbeit oder Zweierteams**
]

---
class: left

## Schritt 1: Punktschätzer — der beobachtete Koeffizient

```{r obs-slope, echo=TRUE, message=FALSE}
library(infer)

# Beobachteter Steigungskoeffizient
obs_slope <- tbl_buli %>%
               specify(log_value ~ age) %>%
               calculate(stat = "slope")
obs_slope
```

<br>

`r fa('circle-right')` Was bedeutet dieser Wert inhaltlich?

`r fa('circle-right')` Handelt es sich um einen Populations- oder Stichprobenparameter?

???
* Studierende sollen den Wert selbst interpretieren
* Wichtig: dieser Wert ist ein Punktschätzer — er enthält Schätzunsicherheit

---
class: left

## Schritt 2: Bootstrap-Verteilung

```{r boot-dist, echo=TRUE, message=FALSE, cache=TRUE}
set.seed(2024)

boot_dist <- tbl_buli %>%
               specify(log_value ~ age) %>%
               # KEIN hypothesize() — wir schätzen den Koeffizienten
               generate(reps = 1000, type = "bootstrap") %>%
               calculate(stat = "slope")
```

```{r boot-viz, echo=TRUE, message=FALSE, out.width='45%', fig.align='center'}
visualize(boot_dist) +
  labs(title = "Bootstrap-Verteilung des Steigungskoeffizienten",
       x = "β̂_age (log-Marktwert pro Altersjahr)",
       y = "Häufigkeit")
```

???
* Bootstrap: 1000× mit Zurücklegen aus den vorhandenen Daten ziehen
* Verteilung zeigt: wie stark variiert der Koeffizient je nach Stichprobe?
* Breite der Verteilung = Standardfehler

---
class: left

## Schritt 3: Konfidenzintervall berechnen

.panelset[
.panel[.panel-name[Perzentilmethode]
```{r ci-pct, echo=TRUE, message=FALSE}
ci_pct <- boot_dist %>%
            get_confidence_interval(type = "percentile",
                                    level = 0.95)
ci_pct
```
]
.panel[.panel-name[Standardfehler-Methode]
```{r ci-se, echo=TRUE, message=FALSE}
ci_se <- boot_dist %>%
           get_confidence_interval(type = "se",
                                   point_estimate = obs_slope,
                                   level = 0.95)
ci_se
```
]
.panel[.panel-name[Visualisierung]
```{r ci-viz, echo=TRUE, message=FALSE, out.width='45%', fig.align='center'}
visualize(boot_dist) +
  shade_confidence_interval(endpoints = ci_pct,
                            fill = NULL,
                            linetype = "solid",
                            color = "#D50006") +
  shade_confidence_interval(endpoints = ci_se,
                            fill = NULL,
                            linetype = "dashed",
                            color = "#502479") +
  labs(title = "Bootstrap-KI: Perzentil (rot) vs. Standardfehler (lila)",
       x = "β̂_age", y = "Häufigkeit")
```
]
.panel[.panel-name[Interpretation]

**Fragen zur Diskussion:**

`r fa('circle-right')` Enthält das Konfidenzintervall die Null?

`r fa('circle-right')` Was bedeutet das für die Signifikanz des Alterseffekts?

`r fa('circle-right')` Warum sind Perzentil- und SE-Methode ähnlich aber nicht identisch?

`r fa('circle-right')` Was bedeutet "95% Konfidenz" **exakt**?

.blockquote[
Bei wiederholter Stichprobenziehung werden 95% der so berechneten Konfidenzintervalle den wahren Parameter $\beta_{\text{age}}$ enthalten.
]
]
]

???
* Beide Methoden sollten ähnliche Ergebnisse liefern
* Wenn KI Null nicht enthält: Alterseffekt signifikant auf 5%-Niveau

---
class: left

## Schritt 4: Permutationstest

.pull-left[
```{r null-dist, echo=TRUE, message=FALSE, cache=TRUE}
set.seed(2024)

null_dist <- tbl_buli %>%
               specify(log_value ~ age) %>%
               hypothesize(null = "independence") %>%
               generate(reps = 1000, type = "permute") %>%
               calculate(stat = "slope")

# p-Wert berechnen
null_dist %>%
  get_p_value(obs_stat = obs_slope,
              direction = "two-sided")
```
]

.pull-right[
```{r null-viz, echo=TRUE, message=FALSE, out.width='90%', fig.align='center'}
null_dist %>%
  visualize() +
  shade_p_value(obs_stat = obs_slope,
                direction = "two-sided") +
  labs(title = "Nullverteilung (Permutationstest)",
       subtitle = "Roter Bereich = p-Wert",
       x = "β̂ unter H₀: Unabhängigkeit",
       y = "Häufigkeit")
```
]

???
* Permutation: Alterswerte werden zufällig neu zugeordnet → simuliert Welt ohne Zusammenhang
* Unser beobachteter Koeffizient liegt weit außerhalb der Nullverteilung → signifikant

---
class: left

## Schritt 5: Vergleich mit traditionellem t-Test

```{r trad-test, echo=TRUE, message=FALSE}
library(moderndive)

reg_buli <- tbl_buli %>%
              lm(log_value ~ age, data = .)

reg_buli %>%
  get_regression_table() %>%
  gt() %>%
  fmt_number(columns = c(estimate, std_error, statistic,
                         p_value, lower_ci, upper_ci),
             decimals = 4) %>%
  tab_options(table.font.size = "14px")
```

---
class: left

## Vergleich: Resampling vs. traditionell

<div style="display:grid; grid-template-columns:1fr 1fr 1fr; gap:0.8em;
            font-size:0.8em; margin-top:0.5em;">

<div style="border:2px solid #502479; border-radius:5px; padding:10px;">
<strong style="color:#502479;">Bootstrap-KI (Perzentil)</strong><br><br>
Untergrenze: <code>`r round(ci_pct$lower_ci, 4)`</code><br>
Obergrenze: <code>`r round(ci_pct$upper_ci, 4)`</code><br><br>
<em>Enthält Null? Nein ✅</em>
</div>

<div style="border:2px solid #7d0a52; border-radius:5px; padding:10px;">
<strong style="color:#7d0a52;">Bootstrap-KI (SE)</strong><br><br>
Untergrenze: <code>`r round(ci_se$lower_ci, 4)`</code><br>
Obergrenze: <code>`r round(ci_se$upper_ci, 4)`</code><br><br>
<em>Enthält Null? Nein ✅</em>
</div>

<div style="border:2px solid #D50006; border-radius:5px; padding:10px;">
<strong style="color:#D50006;">Traditionell (t-Test)</strong><br><br>
aus <code>get_regression_table()</code><br><br>
<em>Gleiche Schlussfolgerung? ✅</em>
</div>

</div>

<br>

### `r fa('lightbulb')` "Only One Test" — die zentrale Botschaft

`r fa('circle-right')` Bootstrap, Permutation und klassischer t-Test kommen zur **gleichen Schlussfolgerung**

`r fa('circle-right')` Der Resampling-Ansatz braucht **keine Verteilungsannahmen** — er nutzt Rechenpower statt Formeln

`r fa('circle-right')` Für komplexe Modelle (Random Forest etc.) gibt es **nur** den Resampling-Ansatz

???
* "Only One Test" = die konzeptionelle Einheit aller Testverfahren
* Resampling ist der modernere, flexiblere Ansatz
* Traditionell: schneller, bewährt, aber setzt Normalverteilungsannahme voraus

---
class: left

## Aufgaben zur Vertiefung

.pull-left[
### Pflichtaufgaben

**A1:** Wiederholen Sie die Bootstrap-Analyse für das **Interaktionsmodell** (`log_value ~ age * pos_bin`). Sind beide Koeffizienten signifikant?

```r
tbl_buli %>%
  specify(log_value ~ age + pos_bin) %>%
  generate(reps = 1000, type = "bootstrap") %>%
  calculate(stat = "slope")
  # Hinweis: für multiple Regression
  # andere Syntax nötig — siehe ?infer
```

**A2:** Interpretieren Sie das Konfidenzintervall für den **Interaktionsterm** `age:pos_binGoalkeeper`. Was bedeutet es für die Hypothese "Torhüter altern anders"?
]

.pull-right[
### Bonusaufgaben

**B1:** Berechnen Sie den Bootstrap-Standardfehler und vergleichen Sie ihn mit dem theoretischen Standardfehler aus `get_regression_table()`.

**B2:** Was passiert wenn Sie nur `reps = 100` statt `reps = 1000` verwenden? Wie verändert sich das Konfidenzintervall?

**B3:** Simulieren Sie eine Welt ohne Alterseffekt: Setzen Sie `set.seed(99)` und ziehen Sie eine Zufallsstichprobe von n=20 aus `tbl_buli`. Führen Sie den Permutationstest durch. Was beobachten Sie?
]

---
class: left

## Lab 1 · Zusammenfassung

<div style="display:grid; grid-template-columns:1fr 1fr; gap:1em; margin-top:0.5em;">

<div style="background:#f5f0fa; border:1px solid #d0b8e8; border-radius:5px; padding:12px; font-size:0.82em;">
<strong style="color:#502479;">Was wir gelernt haben</strong><br><br>
✅ Bootstrap-KI quantifiziert Schätzunsicherheit ohne Normalverteilungsannahme<br><br>
✅ Permutationstest simuliert die Null-Welt direkt aus den Daten<br><br>
✅ Beide Methoden kommen zur gleichen Schlussfolgerung wie der klassische t-Test<br><br>
✅ Das infer-Paket implementiert den einheitlichen Arbeitsablauf: <code>specify → hypothesize → generate → calculate → visualize</code>
</div>

<div style="background:#fff0f0; border:1px solid #f0b8b8; border-radius:5px; padding:12px; font-size:0.82em;">
<strong style="color:#D50006;">Offene Fragen für den Debrief</strong><br><br>
❓ Warum ist Bootstrapping "ehrlicher" als die Normalverteilungsannahme?<br><br>
❓ Wann würden Bootstrap- und t-Test zu <em>verschiedenen</em> Schlussfolgerungen kommen?<br><br>
❓ Was bedeutet es, dass der Alterskoeffizient signifikant ist — aber nur <code>r round(summary(lm(log_value~age, data=tbl_buli))$r.squared*100,1)`%</code> der Variation erklärt?<br><br>
❓ Welcher Fehlertyp wäre schlimmer: einen unterbewerteten Spieler übersehen oder einen überbewerteten kaufen?
</div>

</div>
