---
title: "PVA2: Ergänzungsfolien"
subtitle: "p-Werte · KI · Power · Tests · Effektstärken · Fallstudien"
author: "Prof. Dr. Jörg Schoder"
date: "`r Sys.Date()`"
output:
  xaringan::moon_reader:
    css: ["../../../css/ffhs-theme_js.css", "xaringan-themer.css"]
    nature:
      slideNumberFormat: "%current%/%total%"
      ratio: "16:9"
---

```{r setup, include=FALSE}
options(htmltools.dir.version = FALSE)
library(fontawesome)
library(tidyverse)
library(moderndive)
library(infer)
library(gt)
source(xfun::from_root("lit","helper.R"))
library(RefManageR)
BibOptions(check.entries = FALSE, bib.style = "authoryear",
           style = "markdown", dashed = TRUE)
bib <- ReadBib(xfun::from_root("lit","my_bib.bib"))
Zitiere <- function(bib, key, ...) gsub(" and ", " und ", Citet(bib, key, ...))
date <- '2023-09-06'
tbl_buli_raw <- read_rds(xfun::from_root("data","raw",
                          glue::glue('buli_raw_{date}.rds')))
tbl_buli <- tbl_buli_raw %>%
  mutate(age = lubridate::year(Sys.Date()) - lubridate::year(player_dob),
         log_value = log(player_market_value_euro),
         pos_bin = if_else(player_pos == "Goalkeeper","Goalkeeper","Outfield")) %>%
  rename(name = player_name, mv = player_market_value_euro) %>%
  filter(!is.na(mv), !is.na(age))
options(scipen = 999)
```

---
class: inverse, center, middle

# p-Werte · Konfidenzintervalle · Power

---
class: left

.blockquote[Inferenz]

## p-Werte richtig verstehen

.pull-left[
### Was der p-Wert **ist**

<div style="background:#f5f0fa; border-left:4px solid #502479;
            padding:10px 14px; font-size:0.85em; border-radius:0 4px 4px 0;">
<strong>Definition:</strong> Die Wahrscheinlichkeit, die beobachteten Daten
(oder extremere) zu erhalten, <em>wenn die Nullhypothese wahr ist</em>.
</div>

<br>

`r fa('circle-right')` p = 0.03 bedeutet: **3% Chance** für dieses Ergebnis unter $H_0$

`r fa('circle-right')` p ist ein Maß für **Kompatibilität mit $H_0$** — nicht mehr
]

.pull-right[
### Häufige **Fehlinterpretationen**

<div style="font-size:0.82em;">

<div style="background:#fff0f0; border-left:3px solid #D50006;
            padding:6px 10px; margin-bottom:6px; border-radius:0 3px 3px 0;">
❌ „p = Wahrscheinlichkeit, dass $H_0$ stimmt"
</div>
<div style="background:#fff0f0; border-left:3px solid #D50006;
            padding:6px 10px; margin-bottom:6px; border-radius:0 3px 3px 0;">
❌ „p = Wahrscheinlichkeit, dass Ergebnis repliziert wird"
</div>
<div style="background:#fff0f0; border-left:3px solid #D50006;
            padding:6px 10px; margin-bottom:6px; border-radius:0 3px 3px 0;">
❌ „p < 0.05 <em>beweist</em> einen Effekt"
</div>
<div style="background:#fff0f0; border-left:3px solid #D50006;
            padding:6px 10px; margin-bottom:6px; border-radius:0 3px 3px 0;">
❌ „p > 0.05 bedeutet <em>kein</em> Effekt"
</div>
<div style="background:#f0fff0; border-left:3px solid #2a7a2a;
            padding:6px 10px; border-radius:0 3px 3px 0;">
✅ p ist ein Maß für Kompatibilität mit $H_0$ — nicht mehr
</div>
</div>
]

.center[.small[`r fa('circle-right')` **Der p-Wert beantwortet nicht die Frage, die wir eigentlich stellen wollen!**]]

???
* Häufigster Interpretationsfehler in der Praxis: p als Irrtumswahrscheinlichkeit
* Als Manager: p-Wert immer zusammen mit KI und Effektstärke interpretieren
* Referenz: American Statistical Association (2016) Statement on p-values

---
class: left

.blockquote[Inferenz]

## Konfidenzintervalle: Definition und Interpretation

.pull-left[
### Formale Definition

<div style="background:#f5f0fa; border-left:4px solid #502479;
            padding:10px 14px; font-size:0.85em; border-radius:0 4px 4px 0; margin-bottom:1em;">
Bei wiederholter Stichprobenziehung würden <strong>95%</strong> der so
berechneten Intervalle den wahren Parameter enthalten.
</div>

**Formel (großes n):**
$$\text{KI} = \bar{x} \pm z_{\alpha/2} \times \text{SE}$$

**Beispiel:**
$$\bar{x} = 7.2,\quad \text{SE} = 0.3$$
$$95\%\text{-KI}: [6.61,\ 7.79]$$
]

.pull-right[
### Warum KI besser als p-Wert?

<div style="display:grid; grid-template-columns:1fr 1fr; gap:0.5em;
            font-size:0.8em; margin-top:0.5em;">

<div style="background:#fff0f0; border:1px solid #f0b8b8;
            border-radius:4px; padding:8px 10px;">
<strong style="color:#D50006;">Nur p-Wert</strong><br><br>
„p = 0.03, signifikant" ✅<br><br>
Keine Info über Richtung<br>
Keine Info über Größe<br>
Keine Info über Präzision
</div>

<div style="background:#f0fff0; border:1px solid #90c090;
            border-radius:4px; padding:8px 10px;">
<strong style="color:#2a7a2a;">KI + p-Wert</strong><br><br>
„KI: [+1.2, +8.4], p = 0.03" ✅<br><br>
Richtung klar: positiv<br>
Größe sichtbar: 1–8 Einheiten<br>
Präzision erkennbar: relativ breit
</div>

</div>

<br>

`r fa('circle-right')` **Bundesliga-Beispiel:** KI für $\hat\beta_{\text{age}}$ zeigt nicht nur ob der Alterseffekt signifikant ist, sondern wie groß er mindestens/höchstens ist.

.blockquote[
Konfidenzintervalle sind informativer als p-Werte — sie zeigen Richtung, Größe **und** Unsicherheit.
]
]

???
* Korrekte Interpretation: "95% der KI enthalten den wahren Wert" — nicht "95% Wahrscheinlichkeit dass wahrer Wert im KI"
* Das KI ist nach Berechnung entweder richtig oder falsch — wir wissen nur nicht welches

---
class: inverse, center, middle

# Traditionelle Tests im Überblick

---
class: left

.blockquote[Traditionelle Tests]

## Das einheitliche Grundprinzip

.pull-left[
### Alle Tests folgen derselben Logik

1. $H_0$ und $H_A$ formulieren
2. Teststatistik berechnen
3. Entscheidungsregel aufstellen
4. Entscheidung treffen

<br>

### Einordnung

<div style="font-size:0.8em;">

| Methode | Philosophie |
|---------|-------------|
| **Resampling** (Bootstrap, Permutation) | Rechenpower, keine Verteilungsannahme |
| **Parametrisch** (t-Test, ANOVA) | Analytisch, setzt Normalverteilung voraus |

</div>

`r fa('circle-right')` **Beide kommen meist zur gleichen Schlussfolgerung** — das ist "Only One Test"
]

.pull-right[
### Übersicht nach Problemstellung

<div style="font-size:0.78em;">

| Frage | Test | R-Funktion |
|-------|------|-----------|
| Mittelwert = Annahme? | **t-Test (1 Stichprobe)** | `t.test(x, mu=)` |
| 2 Gruppen gleich? | **t-Test (2 Stichproben)** | `t.test(x, y)` |
| Vorher/Nachher? | **Gepaarter t-Test** | `t.test(x, y, paired=T)` |
| >2 Gruppen gleich? | **ANOVA** | `aov(y ~ gruppe)` |
| Kategoriale Unabh.? | **Chi²-Test** | `chisq.test(table)` |
| Normalverteilung? | **Shapiro-Wilk** | `shapiro.test(x)` |
| Koeffizient ≠ 0? | **t-Test (Regression)** | `get_regression_table()` |
| Modell signifikant? | **F-Test** | `get_regression_summaries()` |

</div>

`r fa('circle-right')` Alle Tests sind **Spezialfälle desselben Grundprinzips** — Bootstrap und Permutation sind flexibler!
]

???
* Referenz: Soetewey (2021) Übersicht statistischer Tests
* coggle.it/diagram von ModernDive zeigt Entscheidungsbaum

---
class: left

.blockquote[Traditionelle Tests]

## t-Test: drei Varianten

.pull-left[
### Ein-Stichproben t-Test
Testet ob Mittelwert = hypothetischer Wert

$$t = \frac{\bar{x} - \mu_0}{s/\sqrt{n}}$$

```r
t.test(x, mu = 40)
```

*Beispiel:* Ist die durchschnittliche Wochenarbeitszeit = 40h?

<br>

### Zwei-Stichproben t-Test
Testet ob zwei Gruppen gleichen Mittelwert haben

```r
t.test(x, y)              # Welch (Default)
t.test(x, y, var.equal=T) # Student
```

*Beispiel:* Unterscheidet sich Marktwert Torhüter vs. Feldspieler?
]

.pull-right[
### Gepaarter t-Test
Für abhängige Messungen (vorher/nachher)

```r
t.test(vorher, nachher, paired = TRUE)
```

*Beispiel:* Marktwertveränderung nach Saison

<br>

### Welch vs. Student

<div style="background:#fff8e1; border-left:3px solid #D5A000;
            padding:8px 12px; font-size:0.82em; border-radius:0 4px 4px 0;">
<strong>Student:</strong> nimmt gleiche Varianz an<br>
<strong>Welch:</strong> erlaubt verschiedene Varianzen<br>
<strong style="color:#D5A000;">R nutzt Welch als Default — das ist robuster!</strong>
</div>

<br>

`r fa('circle-right')` Warum t-verteilt? Der Quotient $\frac{\hat\beta - \beta_0}{\text{SE}}$ folgt einer t-Verteilung mit $n-2$ Freiheitsgraden, wenn die Residuen normalverteilt sind.
]

???
* Einstichproben-t-Test: in PVA2-Slides schon als GSS-Beispiel aus 03_Tests.Rmd
* Zweistichproben: relevant für Bundesliga-Vergleich Torhüter vs. Feldspieler
* Gepaarter Test: relevant für Panel-Daten (Spieler über Zeit)

---
class: left

.blockquote[Traditionelle Tests]

## ANOVA: Mehrere Gruppen vergleichen

.pull-left[
### Wann ANOVA statt t-Test?

`r fa('circle-right')` Mehr als 2 Gruppen → **ANOVA** (Analysis of Variance)

`r fa('circle-right')` Mehrere t-Tests → **α-Inflation** (Multiplizitätsproblem!)

Bei 3 Gruppen und 3 paarweisen t-Tests:
$$P(\text{mind. 1 FP}) = 1 - (1-0.05)^3 = 14.3\%$$

### Hypothesen
$$H_0: \mu_1 = \mu_2 = \cdots = \mu_k$$
$$H_A: \text{mind. ein } \mu_i \neq \mu_j$$

### F-Statistik
$$F = \frac{\text{Varianz zwischen Gruppen}}{\text{Varianz innerhalb Gruppen}}$$
]

.pull-right[
### In R

```r
# ANOVA
model <- aov(log_value ~ player_pos,
             data = tbl_buli)
summary(model)

# Post-hoc: welche Gruppen unterscheiden sich?
TukeyHSD(model)
```

<br>

<div style="background:#fff0f0; border-left:3px solid #D50006;
            padding:8px 12px; font-size:0.82em; border-radius:0 4px 4px 0;">
⚠️ <strong>ANOVA sagt nur "es gibt Unterschiede"</strong> — nicht welche Gruppen!<br>
→ Post-hoc-Test (Tukey HSD) nötig für paarweise Vergleiche
</div>

<br>

### Bundesliga-Anwendung

`r fa('circle-right')` Unterscheiden sich Marktwerte nach **Position** (Torhüter, Verteidiger, Mittelfeld, Sturm)?

`r fa('circle-right')` ANOVA prüft gemeinsam — vermeidet α-Inflation gegenüber 6 paarweisen t-Tests
]

???
* F-Test in der Regressionstabelle ist ein Spezialfall der ANOVA
* Referenz: Soetewey (2021), moderndive Appendix B

---
class: left

.blockquote[Traditionelle Tests]

## Regressionstabelle: alle Spalten erklärt

```{r regtable-example, echo=FALSE, message=FALSE}
lm_full <- tbl_buli %>% lm(log_value ~ age, data = .)
lm_full %>%
  get_regression_table() %>%
  gt() %>%
  fmt_number(columns = c(estimate, std_error, statistic,
                         p_value, lower_ci, upper_ci), decimals = 4) %>%
  tab_options(table.font.size = "14px")
```

<div style="display:grid; grid-template-columns:repeat(5,1fr); gap:0.5em;
            font-size:0.74em; margin-top:0.6em; text-align:center;">

<div style="background:#f5f0fa; border-radius:4px; padding:6px 8px;">
<strong style="color:#502479;">estimate</strong><br>
Geschätzter Koeffizient $\hat\beta$<br>
<span style="color:#666;">Steigung oder Achsenabschnitt</span>
</div>
<div style="background:#f5f0fa; border-radius:4px; padding:6px 8px;">
<strong style="color:#502479;">std_error</strong><br>
Standardfehler SE<br>
<span style="color:#666;">Streuung der Schätzung</span>
</div>
<div style="background:#f5f0fa; border-radius:4px; padding:6px 8px;">
<strong style="color:#502479;">statistic</strong><br>
t-Wert = estimate/SE<br>
<span style="color:#666;">Je größer, desto signifikanter</span>
</div>
<div style="background:#fff0f0; border-radius:4px; padding:6px 8px;">
<strong style="color:#D50006;">p_value</strong><br>
P($|T| \geq |t|$ | $H_0$)<br>
<span style="color:#666;">Kleiner = signifikanter</span>
</div>
<div style="background:#f0fff0; border-radius:4px; padding:6px 8px;">
<strong style="color:#2a7a2a;">lower/upper_ci</strong><br>
95%-Konfidenzintervall<br>
<span style="color:#666;">Enthält Null? → nicht signifikant</span>
</div>

</div>

.center[.small[`r fa('circle-right')` **Faustregel:** |t| > 2 → p < 0.05 (bei großem n) &nbsp;·&nbsp; KI enthält Null ↔ p > 0.05 &nbsp;·&nbsp; immer Effektstärke ($R^2$, RMSE) ergänzen]]

???
* Signifikanzsterne: *** p<0.001, ** p<0.01, * p<0.05, . p<0.1
* t-Wert = estimate/std_error — direkt nachrechenbar
* lower_ci und upper_ci: dieselbe Information wie p-Wert, aber informativer

---
class: inverse, center, middle

# Power und Stichprobengröße

---
class: left

.blockquote[Power]

## Teststärke (Power): die Macht des Tests

.pull-left[
### Definition

$$\text{Power} = 1 - \beta = P(\text{H}_0 \text{ ablehnen} \mid H_A \text{ wahr})$$

Power ist die Wahrscheinlichkeit, einen **echten** Effekt auch zu **finden**.

<br>

### Power hängt ab von

`r fa('circle-right')` **Stichprobengröße n** — mehr Daten = mehr Power

`r fa('circle-right')` **Effektgröße d** — größerer Effekt = leichter zu finden

`r fa('circle-right')` **Signifikanzniveau α** — größeres α = mehr Power (aber mehr FP)

`r fa('circle-right')` **Varianz** in den Daten — weniger Rauschen = mehr Power

<br>

### Typische Power-Ziele
| Power | Einschätzung |
|-------|-------------|
| < 80% | Riskant — echte Effekte werden übersehen |
| 80% | Standard |
| 90% | Konservativ |
]

.pull-right[
```{r power-viz, echo=FALSE, message=FALSE, fig.align='center', out.width='90%'}
x <- seq(-4, 8, length.out = 500)
df_h0 <- tibble(x = x, y = dnorm(x, 0, 1), dist = "H₀: kein Effekt")
df_h1 <- tibble(x = x, y = dnorm(x, 3, 1), dist = "H₁: wahrer Effekt")
crit <- qnorm(0.95)

ggplot() +
  geom_line(data = df_h0, aes(x, y, color = dist), linewidth = 1.2) +
  geom_line(data = df_h1, aes(x, y, color = dist), linewidth = 1.2) +
  geom_area(data = filter(df_h0, x >= crit),
            aes(x, y), fill = "#D50006", alpha = 0.35) +
  geom_area(data = filter(df_h1, x < crit),
            aes(x, y), fill = "#502479", alpha = 0.35) +
  geom_vline(xintercept = crit, linetype = "dashed",
             color = "#686868", linewidth = 1) +
  annotate("text", x = crit + 0.15, y = 0.38,
           label = glue::glue("Kritischer\nWert ({round(crit,2)})"),
           hjust = 0, size = 3, color = "#686868") +
  annotate("text", x = 4.2, y = 0.08,
           label = "Power\n(1-β)", size = 3.5, color = "#2a7a2a") +
  annotate("text", x = 1.8, y = 0.04,
           label = "β\n(Fehler 2. Art)", size = 3, color = "#502479") +
  annotate("text", x = 2.5, y = 0.01,
           label = "α\n(Fehler 1. Art)", size = 3, color = "#D50006") +
  scale_color_manual(values = c("H₀: kein Effekt" = "#502479",
                                "H₁: wahrer Effekt" = "#D50006")) +
  labs(x = "Teststatistik", y = "Dichte", color = NULL,
       title = "Power, Fehler 1. und 2. Art im Überblick") +
  theme_minimal(base_size = 11) +
  theme(legend.position = "bottom")
```

`r fa('circle-right')` **Underpowered Studies** finden echte Effekte nicht — oder überschätzen sie (Winner's Curse)
]

???
* Power-Analyse VOR Datenerhebung — sonst ist Stichprobengröße Glückssache
* Underpowered: bei Signifikanz wird der Effekt systematisch überschätzt (Publication Bias)
* Im Bundesliga-Kontext: haben wir genug Spieler um den Interaktionsterm zu detektieren?

---
class: left

.blockquote[Power]

## Stichprobengröße berechnen

.pull-left[
### Faustregel für t-Test

$$n \approx \frac{16}{d^2} \text{ pro Gruppe (80% Power)}$$

**Beispiel:** d = 0.5 → n ≈ 64 pro Gruppe

<br>

### In R mit dem `pwr`-Paket

```r
library(pwr)

# t-Test: Stichprobengröße bestimmen
pwr.t.test(
  d         = 0.5,   # Effektgröße
  sig.level = 0.05,  # α
  power     = 0.80,  # gewünschte Power
  type      = "two.sample"
)

# ANOVA
pwr.anova.test(
  k         = 3,     # Anzahl Gruppen
  f         = 0.25,  # Effektgröße f
  sig.level = 0.05,
  power     = 0.80
)
```
]

.pull-right[
### Power-Kurven

```{r power-curve, echo=FALSE, message=FALSE, fig.align='center', out.width='90%'}
library(pwr)
d_seq <- seq(0.1, 1.0, by = 0.05)
n_seq <- c(20, 50, 100, 200)

expand_grid(d = d_seq, n = n_seq) %>%
  mutate(power = map2_dbl(d, n, ~{
    pwr.t.test(d = .x, n = .y, sig.level = 0.05,
               type = "two.sample")$power
  }),
  n_label = glue::glue("n = {n}")) %>%
  ggplot(aes(x = d, y = power, color = factor(n))) +
  geom_line(linewidth = 1) +
  geom_hline(yintercept = 0.8, linetype = "dashed",
             color = "#686868") +
  annotate("text", x = 0.12, y = 0.82,
           label = "80% Power", size = 3, color = "#686868") +
  scale_color_manual(values = c("#b3b2b2","#7d0a52","#D50006","#502479")) +
  scale_y_continuous(labels = scales::percent) +
  labs(x = "Effektgröße d", y = "Power (1−β)",
       color = "Stichprobengröße",
       title = "Power als Funktion von Effektgröße und n") +
  theme_minimal(base_size = 11) +
  theme(legend.position = "bottom")
```

`r fa('circle-right')` Kleine Effekte brauchen große Stichproben — Power-Analyse ist **essentiell für Budgetplanung**
]

???
* pwr-Paket: Cohen (1988) als Grundlage
* Für Bundesliga: wir haben ~400-500 Spieler — ausreichend für mittlere Effekte
* Manager-Relevanz: A/B-Tests, Produkttests, klinische Studien

---
class: inverse, center, middle

# Effektstärken

---
class: left

.blockquote[Effektstärken]

## Cohen's d: Visualisierung

```{r cohens-d-viz, echo=FALSE, message=FALSE, fig.align='center', out.width='95%', fig.height=3.5}
plot_cohens_d <- function(d, title) {
  x <- seq(-4, 4 + d, length.out = 500)
  tibble(
    x = x,
    Kontrolle   = dnorm(x, 0, 1),
    Behandlung  = dnorm(x, d, 1)
  ) %>%
    pivot_longer(-x, names_to = "Gruppe", values_to = "y") %>%
    ggplot(aes(x, y, fill = Gruppe, color = Gruppe)) +
    geom_area(alpha = 0.35, position = "identity") +
    geom_line(linewidth = 0.8) +
    geom_vline(xintercept = 0, linetype = "dashed",
               color = "#502479", alpha = 0.7) +
    geom_vline(xintercept = d, linetype = "dashed",
               color = "#D50006", alpha = 0.7) +
    annotate("segment", x = 0, xend = d, y = 0.45, yend = 0.45,
             arrow = arrow(ends = "both", length = unit(0.08,"cm")),
             color = "#333") +
    annotate("text", x = d/2, y = 0.47, label = glue::glue("d = {d}"),
             size = 3.5, fontface = "bold") +
    scale_fill_manual(values  = c("Kontrolle"  = "#502479",
                                  "Behandlung" = "#D50006")) +
    scale_color_manual(values = c("Kontrolle"  = "#502479",
                                  "Behandlung" = "#D50006")) +
    labs(title = title, x = NULL, y = NULL) +
    theme_minimal(base_size = 10) +
    theme(legend.position = "bottom",
          axis.text.y = element_blank())
}

p1 <- plot_cohens_d(0.2, "Klein (d = 0.2)")
p2 <- plot_cohens_d(0.5, "Mittel (d = 0.5)")
p3 <- plot_cohens_d(0.8, "Groß (d = 0.8)")

library(patchwork)
p1 + p2 + p3
```

.center[.small[
`r fa('circle-right')` d = 0.2 (~15% Überlappungsreduktion) &nbsp;·&nbsp; d = 0.5 (~33%) &nbsp;·&nbsp; d = 0.8 (~47%) &nbsp;·&nbsp;
**Cohen's d = Differenz in Standardabweichungen — unabhängig von n**
]]

???
* Cohen's d ist skalenunabhängig — ermöglicht Vergleich über verschiedene Studien
* Wichtig: d hängt nicht von n ab — im Gegensatz zum p-Wert!

---
class: left

.blockquote[Effektstärken]

## Cohen's d: Berechnung und Interpretation

.pull-left[
### Formel

$$d = \frac{\bar{x}_1 - \bar{x}_2}{s_{\text{pooled}}}$$

$$s_{\text{pooled}} = \sqrt{\frac{(n_1-1)s_1^2 + (n_2-1)s_2^2}{n_1 + n_2 - 2}}$$

### Konventionen

| |d| | Interpretation |
|----|----------------|
| < 0.2 | vernachlässigbar |
| ≈ 0.2 | klein |
| ≈ 0.5 | mittel |
| ≥ 0.8 | groß |

`r fa('circle-right')` **Immer zusammen mit p-Wert berichten!**
]

.pull-right[
### In R

```r
# Mit effsize-Paket
library(effsize)
cohen.d(gruppe_a, gruppe_b)

# Manuell
cohens_d <- function(x, y) {
  nx <- length(x)
  ny <- length(y)
  s_pool <- sqrt(((nx-1)*var(x) +
                  (ny-1)*var(y)) /
                 (nx + ny - 2))
  (mean(x) - mean(y)) / s_pool
}
```

### Bundesliga-Anwendung

```{r cohens-d-buli, echo=TRUE, message=FALSE}
gk     <- tbl_buli %>%
            filter(pos_bin == "Goalkeeper") %>%
            pull(log_value)
field  <- tbl_buli %>%
            filter(pos_bin == "Outfield") %>%
            pull(log_value)
d_buli <- (mean(field) - mean(gk)) /
  sqrt(((length(field)-1)*var(field) +
        (length(gk)-1)*var(gk)) /
       (length(field)+length(gk)-2))
round(d_buli, 3)
```
]

???
* d für Bundesliga Feldspieler vs. Torhüter: inhaltlich interpretieren
* Falls d klein: Positionsunterschied statistisch signifikant aber praktisch gering?

---
class: inverse, center, middle

# Fallstudien: Signifikanz vs. Relevanz

---
class: left

.blockquote[Fallstudien]

## Fallstudie 1: E-Commerce Conversion

.pull-left[
### Situation

Online-Shop testet neuen Checkout-Prozess.

**Daten:**
- Gruppe A (alt): n = 5.000, 2.1% Conversion
- Gruppe B (neu): n = 5.000, 2.3% Conversion

**Statistische Analyse:**
- Chi-Quadrat: p = 0.04 ✅ signifikant
- Effektgröße: h = 0.03 ⚠️ sehr klein
]

.pull-right[
### Business-Kontext

| | Wert |
|--|--|
| Monatliche Besucher | 100.000 |
| Ø Warenkorb | 80 CHF |
| Mehr Käufe durch +0.2% | 160 / Monat |
| **Monatlicher Mehrertrag** | **12.800 CHF** |

<br>

<div style="background:#f0fff0; border-left:3px solid #2a7a2a;
            padding:10px 14px; font-size:0.85em; border-radius:0 4px 4px 0;">
<strong>Entscheidung: Implementieren ✅</strong><br>
Trotz kleiner Effektgröße: absoluter Gewinn
rechtfertigt es bei hohem Volumen.
</div>

`r fa('circle-right')` **Lektion:** Bei hohem Volumen können auch kleine Effekte wirtschaftlich relevant sein — absoluter Gewinn zählt, nicht nur d.
]

???
* Typisch für Web-Analytics: Effekte sind klein, aber Volumen ist riesig
* Gegenbeispiel kommt gleich: kleiner d + niedriges Volumen = irrelevant

---
class: left

.blockquote[Fallstudien]

## Fallstudie 2: Medikamentenstudie

.pull-left[
### Situation

Pharma-Firma testet neues Blutdruck-Medikament.

**Daten:**
- Placebo: n = 200, BD = 145 mmHg
- Medikament: n = 200, BD = 143 mmHg

**Statistische Analyse:**
- t-Test: **p = 0.02** ✅ signifikant
- Cohen's d = **0.15** ⚠️ sehr klein
- 95%-KI: **[0.5, 3.5] mmHg**
]

.pull-right[
### Klinische Bewertung

<div style="background:#fff0f0; border-left:3px solid #D50006;
            padding:10px 14px; font-size:0.85em; border-radius:0 4px 4px 0; margin-bottom:1em;">
<strong>Entscheidung: Nicht zulassen ❌</strong><br>
2 mmHg Senkung ist klinisch irrelevant.<br>
Nebenwirkungsrisiko nicht gerechtfertigt.
</div>

**Was wir lernen:**

`r fa('circle-right')` p = 0.02 sagt: "Kein Zufall" — aber nicht "klinisch bedeutsam"

`r fa('circle-right')` Das KI [0.5, 3.5] zeigt: selbst der obere Rand ist klinisch insignifikant

`r fa('circle-right')` n = 200 war groß genug um trivialen Effekt zu "entdecken"

.blockquote[
Statistische Signifikanz allein rechtfertigt **keine** klinische Entscheidung.
]
]

???
* Minimally Clinically Important Difference (MCID) für Blutdruck: ~5 mmHg
* Unser KI-Oberrand ist 3.5 — liegt unter dem MCID
* Gegenbeispiel zu Fallstudie 1: gleiches p, anderer Kontext → andere Entscheidung

---
class: left

.blockquote[Fallstudien]

## Fallstudie 3: HR Analytics

.pull-left[
### Situation

Unternehmen untersucht: Senkt Weiterbildung die Kündigungsrate?

**Daten (n = 500):**
- Mit Weiterbildung: 8% Kündigung
- Ohne Weiterbildung: 15% Kündigung

**Statistische Analyse:**
- Chi-Quadrat: **p < 0.001** ✅ hochsignifikant
- Odds Ratio: **0.49** (halbes Risiko)
- Cohen's h = **0.22** (klein-mittel)
]

.pull-right[
### Kritische Fragen — Confounding!

<div style="background:#fff8e1; border-left:3px solid #D5A000;
            padding:10px 14px; font-size:0.84em; border-radius:0 4px 4px 0; margin-bottom:1em;">
⚠️ <strong>Kausalität oder Selektion?</strong><br>
Wer bekommt Weiterbildung?<br>
Mögliche Confounder: Motivation, Potenzial, Abteilung
</div>

`r fa('circle-right')` Vielleicht kündigen motivierte Mitarbeiter sowieso weniger — **und** bekommen mehr Weiterbildung

`r fa('circle-right')` Ohne Randomisierung (A/B-Test): **keine Kausalaussage** möglich

`r fa('circle-right')` Observationsstudie = Korrelation, nicht Kausalität

.blockquote[
Signifikante Korrelation beweist keine Kausalität — immer kritisch hinterfragen. Das ist die Kernkompetenz des **Critical Validators**.
]
]

???
* Verbindung zu Konzept 5 aus den fünf Fundamenten: Korrelation ≠ Kausalität
* Für Manager: bei Observationsdaten immer Confounding-Frage stellen
* Lösung: Randomisiertes Experiment oder Quasi-Experiment (Differenz-in-Differenzen)

---
class: left

.blockquote[Zusammenfassung]

## Die drei Fallstudien im Vergleich

<div style="display:grid; grid-template-columns:1fr 1fr 1fr; gap:0.7em;
            font-size:0.78em; margin-top:0.3em;">

<div style="border:2px solid #D50006; border-radius:5px; padding:10px;">
<div style="background:#D50006; color:white; font-weight:bold; padding:4px 8px;
            margin:-10px -10px 8px -10px; border-radius:3px 3px 0 0;">
E-Commerce
</div>
p = 0.04 ✅<br>
d = 0.03 (winzig)<br>
n = 5.000 pro Gruppe<br>
Volumen: 100k Besucher/Monat<br><br>
<strong style="color:#2a7a2a;">→ Implementieren</strong><br>
Absoluter Gewinn zählt
</div>

<div style="border:2px solid #502479; border-radius:5px; padding:10px;">
<div style="background:#502479; color:white; font-weight:bold; padding:4px 8px;
            margin:-10px -10px 8px -10px; border-radius:3px 3px 0 0;">
Medikament
</div>
p = 0.02 ✅<br>
d = 0.15 (sehr klein)<br>
n = 200 pro Gruppe<br>
MCID: 5 mmHg, KI-Max: 3.5<br><br>
<strong style="color:#D50006;">→ Nicht zulassen</strong><br>
Klinisch irrelevant
</div>

<div style="border:2px solid #7d0a52; border-radius:5px; padding:10px;">
<div style="background:#7d0a52; color:white; font-weight:bold; padding:4px 8px;
            margin:-10px -10px 8px -10px; border-radius:3px 3px 0 0;">
HR Analytics
</div>
p < 0.001 ✅✅<br>
h = 0.22 (klein-mittel)<br>
n = 500<br>
Confounding unvermeidlich<br><br>
<strong style="color:#D5A000;">→ Kein Kausalschluss</strong><br>
A/B-Test nötig
</div>

</div>

<br>

.center[
`r fa('circle-right')` **Gleiche Logik, drei verschiedene Entscheidungen** — weil Kontext, Kosten und Kausalität zählen, nicht nur p < 0.05
]

???
* Die drei Fallstudien zeigen: es gibt keine universelle Entscheidungsregel
* Immer: Signifikanz + Effektstärke + Business-Kontext + Kausalitätsfrage
* Das ist die Kernkompetenz des Critical Validators
