---
title: "Übung Quarto und tidyverse"
author: "JS"
format: pptx
editor: visual
---

# Elemente eines Quarto-Dokuments

1.  YAML-Kopf
2.  Text und Formatierung
3.  Code (R, Python, Julia etc.)

# Daten importieren

```{r}
#| echo: true
library(infer)
tbl_gss <- gss # Daten des General social Survey laden
```

# Verben und Pipes (dplyr und magrittr)

## Aufgabe 1

Bestimme das Durchschnittsalter der befragten Personen.

```{r}
#| echo: true
library(tidyverse)
mean_age <- tbl_gss %>% 
                select(age) %>% 
                summarise(Durchschnittsalter=mean(age)) %>% 
                pull()
```

Antwort: Das Durchschnittsalter liegt bei `r round(mean_age, 1)` Jahre.

#

## Aufgabe 2

Bestimme das Durchschnittsalter, getrennt für Frauen und Männer.

```{r}
#| echo: false
mean_age_sex <- tbl_gss %>% 
                select(age,sex) %>% 
                group_by(sex) %>% 
                summarise(Durchschnittsalter=mean(age)) 
```

Antwort: Das Durchschnittsalter liegt bei `r round(mean_age_sex$Durchschnittsalter[1], 1)` Jahre.




# Diagramme (mit ggplot2)

## Aufgabe 3

Erstelle einen Dichteplot der Altersvariable.

```{r}
#| echo: true
tbl_gss %>% 
  ggplot(aes(x=age)) +
  geom_density()
```
