---
title: "Stochastische Regression"
subtitle: "Übung mit Daten zur Fußball-Bundesliga"
format: html
---

# Datenimport

Daten zur Fussball-Bundesliga der Saison 2022-23. Datenquelle: [www.transfermarkt.de](https://www.transfermarkt.de/), importiert am 09.06.2023 mit dem R-Paket **worldfootballR**.

```{r}
#| echo: true
#| message: false
# Load libraries ----
library(tidyverse)
library(glue)
library(gt)
options(scipen=999) # Zahlenformat (kein wiss. Format)
### load data -----
date <- '2023-09-06' #oder: Sys.Date()
my_in_file<-glue('buli_raw_{date}.rds')
buli <- read_rds(file = xfun::from_root("data","raw",my_in_file))

### Data Wrangling ----
tbl_buli <- buli %>% 
  mutate(age = lubridate::year("2022-07-31") - 
           lubridate::year(player_dob),
         pos_player = factor(player_position),
         pos_bin = factor(if_else(player_position == "Goalkeeper", 
                                  "Goalkeeper", 
                                  "Fieldplayer")),
         pos_cat = factor(case_when(
           player_position == "Goalkeeper" ~ "Goalkeeper",
           player_position %in% c("Centre-Back", "Left-Back", "Right-Back") ~ "Defense",
           player_position %in% c("Central Midfield", "Defensive Midfield", 
                                 "Left Midfield", "Right Midfield", 
                                 "Attacking Midfield") ~ "Midfield",
           player_position %in% c("Centre-Forward", "Left Winger", 
                                 "Right Winger", "Second Striker") ~ "Offense",
           TRUE ~ NA_character_
         ))) %>%
  rename(name = player_name,
         mv = player_market_value_euro) %>% 
  select(name,age,mv,pos_player,pos_bin,pos_cat,player_height_mtrs,player_foot)
```

# Blick in die Daten

Anzahl Beobachtungen und Variablen sowie deskriptive Statistiken:

```{r}
summary(tbl_buli)
```

Struktur:

```{r}
head(tbl_buli) %>% 
  gt()
```

Streudiagramm der Grundgesamtheit:

```{r}
#### ggplot ----
tbl_buli %>% 
    ggplot(aes(x=age,y=mv)) +
    geom_point() + 
    geom_smooth(method = "lm", se = FALSE)
```

# Aufgaben

## Aufgabe 1

Diskutiere, ob es sich bei den Daten um eine Grundgesamtheit oder um eine Stichprobe handelt.

[Antwort:]{.underline}

## Aufgabe 2

Diskutieren Sie die Skalenniveaus der Variablen `pos_bin`, `pos_cat`, `mv`, `player_foot`, `player_height_mtrs`. Begründen Sie Ihre Einordnung und geben Sie für jede Variable ein Beispiel für eine sinnvolle und eine nicht sinnvolle mathematische Operation an.

[Antwort:]{.underline}

## Aufgabe 3

Ausgehend von der Diskussion zu Grundgesamtheit und Stichprobe: Verwende die passende Notation zur Formulierung einer Regressionsgleichung für die Variablen Marktwert und Alter. Begründe die Wahl von abhängiger und unabhängiger Variable.

[Antwort:]{.underline}

## Aufgabe 4

Gehe im folgenden davon aus, dass die vorliegenden Daten als Grundgesamtheit interpretiert werden können. Ermittle die Parameter der Regressionsgeraden für die Daten der Grundgesamtheit. Interpretiere die Werte.

[Antwort:]{.underline}

## Aufgabe 5

Gehe weiter davon aus, dass es sich bei den Daten um eine Grundgesamtheit handelt. Formuliere ein Modell mit Marktwert als abhängiger und `pos_bin` als unabhängiger Variable. Erstelle ein geeignetes Diagramm, um zu prüfen, ob die Position einen Effekt auf den Marktwert hat. Interpretiere.

[Antwort:]{.underline}



## Aufgabe 6

Formuliere die Regressionsgleichung für das Modell, das mit folgendem Diagramm dargestellt werden kann. Interpretiere die Koeffizienten.

```{r}
tbl_buli %>% 
  ggplot(aes(x = age, y = mv, color = pos_bin)) +
  geom_point() +
  labs(x = "Alter", y = "Marktwert", color = "Position") +
  geom_smooth(method = "lm", se = FALSE)
```

[Antwort:]{.underline}



## Aufgabe 7

Ermittle die Koeffizienten des Modells aus Aufgabe 6 und gib diese in Tabellenform aus.

[Antwort:]{.underline}




## Aufgabe 8 

Formuliere nun eine Regressionsgleichung für ein Modell mit `age` und `pos_bin` als unabhängigen Variablen ohne Einfüührung eines Interaktionsterms. Erzeuge ein passendes Diagramm und ermittle die Parameter für Daten der Grundgesamtheit.

[Antwort:]{.underline}



## Aufgabe 9

Betrachte die vorliegenden Daten nun als Stichprobe. Kann aus den Daten geschlossen werden, dass Feldspieler einen signifikant höheren Marktwert haben? Führe einen t-Test im Resampling-Ansatz durch und ermittle das Konfidenzintervall. Vergleiche die Ergebnisse mit dem traditionellen t-Test. 

[Antwort:]{.underline}






## Aufgabe 10

Führe nun eine Regression für folgende Gleichung durch:

$$\mbox{mv}=b_0+b_1\cdot\mbox{pos}\_\mbox{bin}+e$$

Interpretiere die Regressionstabelle und Vergleiche mit dem Ergebnis aus Aufgabe 9.

[Antwort:]{.underline}





## Aufgabe 11

Nutze die Daten zu den 20 Spielern mit dem höchsten Marktwert und erstelle für diese Stichprobe ein Streudiagramm mit Regressionsgerade. Ermittle dann die OLS-Schätzer $b_0$ und $b_1$ als Schätzer für die wahren Parameter $\beta_0$ und $\beta_1$ des Regressionsmodells. Interpretiere die Ergebnisse und diskutiere insbesondere die Frage der Verzerrtheit der konkreten Parameter-Schätzung

[Antwort:]{.underline}




## Aufgabe 12

Ziehe nun mit Hilfe der `slice_sample()`-Funktion eine weitere Stichprobe vom Umfang $n=20$. Stelle die Reproduzierbarkeit durch `set.seed(23)`sicher. Erstelle erneut ein Diagramm, ermittle die Parameter der Regressionsgerade ($b_0'$ und $b_1'$) interpretiere. Beurteile insbesondere die Frage der (Un-)Verzerrtheit des Schätzers $b_1'$.

[Antwort:]{.underline}




## Aufgabe 13

Ziehe eine weitere Stichprobe $(n=20)$, stelle diesmal die Reproduzierbarkeit mit `set.seed(9)` sicher. Erstelle ein letztes Diagramm, ermittle die Parameter ($b_0''$ und $b_1''$) der Regressionsgerade und interpretiere die Ergebnisse. Beurteile auch in diesem Fall die Frage der (Un-)Verzerrtheit des Schätzers $b_1''$.

[Antwort:]{.underline}
