---
title: "Data Science for Business"
subtitle: "Logistische Regression"
author: "Prof. Dr. Jörg Schoder"
institute: "FFHS" 
date: "`r Sys.Date()`"
bibliography: ../../lit/my_bib.bib
reference-section-title: Quellenverzeichnis
output:
  xaringan::moon_reader:
    self_contained: true
    css: 
         - default
         - ../../css/ffhs-theme_js.css
         - xaringan-themer.css
    includes:
      after_body: ../../css/insert-logo.html
    lib_dir: ../../libs
    nature:
      slideNumberFormat: "%current%/%total%"
      highlightStyle: github
      highlightLines: true
      countIncrementalSlides: false
    seal: false
    

    
---
class: title-slide

```{r xaringan-themer, include=FALSE}
library(xaringanthemer)
style_xaringan(text_color = "#d50006",inverse_text_color = "#FFFFFF",inverse_background_color = "#d50006", title_slide_background_color = "#d50006",header_background_color = "#d50006",header_color = "#FFFFFF",header_h1_font_size = "32px",
  header_h2_font_size = "26px",link_color="#502479",
  header_h3_font_size = "20px",text_slide_number_color = "#d50006",text_slide_number_font_size = "0.5em")
```

```{r xaringanExtra, echo=FALSE}
xaringanExtra::use_progress_bar(color = "#d50006", location = "bottom")
xaringanExtra::use_xaringan_extra(c("tile_view","scribble","panelset","tachyons"))
xaringanExtra::style_panelset_tabs(font_family = "inherit")
#xaringanExtra::use_search(show_icon = TRUE)
#weitere: "share_again","animate_css", "webcam","freezeframe","clipboard","fit_screen","extra-styles" 
xaringanExtra::use_editable(expires = 1)
xaringanExtra::use_freezeframe(trigger = "hover")
FFHSred <- "#d50006"
FFHSpurp <- "#502479"
``` 

```{r setup, include=FALSE}
options(htmltools.dir.version = FALSE)
library(latex2exp)
library(fontawesome)
#library(emo)
source(xfun::from_root("lit","helper.R"))
library(RefManageR)
BibOptions(check.entries = FALSE, 
           bib.style = "authoryear", 
           style = "markdown",
           dashed = TRUE)
file.name <- system.file("Bib", 
                         "my_bib.bib", 
                         package = "RefManageR")
bib <- ReadBib(xfun::from_root("lit","my_bib.bib"))
```

# ER014 - Data Science & Strategy for Business

## PVA3

### Teil 2: Fallbeispiel

 

<br>
<br>
<br>
<br>
<br>
<br>
<br>
### FS 2025
<br>
### Prof. Dr. Jörg Schoder
.mycontacts[
`r fa('github')` @FFHS-EconomicResearch
`r fa('linkedin')` @jfschoder
]


---
layout: true

<div class="my-footer"></div>       

<div style="position: absolute;left:400px;bottom:10px;font-size:9px">`r fa('creative-commons')``r rmarkdown::metadata$author`</div>

---
class: left

.blockquote[Fallbeispiel Kundenbindung]

## Kundenbindung & Churn-Analyse: Daten aus dem Retail-Banking

```{r}
#| echo: false
#| eval: false
#| message: false
# Datenimport
library(tidyverse)
tbl_churn <- read_csv(xfun::from_root("data", "raw", "Churn_Modelling.csv"))
head(tbl_churn,4)
```
```{r}
#| echo: false
#| message: false
# Datenimport
library(tidyverse)
tbl_churn <- read_csv(xfun::from_root("data", "raw", "Churn_Modelling.csv"))
tbl_short <- head(tbl_churn,4)
library(DT)
datatable(tbl_short, 
          options = list(
             scrollX = TRUE,
             scrollY = "300px",
             scrollCollapse = TRUE,
             autoWidth = FALSE,
             columnDefs = list(list(width = '100px', targets = "_all"))
          ),
          rownames = FALSE,
          width = "100%")
```

📝 **Aufgaben:**

1. Importiert die Daten aus Moodle oder unserem [github-Repo](https://github.com/FFHS-EconomicResearch/ER014/blob/main/data/raw/Churn_Modelling.csv) 
2. Identifiziert die Variablentypen. Welche Variable ist als abhängige Variable für eine logistische Regression zur Kundenbindung geeignet?


???
* 14 Variablen mit demografischen und kundenspezifischen Informationen
* mögliches Ziel: Vorhersage der Variable Exited (0 = Kunde bleibt, 1 = Kunde kündigt)

* Daten von [kaggle](https://www.kaggle.com/code/mervetorkan/churn-prediction)
  * RowNumber: corresponds to the record (row) number and has no effect on the output.
  * CustomerId: contains random values and has no effect on customer leaving the bank.
  * Surname: the surname of a customer has no impact on their decision to leave the bank.
  * CreditScore: can have an effect on customer churn, since a customer with a higher credit     * score is less likely to leave the bank.
  * Geography: a customer’s location can affect their decision to leave the bank.
  * Gender: it’s interesting to explore whether gender plays a role in a customer leaving the bank. 
  * Age: this is certainly relevant, since older customers are less likely to leave their bank than younger ones.
  * Tenure: refers to the number of years that the customer has been a client of the bank. Normally, older clients are more loyal and less likely to leave a bank.
  * Balance: also a very good indicator of customer churn, as people with a higher balance in their accounts are less likely to leave the bank compared to those with lower balances.
  * NumOfProducts: refers to the number of products that a customer has purchased through the bank.
  * HasCrCard: denotes whether or not a customer has a credit card. This column is also relevant, since people with a credit card are less likely to leave the bank.
  * IsActiveMember: active customers are less likely to leave the bank.
  * EstimatedSalary: as with balance, people with lower salaries are more likely to leave the bank compared to those with higher salaries.
  * Exited: whether or not the customer left the bank. (0=No,1=Yes)



---
class: left

.blockquote[Fallbeispiel Kundenbindung]

## Kundenbindung & Churn-Analyse: Erste Einblicke


.panelset[
.panel[panel-name[Gesamt]
```{r}
#| echo: true
#| eval: false
# Zusammenfassung Zielvariable
tbl_churn %>% 
  count(Exited) %>% 
  mutate(Prozent=n/sum(n)*100)
```
```{r}
#| echo: false
# Zusammenfassung Zielvariable
tbl_churn %>% 
   count(Exited) %>% 
   mutate(Prozent=n/sum(n)*100) %>% 
   datatable(
             options = list(
             scrollX = TRUE,
             scrollY = "300px",
             scrollCollapse = TRUE,
             autoWidth = FALSE,
             columnDefs = list(list(width = '100px', targets = "_all"))
             ),
             rownames = FALSE,
             width = "100%"
             )
```
]
.panel[.panel-name[Geschlecht]
```{r}
#| echo: true
#| eval: false
tbl_churn %>% group_by(Gender) %>%
                summarise(Anzahl = n(),
                      Churn_Anzahl = sum(Exited),
                      Churn_Rate = mean(Exited) * 100)
```
```{r}
#| echo: false
# Zusammenfassung Zielvariable
tbl_churn %>% 
  group_by(Gender) %>%
  summarise(Anzahl = n(),
            Churn_Anzahl = sum(Exited),
            Churn_Rate = mean(Exited) * 100) %>% 
  datatable(
            options = list(
            scrollX = TRUE,
            scrollY = "300px",
            scrollCollapse = TRUE,
            autoWidth = FALSE,
            columnDefs = list(list(width = '100px', targets = "_all"))
            ),
            rownames = FALSE,
            width = "100%")
```
]
.panel[.panel-name[Geschlecht & Land]
```{r}
#| echo: true
#| eval: false
tbl_churn %>% group_by(Gender, Geography) %>%
              summarise(Anzahl = n(),Churn_Anzahl = sum(Exited),
                        Churn_Rate = mean(Exited) * 100)
```
```{r}
#| echo: false
#| warning: false
#| message: false
# Zusammenfassung Zielvariable
tbl_churn %>% 
  group_by(Gender, Geography) %>%
  summarise(Anzahl = n(),
            Churn_Anzahl = sum(Exited),
            Churn_Rate = mean(Exited) * 100) %>% 
  datatable(
            options = list(
            scrollX = TRUE,
            scrollY = "200px",
            scrollCollapse = TRUE,
            autoWidth = FALSE,
            columnDefs = list(list(width = '100px', targets = "_all"))
            ),
            rownames = FALSE,
            width = "100%")
```
]
]



---
class: left

.blockquote[Fallbeispiel Kundenbindung]

## Kundenbindung & Churn-Analyse: EDA

📝 **Aufgabe:** Führt den folgenden Code-Block aus und interpretiert die Ergebnisse.

```{r}
#| echo: true
#| eval: false
tbl_churn %>% group_by(Gender) %>% 
              summarise(num_customers = n(), 
                        mean_crScore = round(mean(CreditScore),2), 
                        mean_age = round(mean(Age),2), 
                        mean_tenure = round(mean(Tenure),2), 
                        mean_balance = round(mean(Balance),2), 
                        mean_salary = round(mean(EstimatedSalary),2))
```

```{r}
#| echo: false
tbl_churn %>% group_by(Gender) %>% 
              summarise(num_customers = n(), 
                        mean_crScore = round(mean(CreditScore),2), 
                        mean_age = round(mean(Age),2), 
                        mean_tenure = round(mean(Tenure),2), 
                        mean_balance = round(mean(Balance),2), 
                        mean_salary = round(mean(EstimatedSalary),2)) %>% 
              datatable(
                         options = list(
                         scrollX = TRUE,
                         scrollY = "300px",
                         scrollCollapse = TRUE,
                         autoWidth = FALSE,
                         columnDefs = list(list(width = '100px', targets = "_all"))
                        ),
                        rownames = FALSE,
                        width = "100%")
  
```



---
class: left

.blockquote[Fallbeispiel Kundenbindung]

## Kundenbindung & Churn-Analyse: EDA Soziodemografie

📝 **Aufgabe:** Erstellt die Diagramme 1-3 in den panels mit dem **ggplot2**-Paket und interpretiert diese.

.panelset[
.panel[.panel-name[Diagramm 1]
```{r}
#| echo: false
#| message: false
#| warning: false
#| out-width: "45%"
#| fig-align: "center"
tbl_churn %>% 
  ggplot(aes(x = Geography, group = Gender)) + 
    geom_bar(aes(y = ..prop.., fill = factor(..x..)), 
             stat="count", color = "black", alpha = 0.7) +
    geom_text(aes(label = scales::percent(..prop..),
                y= ..prop.. ), stat= "count", position = position_stack(vjust = 0.5), size = 4.5) +
  facet_grid(~Gender) +
  scale_y_continuous(labels = scales::percent)+
  guides(fill = F)+
  labs(title = "Gender and geographical composition
         ", 
       x = "", y = "Percentage")+
  theme_minimal()+
  scale_fill_brewer(palette="Set2")+
  theme(text = element_text(size = 12), 
        plot.title = element_text(hjust = 0.5), title = element_text(size = 12))
```
]
.panel[.panel-name[Diagramm 2]

```{r}
#| echo: false
#| message: false
#| warning: false
#| out-width: "45%"
#| fig-align: "center"
salary <- tbl_churn %>% group_by(Gender, Geography) %>% summarise(mean_sal = round(mean(EstimatedSalary),2))
salary %>% 
ggplot(aes(x = Gender, y = mean_sal, fill = Gender)) + 
  geom_bar(stat = "identity",color = "black", alpha = 0.7) +
  geom_text(aes(label = mean_sal, vjust = -.5), size = 4)+
  facet_grid(~ Geography) +
  labs(title = "Gender and geographical composition of salaries
         ", 
       x = "", y = "Mean salery")+
  theme_minimal() +
#  coord_cartesian(ylim=c(95000,103000))+
#  scale_y_continuous(breaks = seq(95000,103000, 1000))+
  guides(fill = F)+
  theme(text = element_text(size = 12), 
        plot.title = element_text(hjust = 0.5), title = element_text(size = 12))
```
]
.panel[.panel-name[Diagramm 3]
```{r}
#| echo: false
#| message: false
#| warning: false
#| out-width: "45%"
#| fig-align: "center"
# Verteilung des Alters nach Churn-Status
ggplot(tbl_churn, aes(x = Age, fill = factor(Exited))) + 
  geom_histogram(binwidth = 5, position = "dodge") + 
  labs(#title = "Altersverteilung nach Churn-Status", 
       fill = "Gekündigt")
```
]
]


???

Diagramm 1 alternative
```{r}
#| echo: false
tbl_churn %>% 
  ggplot(aes(x = Geography, group = Gender)) + 
      geom_bar(aes(y = ..prop.., fill = factor(..x..)), 
               stat="count") +
      geom_text(aes(label = scales::percent(..prop..),
                    y= ..prop.. ), stat= "count")+
      facet_grid(~Gender) +
      theme(legend.position = "none")
```

```{r}
#| echo: false
#| message: false
# Calculate mean salary and group by gender and geography, round to 2 decimal places.
salary <- tbl_churn %>% group_by(Gender, Geography) %>% summarise(mean_sal = round(mean(EstimatedSalary),2))
ggplot(salary,aes(x = Gender, y = mean_sal, fill = Gender)) + 
  geom_bar(stat = "identity") +
  geom_text(aes(label = mean_sal))+
  facet_grid(~ Geography)
```





---
class: left
.blockquote[Fallbeispiel Kundenbindung]

## Kundenbindung & Churn-Analyse: EDA Streudiagramm-Matrix


```{r}
#| echo: false
#| message: false
#| cache: true
#| out-width: "60%"
#| fig-align: "center"
# GGally-Matrixplot -----
library(GGally)
tbl_churn %>% select(CreditScore,Gender,Age,Tenure,Balance,EstimatedSalary,Exited) %>% 
                  ggpairs() +
                  theme_light()
```

???


📝 **Aufgabe:** Interpretiert die Kennzahl und das Diagramm

```{r}
# Zusammenfassung Zielvariable
tbl_churn %>% 
  count(Exited) %>% 
  mutate(Prozent=n/sum(n)*100)
```



---
class: left

.blockquote[Fallbeispiel Kundenbindung]

## Weitere Aufgaben

1. Teilt den Datensatz in Trainings- und Testdaten auf (70/30).

2. Trainiert ein logistisches Regressionsmodell auf den Trainingsdaten und erstellt Vorhersagen für die Testdaten.

3. Erstellt eine Confusion Matrix und berechnet die Accuracy, Precision, Recall und F1-Score.

4. Diskutiert, welche dieser Metriken in diesem geschäftlichen Kontext am wichtigsten sein könnte und warum.

5. Erstellt die ROC-Kurve für Ihr Modell, berechnet den AUC-Wert und interpretiert ihn.

6. Experimentiert mit verschiedenen Schwellenwerten und beobachtet, wie sich Precision und Recall ändern.




---
class: inverse,center,middle

# Schönen Feierabend!

---

background-image: url("http://bit.ly/cs631-donkey")
background-size: 80%





